ACORDAO-COMPLETO-2521809

ACÓRDÃO 3888/2022 ATA 26/2022 - SEGUNDA CÂMARA

VISTOS, relatados e discutidos estes autos de tomada de contas especial (TCE) autuada em desfavor, originalmente, da Fundação Juazeirense para o Desenvolvimento Científico, Tecnológico, Econômico, Sócio-Cultural e Ambiental (Fundesf) , além de Aurílio dos Santos Souza, como então diretor-executivo da Fundesf (gestão: 22/9/2009 a 30/1/2013) , e de Luiz Gugé Santos Fernandes, como então superintendente regional do Incra no Estado da Bahia - Incra-BA (gestão: 31/8/2009 a 21/11/2011 e 26/2/2013 a 1º/7/2015) , tendo esta TCE sido autuada por força do item 1.8.1 do Acórdão 9.905/2016 proferido pela 2ª Câmara do TCU, no bojo do TC Processo 032.962/2012-6, ao apreciar aí a auditoria em face das irregularidades perpetradas sobre a gestão dos recursos federais inerentes ao Convênio nº  709227/2009 celebrado entre a referida entidade e o Incra-BA para a "prestação de serviços especializados de articulação multidisciplinar, objetivando assegurar a integração e a supervisão das equipes técnicas multidisciplinares de Assessoria Técnica, Social e Ambiental - ATES localizadas nos diversos Núcleos Operacionais no âmbito do Estado da Bahia," sob o valor original de R$ 6.930.516,44 pelo aporte de R$ 6.299.116,44 em recursos federais e de R$ 631.400,00 em recursos da contrapartida, tendo a vigência do ajuste sido estipulada para o período de dezembro de 2009 a fevereiro de 2011, com a prorrogação por mais 12 meses;
ACORDAM os Ministros do Tribunal de Contas da União, reunidos em Sessão da 2ª Câmara, ante as razões expostas pelo Relator, em:
9.1. declarar a revelia da Fundação Juazeirense para o Desenvolvimento Científico, Tecnológico, Econômico, Sociocultural e Ambiental (Fundesf) , nos termos do art. 12, § 3º, da Lei n.º 8.443, de 1992; 
9.2. rejeitar parcialmente as alegações de defesa oferecidas por Aurílio dos Santos Souza, estendendo os seus efeitos objetivos em prol da Fundesf, com vistas, assim, a resultar nas seguintes medidas:
9.2.1. promover o afastamento do suposto dano pela falta de devolução dos rendimentos em aplicações financeiras no bojo do Convênio n.º 709227/2009;
9.2.2. promover o acolhimento da comprovação sobre o aporte da contrapartida pelo valor de R$ 98.335,00, reduzindo o correspondente débito para R$ 533.065,00 com a referência em 31/12/2012;
9.3. julgar irregulares as contas da Fundação Juazeirense para o Desenvolvimento Científico, Tecnológico, Econômico, Sociocultural e Ambiental (Fundesf) , além de Aurílio dos Santos Souza, Alberto Viana de Campos Filho, Luiz Gugé Santos Fernandes e Marcos Antônio Silva Nery, nos termos dos arts. 1º, inciso I, 16, inciso III, alíneas "b" e "c", com o § 2º, "b", 19, caput, e 23, inciso III, da Lei n.º 8.443, de 1992, para condená-los ao pagamento do correspondente débito, com a atualização monetária e os juros de mora calculados desde as datas informadas até o efetivo recolhimento, fixando-lhes o prazo de 15 (quinze) dias, contados da notificação, para que comprovem perante o Tribunal, nos termos do art. 214, III, "a", do RITCU, o recolhimento da dívida em favor do Tesouro Nacional, na forma da legislação em vigor, sob as seguintes condições:
9.3.1. débito em desfavor, solidariamente, de Aurílio dos Santos Souza, Alberto Viana de Campos Filho, Luiz Gugé Santos Fernandes e Marcos Antônio Silva Nery, além da Fundação Juazeirense para o Desenvolvimento Científico, Tecnológico, Econômico, Sociocultural e Ambiental (Fundesf) , pelos seguintes valores:
	Data de Ocorrência
	Valor Original (em R$) 

	5/8/2011
	173.780,32

	28/12/2011
	1.427.714,92

9.3.2. débito em desfavor, apenas, da Fundação Juazeirense para o Desenvolvimento Científico, Tecnológico, Econômico, Sociocultural e Ambiental (Fundesf) pelo seguinte valor:
	Data de Ocorrência
	Valor Original (em R$) 

	31/12/2012
	533.065,00

9.4. aplicar a multa prevista no art. 57 da Lei n.º 8.443, de 1992, em desfavor da Fundação Juazeirense para o Desenvolvimento Científico, Tecnológico, Econômico, Sociocultural e Ambiental (Fundesf) , além de Aurílio dos Santos Souza, Alberto Viana de Campos Filho, Luiz Gugé Santos Fernandes e Marcos Antônio Silva Nery, sob o valor individual de R$ 190.000,00 (cento e noventa mil reais) , fixando-lhes o prazo de 15 (quinze) dias, contados da notificação, para que comprovem, perante o Tribunal, nos termos do art. 214, III, "a", do RITCU, o recolhimento da respectiva dívida em favor do Tesouro Nacional, com a devida atualização monetária, na forma da legislação em vigor;
9.5. autorizar, caso requerido, nos termos do art. 26 da Lei n.º 8.443, de 1992, e do art. 217 do RITCU, o parcelamento das dívidas fixadas por este Acórdão em até 36 (trinta e seis) parcelas mensais e sucessivas, com a devida atualização monetária e os correspondentes acréscimos legais, esclarecendo aos responsáveis que a falta de pagamento de qualquer parcela importará no vencimento antecipado do saldo devedor, nos termos do art. 217, § 2º, do RITCU, sem prejuízo das demais medidas legais;
9.6. autorizar, desde logo, a cobrança judicial das dívidas fixadas por este Acórdão, nos termos do art. 28, inciso II, da Lei n.º 8.443, de 1992, diante do não atendimento às notificações; e 
9.7. enviar a cópia do presente Acórdão, com o Relatório e a Proposta de Deliberação, à Procuradoria da República no Estado da Bahia, nos termos do art. 16, § 3º, da Lei n.º 8.443, de 1992, para o ajuizamento das ações civis e penais cabíveis.

Tomada de Contas Especial instaurada em face de irregularidades perpetradas pela Fundação Juazeirense para o Desenvolvimento Científico, Tecnológico, Econômico, Sócio-Cultural e Ambiental (Fundesf), além de Aurílio dos Santos Souza e Luiz Gugé Santos Fernandes, respectivamente, como então diretor-executivo da Fundesf (gestão: 22/9/2009 a 30/1/2013) e como então superintendente regional do Instituto Nacional de Colonização e Reforma Agrária no Estado da Bahia  Incra-BA (gestão: 31/8/2009 a 21/11/2011 e 26/2/2013 a 1º/7/2015), sobre a gestão dos recursos federais inerentes ao Convênio nº 709227/2009 destinado à prestação de serviços especializados de articulação multidisciplinar, objetivando assegurar a integração e a supervisão das equipes técnicas multidisciplinares de Assessoria Técnica, Social e Ambiental  ATES localizadas nos diversos Núcleos Operacionais no âmbito do Estado da Bahia, contribuindo para a qualidade do programa sob o montante de R$ 6.930.516,44.

Segunda Câmara

Instituto Nacional de Colonização e Reforma Agrária.

3. Responsáveis: Alberto Viana de Campos Filho (CPF XXX.080.325-XX); Aurílio dos Santos Sousa (CPF XXX.358.175-XX); Fundação Juazeirense para o Desenvolvimento Científico, Tecnológico, Econômico, Sociocultural e Ambiental - Fundesf (CNPJ 40.633.554/0001-40); Luiz Gugé Santos Fernandes (CPF XXX.610.025-XX); Marcos Antônio Silva Nery (CPF XXX.978.995-XX).

13.1. Ministros presentes: Bruno Dantas (Presidente), Augusto Nardes e Antonio Anastasia.
13.2. Ministro-Substituto convocado: Marcos Bemquerer Costa.
13.3. Ministro-Substituto presente: André Luís de Carvalho (Relator).

ANDRÉ DE CARVALHO

Trata-se de tomada de contas especial (TCE) autuada em desfavor, originalmente, da Fundação Juazeirense para o Desenvolvimento Científico, Tecnológico, Econômico, Sócio-Cultural e Ambiental (Fundesf) , além de Aurílio dos Santos Souza, como então diretor-executivo da Fundesf (gestão: 22/9/2009 a 30/1/2013) , e de Luiz Gugé Santos Fernandes, como então superintendente regional do Incra no Estado da Bahia - Incra-BA (gestão: 31/8/2009 a 21/11/2011 e 26/2/2013 a 1º/7/2015) , tendo esta TCE sido autuada por força do item 1.8.1 do Acórdão 9.905/2016 proferido pela 2ª Câmara do TCU, no bojo do TC Processo 032.962.2012-6, ao apreciar aí a auditoria em face das irregularidades perpetradas sobre a gestão dos recursos federais inerentes ao Convênio nº  709227/2009 celebrado entre a referida entidade e o Incra-BA para a "prestação de serviços especializados de articulação multidisciplinar, objetivando assegurar a integração e a supervisão das equipes técnicas multidisciplinares de Assessoria Técnica, Social e Ambiental - ATES localizadas nos diversos Núcleos Operacionais no âmbito do Estado da Bahia," sob o valor original de R$ 6.930.516,44 pelo aporte de R$ 6.299.116,44 em recursos federais e de R$ 631.400,00 em recursos da contrapartida, tendo a vigência do ajuste sido estipulada para o período de dezembro de 2009 a fevereiro de 2011, com a prorrogação por mais 12 meses.
2.	Após a análise final do feito, o Auditor Federal Cristiano Rondon Prado de Albuquerque lançou o seu parecer conclusivo à Peça 231, com a anuência dos dirigentes da Secex-TCE (Peças 232 e 233) , nos seguintes termos:
" (...)  INTRODUÇÃO
1. Trata-se de Tomada de Contas Especial instaurada em cumprimento ao item 1.8.1 do Acórdão 9905/2016-TCU-Segunda Câmara (TC-Processo 032.962.2012-6) , em desfavor dos responsáveis Fundação Juazeirense para o Desenvolvimento Científico, Tecnológico, Econômico, Sócio-Cultural e Ambiental - Fundesf, Aurílio dos Santos Souza (diretor executivo da Fundef - gestão: 22/9/2009 a 30/1/2013) e Luiz Gugé Santos Fernandes (superintendente regional do Incra na Bahia -gestão: 31/8/2009 a 21/11/2011 e 26/2/2013 a 1º/7/2015) e, com vistas à apuração de irregularidades na gestão dos recursos do Convênio Siafi 709227/2009, celebrado entre a referida entidade e o Instituto Nacional de Colonização e Reforma Agrária - Incra, por meio do qual foram descentralizados recursos no montante de R$ 6.930.516,00.
2. As mencionadas irregularidades foram apuradas em auditoria realizada nos autos do processo TC-Processo 032.962.2012-6 (Fiscalis 1070/2012) , destinada a analisar a conformidade dos Convênios nos 709227/2009 e 752195/2010, celebrados entre o Incra e a Fundesf. 
3. Por força do Acórdão 9905/2016-TCU-Segunda Câmara, foi instaurada uma Tomada de Contas Especial para cada um dos convênios fiscalizados (itens 1.8.1 e 1.8.2) . Nestes autos cuida-se do Convênio 709227/2009, ao passo que o Convênio 752195/2010 constitui objeto da TCE tratada no TC Processo 025.362/2016-0.
HISTÓRICO
4. Preliminarmente, registra-se que a auditoria realizada nos autos do processo TC-Processo 032.962.2012-6 foi levada a termo pela Sec-BA, unidade técnica responsável por esta TCE até 29/3/2019 (peças 128-130) .
5. Na sequência, sintetiza-se as principais ocorrências deste processo:
I - Convênio 709227/2009 - Visão geral
6. O Convênio Siafi 709227/2009 (CRT/BA/Nº 001/2009) foi celebrado em 18/11/2009, tendo por objeto a prestação de serviço de assessoria técnica, social e ambiental, no âmbito do Programa de Assessoria Técnica aos projetos de assentamento rural no Estado da Bahia (Programa ATES) . A execução dos serviços de articulação ficaria a cargo de mão de obra de nível superior na função/cargo de articulador de Ates (peças 24, p. 1) , com a supervisão dos técnicos do Incra/5ª SR-BA. O plano de trabalho e o Termo do Convênio 709227/2009 estabeleciam que o serviço seria prestado por 18 articuladores, distribuídos por 6 equipes de 3 articuladores, cada (peças 24, p. 5, e 27) .
7. A vigência original do convênio era de dezembro de 2009 a fevereiro de 2011, tendo sido prorrogada por mais 12 meses (peça 30, p. 6) . O ajuste foi celebrado sob a égide da Portaria Interministerial 127/2008, da Norma de Execução Incra 71/2008 (peça 58) e do Manual de Ates (peça 59) , aprovado pela Norma de Execução Incra 78/2008. 
8. Para execução do objeto foi previsto o valor total de R$ 5.673.465,40, sendo R$ 5.042.065,40 à conta do concedente e R$ 631.400,00 a título de contrapartida (peça 27, p. 4) .
9. O Termo de Convênio designou, expressamente, como executores do ajuste, o Sr. Aurílio dos Santos Souza, representante da convenente, e o Sr. Luiz Gugé Santos Fernandes, representante da concedente (Cláusula Décima Quarta - Da execução, do Controle e Fiscalização, peça 27, p. 8) .
10. Foram celebrados 3 (três) termos aditivos ao convênio (peça 30, p. 6 e 9) , conforme detalhamento:
- Primeiro TA, em 26/1/2011, alterando o valor do convênio para R$ 6.930.516,44 (R$ 6.299.116,44 em recursos federais e R$ 631.400,00 em recursos da contrapartida) ;
- Segundo TA, em 26/12/2011, prorrogando a vigência do convênio por mais 365 dias corridos e consecutivos, a partir de 01/01/2012 e findando em 31/12/2012:
- Terceiro TA, em 23/12/2012, alterando o executor responsável, da parte do concedente.
11. A prestação de contas foi apresentada em 30/1/2013 (peça 60, p. 9) , sem que, no entanto, tivesse sido analisada, de forma conclusiva, pelo concedente. 
II - Das conclusões da auditoria realizada no TC - Processo 032.962.2012-6
12. Após a conclusão do relatório, a equipe de auditoria identificou os seguintes achados (peça 30, p.3) , em relação ao Convênio 709227/2009:
a) descontos irregulares de tarifas bancárias por emissão de Doc e Ted e cobrança indevida de imposto de renda sobre aplicação financeira dos recursos do convênio em caderneta de poupança;
b) pagamento de despesa não prevista no plano de trabalho e incompatível com a finalidade e o objeto do convênio;
c) pagamento de consultoria e elaboração de projeto executivo a título de despesa administrativa, em burla à vedação do art. 6º, VII 'in fine' da Portaria Interministerial CGU/MF/MP 127/2008;
d) celebração de 2º termo aditivo ao convênio para prorrogação de prazo, com redução da força de trabalho de articuladores, apesar da execução apenas parcial das metas do convênio;
e) uso de unidade de medida (verba) não aceitável na Administração Pública; 
f) cômputo irregular do salário do coordenador técnico do convênio como contrapartida.
13. Em razão das ocorrências acima apontadas, a Sec-BA promoveu audiências (peças 36 e 57) dos responsáveis Aurílio dos Santos Souza e Marcos Antônio Silva Nery (superintendente regional do Incra responsável pela gestão do convênio entre 22/11/2011 a 31/12/2012 - peça 77, p. 4, item 20) . Apenas o Sr. Marcos Nery apresentou razões de justificativas (peça 38) , as quais foram analisadas na instrução técnica à peça 77, sendo proposta a constituição de autos apartados de TCE, bem como a citação dos responsáveis, pelos seguintes fatos e valores correspondentes:
'127.  As citações decorrem, quanto ao Convênio 709227/2009, de:
I - cobrança em duplicidade de despesas administrativas, no valor de R$ 856.083,67, exigível a partir de 01/1/2012, dia em que a última parcela repassada pelo Incra para o convênio entrou na conta específica (peça 60, p.12) . Isto porque não é possível precisar as datas em que as despesas administrativas em excesso foram realizadas, sendo então definida a data da entrada da última parcela da concedente em conta como ponto de partida, já que tal escolha é mais favorável aos responsáveis por implicar em menor incidência dos acréscimos legais ao débito apurado;
II - superfaturamento devido à redução do tempo acumulado de prestação do serviço de articulação, no montante de R$ 269.364,62, exigível desde a data da assinatura do 1º Termo Aditivo ao Convênio 709227/2009, ou seja, a partir de 26/1/2011 (peça 61, p.19) ;
III - não devolução aos cofres do Incra do rendimento da aplicação financeira em caderneta de poupança ao final da vigência do Convênio 709227/2009, no valor de R$ 268.604,76 (peça 60, p.12) . Tal valor deve ser cobrado desde 30/1/2013, data da apresentação da prestação de contas do Convênio 709227/2009 (peça 60, p.9) ;
IV - não comprovação da aplicação de parte da contrapartida pactuada, equivalente a R$ 569.522,80 antes do aditamento do convênio, o que implica em restituição aos cofres do Incra do valor proporcional a essa contrapartida não aplicada e igual a R$ 675.430,33. Tal valor deverá ser cobrado segundo o cronograma de desembolso da contrapartida do Plano de Trabalho (peça 24, p.6) , consoante a tabela abaixo, cuja última parcela terá um acréscimo de R$ 44.030,33 para poder chegar ao valor da devolução proporcional da contrapartida pactuada, considerando o primeiro dia de cada mês:'
	Ano
	Mês
	Valor (R$) 

	2009
	novembro
	157.850,00

	2010
	abril
	112.750,00

	2010
	setembro
	157.850,00

	2011
	abril
	112.750,00

	2011
	setembro
	134.230,33

	Total
	675.430,33

III - Instauração da TCE
14. A proposta foi acolhida pelo Relator, Ministro-Substituto André Carvalho, por intermédio do Acórdão de Relação nº 9905/2016 - TCU - 2ª Câmara (peça 80) , nos termos do excerto que se segue:
'1.8. Determinar à Secex/BA que:
1.8.1. promova, por meio de autos apartados, a conversão do presente processo de fiscalização em tomada de contas especial (TCE) , com base no art. 47 da Lei nº 8.443/1992 e no art. 43 da Resolução TCU nº 259/2014, para a apuração das irregularidades na gestão dos recursos do Convênio nº 709227/2009: 1.8.1.1. no aludido processo de TCE, nos termos do art. 8º, caput da Lei nº 8.443/1992, e com fulcro ainda na jurisprudência do TCU uniformizada pelo Acórdão 2763/2011-TCU-Plenário, promova a citação do Sr. Luiz Gugé Santos Fernandes, Superintendente do Incra/5ª SR-BA, solidariamente com a Fundesf, na pessoa do seu Diretor Presidente, e com o Sr. Aurílio dos Santos Souza, Diretor Presidente da Fundesf na vigência do referido convênio, para que apresentem as suas alegações de defesa para a cobrança em duplicidade de despesas administrativas, cujo valor importa em R$ 856.083,67, contrariando as normas financeiras fixadas no Anexo IV do Manual de Ates, e para o superfaturamento devido à redução do tempo acumulado de prestação do serviço de articulação no montante de R$ 269.364,62, em desrespeito ao equilíbrio econômico-financeiro da avença, preconizado no art. 65, inciso II, alínea 'd', da Lei nº 8.666/1993, destacando que essas duas importâncias perfazem, em valores originais, o prejuízo para os cofres do Incra no montante de R$ 1.125.448,29;	
1.8.1.2. consoante o previsto no art. 5º, inciso II, da Lei nº 8.443/1992 e com fulcro ainda na jurisprudência do TCU uniformizada pelo Acórdão 2763/2011-TCU-Plenário, promova a citação da Fundesf, na pessoa do seu Diretor Presidente, solidariamente com o Sr. Aurílio dos Santos Souza, Diretor Presidente da Fundesf na vigência do referido convênio, para que apresentem alegações de defesa para a não devolução aos cofres do Incra do rendimento da aplicação financeira em caderneta de poupança ao final da vigência do Convênio nº 709227/2009, no valor de R$ 268.604,76; e para a não comprovação da aplicação de parte da contrapartida pactuada, equivalente a R$ 569.522,80 antes do aditamento do convênio, ou para que restituam aos cofres do Incra o valor proporcional dessa contrapartida não aplicada e igual a R$ 675.430,33. (GRIFA-SE) '
15. Em cumprimento ao Acórdão 9905/2016-TCU-Segunda Câmara, foi autuado o presente feito, sendo realizadas as citações dos responsáveis, pela Sec-BA.
16. O Sr. Luiz Gugé Santos Fernandes apresentou suas alegações de defesa à peça 96, e o Sr. Aurílio dos Santos Souza manifestou-se, em seu nome e representando a Fundesf, da qual era diretor executivo à época, às peças 100-126. 
IV - Análise às alegações de defesa (1) 
17. As alegações de defesa foram examinadas pela Sec-BA, que concluiu pela irregularidade das contas dos responsáveis para condená-los ao pagamento de débito e multa, além da inabilitação temporária do Sr. Luiz Gugé Santos Fernandes, para o exercício de função pública, na Administração Federal (peça 128) .
18. O dirigente da Sec-BA manifestou divergência ao encaminhamento proposto pelo auditor instrutor, acolhendo o parecer do diretor técnico, no qual se concluiu (peça 129, p. 14) :
'71. Salvo melhor entendimento em contrário, a análise da regular aplicação dos recursos federais repassados à Fundação Juazeirense para o Desenvolvimento Científico, Tecnológico, Econômico, Sócio-Cultural e Ambiental - Fundesf no âmbito do convênio 709227/2009 deve ocorrer mediante crítica aos documentos apresentados pelo convenente a título de prestação de contas, o que não ocorreu até a presente data. 
72. Pesquisa na presente data ao Portal dos Convênios (http://portal.convenios.gov.br/acesso-livre) identifica que a transferência voluntária encontra-se na situação 'Prestação de Contas em Análise', possivelmente em razão dos procedimentos de fiscalização realizados por esta Corte. 
73. Para equalizar essa situação e verificar se as irregularidades identificadas por esta Corte de fato se materializaram na execução do objeto convenial julgamos pertinente determinar à Superintendência Regional do INCRA na Bahia que, no prazo de 120 (cento e vinte) dias, contados da ciência da decisão desta Corte, ultime a análise da prestação de contas do convênio 709227/2009, pronunciando-se, objetivamente, a respeito dos seguintes aspectos, dentre outros que julgar pertinente:
- Adequabilidade do montante pago à Fundesf no âmbito do ajuste a título de despesas administrativas, discriminando-se analiticamente as despesas, valores e documentos comprobatórios, e tendo por base o percentual máximo definido na Portaria Interministerial n. 127/2008;
- Adequabilidade do tempo de serviço (meses) prestado pelos profissionais contratados pela Fundesf face os dispêndios financeiros repassados à referida fundação, listando-se os nomes dos prestadores de serviços, CPF, datas de início e término dos serviços e valor das remunerações;
- Montante e destinação dada aos rendimentos obtidos com a aplicação financeira dos recursos repassados à Fundesf, acompanhado de extrato (s) bancário (s) da (s) conta (s) corrente (s) e de investimento (s) vinculadas ao ajuste;
- Montante e pertinência dos valores aplicados pela Fundesf a título de contrapartida no âmbito do ajuste, listando-se a descrição das ações, valores e documentos comprobatórios. 
74. Tal proposta privilegia a atuação das instâncias do controle, fomentando a atuação do próprio órgão repassador dos recursos e do seu controle interno, que atuaram sistematicamente na aprovação e acompanhamento do convênio, com expertise acumulada nos atos administrativos praticados que contribuirá na análise da boa e regular aplicação dos recursos transferidos à Fundação Juazeirense para o Desenvolvimento Científico, Tecnológico, Econômico, Sócio-Cultural e Ambiental - Fundesf. (GRIFA-SE) 
75. No âmbito deste Controle Externo pertinente, por enquanto, o sobrestamento dos autos, na forma estabelecida pelo art. 47 da Resolução TCU n. 259, de 7 de maio de 2014.'
19. Em parecer do procurador Júlio Marcelo de Oliveira (peça 133) , o MPTCU divergiu do encaminhamento proposto pela unidade técnica, sugerindo a citação dos Srs. Marcos Antônio Silva Nery, Luiz Gugé Santos Fernandes, Alberto Viana de Campos Filho e Aurílio dos Santos Souza, em solidariedade com a Fundesf, pelo débito sob o valor de R$ 1.601.495,24, além da realização de diligência junto ao Banco do Brasil e ao Incra-BA para a obtenção de documentos e esclarecimentos adicionais.
20. A proposição do MPTCU foi acolhida pelo Relator, resultando na prolação do Acórdão 12691/2019-TCU-Segunda Câmara (peça 134) . Na sequência, reproduz-se elucidativo excerto do voto condutor que fundamentou a aludida deliberação (peça 135) :
'5. Incorporo o parecer do MPTCU a estas razões de decidir, sem prejuízo de fixar o prazo para o Incra-BA ultimar a sua análise sobre a prestação de contas do aludido convênio.
6.	As citações foram promovidas nestes autos em face da cobrança em duplicidade de despesas administrativas sob o valor original de R$ 856.083,67 e da falta de comprovação da parcial aplicação da contrapartida sob o valor original de R$ 675.430,33, além da adicional subsistência de débitos pelo superfaturamento a partir da redução do tempo de prestação do serviço de articulação sob o valor de R$ 269.364,62, e em face da não restituição ao Incra dos rendimentos pela aplicação financeira sob o valor de R$ 268.604,76, ao final da vigência do referido convênio, destacando que, enquanto os débitos sob os valores de R$ 856.083,67 e R$ 269.364,62 teriam sido imputados, solidariamente, em desfavor de Luiz Gugé Santos Fernandes e de Aurílio dos Santos Souza, além da Fundesf, os débitos sob os valores de R$ 675.430,33 e R$ 268.604,76 teriam sido imputados em desfavor, apenas, desses dois últimos responsáveis. 
7.	Ocorre que, à Peça 133, o Parquet especial anuiu às considerações efetuadas pelo diretor da então Secex-BA, ao demonstrar as inconsistências no cálculo dos aludidos débitos, tendo consignado, para tanto, que apenas a análise financeira conclusiva sobre a prestação de contas final apresentada pela convenente poderia caracterizar, com maior exatidão, o valor total do dano ao erário decorrente da execução do aludido convênio, até porque, a partir dessa análise, poderiam ser identificadas outras irregularidades adicionais, a exemplo da inidoneidade dos comprovantes de dispêndio e da ausência do devido nexo causal, além da realização de dispêndios não previstos no plano de trabalho.
8.	O MPTCU assinalou, ainda, que, muito embora a remuneração dos articuladores (salário mais encargos sociais) pudesse até estar dentro dos limites máximos preconizados pelo Manual Operacional de ATES, o orçamento apresentado pelo convenente, por ocasião da proposta de celebração do convênio, extrapolaria, com grande folga, os limites máximos estabelecidos para o item 'custeio', destacando que a remuneração dos articuladores só estaria aquém dos limites máximos em razão de o item 'encargos sociais' ter sido indevidamente orçado para a prestação de serviços pelos cooperados, e não pelos empregados celetistas.
9. Bem se vê, também, que teria sido majorada a extrapolação dos limites máximos atinentes ao item custeio, pois o novo percentual de encargos sociais também teria sido aplicado sobre o item 'serviços de suporte/apoio administrativo', ressaltando que a tabela à Peça 133 (fl. 12) sintetizaria a enorme divergência entre os valores aprovados pelo 1º Termo Aditivo para o item 'custeio' e os valores máximos já atualizados e estabelecidos no Manual Operacional de ATES, e, por isso, o MPTCU aduziu que o excesso de dispêndios em custeio no 1º Termo Aditivo ante a extrapolação dos limites máximos previstos nas normas do Incra totalizou o valor de R$ 1.601.495,24, correspondendo a 25,42% do montante dos recursos federais repassados (R$ 6.299.116,44) . 
10. A prorrogação, no entanto, da vigência do convênio pelo 2º Termo Aditivo não teria interferido no anunciado dano ao erário, pois não teria resultado em alterações do plano de trabalho, nem das metas pactuadas, de tal modo que os serviços de articulação prestados, em 2012, deveriam ser custeados unicamente com o saldo de recursos ainda não utilizados até o final de 2011, aí incluídos os rendimentos financeiros. 
11. Não por acaso, o MPTCU destacou que, independentemente de a análise pormenorizada da execução financeira da avença poder resultar na identificação de outras irregularidades, como a inidoneidade de recibos e notas fiscais, a ausência de aplicação da contrapartida e a ausência de nexo causal, além da realização de dispêndios não previstos no plano de trabalho, já subsistiria o dano ao erário devidamente caracterizado nos autos sob a responsabilidade da Fundesf e do seu representante legal, em solidariedade com os gestores do Incra responsáveis pela aprovação ou celebração do convênio e do seu primeiro aditivo. 
12. Ocorre, todavia, que o fundamento para esse dano ao erário e a correspondente metodologia de cálculo seriam diversos dos fundamentos anunciados na citação dos responsáveis, pois não se trataria propriamente de cobrança em duplicidade de despesas administrativas, mas de excesso de recursos federais destinados às despesas de custeio do serviço de articulação frente aos limites máximos estabelecidos nos normativos. 
13. Estaria adequada, então, a proposta do Parquet especial no sentido as necessária realização de nova citação, com a correta descrição da irregularidade ensejadora do dano ao erário, devendo incluir o Sr. Marcos Antônio Silva Nery como responsável pelo débito, pois, como superintendente regional-substituto do Incra-BA, ele teria assinado o Convênio nº 709.227/2009 (Peça 27) . 
14. Por seu turno, como superintendente regional do Incra-BA, a responsabilidade de Luiz Gugé Santos Fernandes derivaria de ter aprovado a proposta de celebração do referido convênio (Peça 132, fls. 3 e 5) e ter subscrito o 1º Termo Aditivo (Peça 61, fl. 19) , salientando que o Sr. Alberto Viana de Campos Filho figuraria, ainda, como responsável solidário, por ter emitido os pareceres técnicos favoráveis à celebração do aludido convênio (Peça 132, fls 1/2 e 4) , a despeito da clara violação ao Manual Operacional de ATES, para além da responsabilidade de Aurílio dos Santos Souza, como diretor-executivo da Fundesf, em solidariedade com a referida entidade.
15. Estaria adequada, ainda, a proposta do MPTCU para a realização de diligências junto ao Banco do Brasil para enviar os extratos bancários completos da conta corrente específica do Convênio nº 709.227/2009 (Conta 29.252-4 na Agência 3460-6 - Peça 27, p. 4) e da respectiva conta de aplicação financeira, além das cópias microfilmadas de todos os cheques descontados da referida conta corrente e dos comprovantes dos demais descontos efetuados nessa conta; devendo o TCU fixar, entretanto, o prazo para o Incra-BA concluir a análise da correspondente prestação de contas, em vez de, meramente, promover a suscitada diligência para o Incra remeter todos os despachos e pareceres já exarados sobre a prestação de contas final do Convênio nº 709.227/2009. 
16. A unidade técnica deve atentar, enfim, para a necessidade de avaliar a eventual subsistência de outras irregularidades causadoras de dano ao erário a partir dessas novas citações complementares. 
17. O TCU deve adotar, portanto, as medidas sugeridas pelo MPTCU, promovendo essas novas citações complementares e a aludida diligência, sem prejuízo de fixar o prazo para o Incra-BA ultimar a sua análise sobre a prestação de contas final do aludido convênio.'
21. Seguem reproduzidos os dispositivos do Acórdão 12691/2019-TCU-Segunda Câmara (peça 134) :
'9.1. determinar que a unidade técnica adote as seguintes medidas:
9.1.1. promova a solidária citação adicional complementar de Marcos Antônio Silva Nery, Luiz Gugé Santos Fernandes, Alberto Viana de Campos Filho e Aurílio dos Santos Souza, além da Fundação Juazeirense para o Desenvolvimento Científico, Tecnológico, Econômico, Sócio-Cultural e Ambiental (Fundesf) , pelo débito decorrente da aprovação e celebração do Convênio nº 709.227/2009, com o seu 1ª Termo Aditivo, pois os valores orçados para o custeio dos serviços de articulação estariam em patamar bem superior aos valores máximos admitidos pelo Manual Operacional de Assessoria Técnica, Social e Ambiental à Reforma Agrária (ATES) aprovado pela Norma de Execução Incra/DD/78, de 31/10/2008, sob as seguintes condições: 
	Valor Original (R$) 
	Data da Ocorrência

	173.780,32
	5/8/2011

	1.427,714,92
	28/12/2011

9.1.2. efetue a subjacente diligência junto ao Banco do Brasil S.A. para que envie, ao TCU, os extratos bancários completos da conta corrente específica do Convênio 709.227/2009 (Conta 29.252-4 na Agência 3460-6 do Banco do Brasil) e da respectiva conta de aplicação financeira, além das cópias microfilmadas de todos os cheques descontados da referida conta corrente e dos comprovantes dos demais descontos efetuados nessa conta; 
9.2. determinar que a Superintendência Regional do Incra no Estado da Bahia conclua a sua análise sobre a prestação de contas final do Convênio nº 709.227/2009 e, por intermédio do órgão competente da CGU, envie a correspondente manifestação conclusiva sobre essa prestação de contas ao TCU, dentro do prazo máximo conjunto de 120 (cento e vinte) dias contados da ciência desta deliberação;
9.3. determinar que a unidade técnica adote as seguintes medidas:
9.3.1. envie a cópia deste Acórdão, com o Relatório e a Proposta de Deliberação, à Superintendência Regional do Incra no Estado da Bahia, para ciência e adoção das medidas cabíveis, e aos responsáveis, para facilitar a correspondente manifestação nos autos; e
9.3.2. dê prosseguimento ao presente feito, com a devida urgência.'
V - Citações, diligência e determinação decorrentes do Acórdão 12691/2019-TCU-Segunda Câmara 
22. Em cumprimento ao aludido decisum, a Seproc/Segecex efetuou as seguintes comunicações processuais:
	a) Aurílio dos Santos Souza:
	Ofício nº 
	Data do ofício
	Origem do endereço
	Data de recebimento 
	Pedido de Prorrogação  
	Fim do Prazo para defesa
	Defesa Apresentada 

	14660/2019
 (peça 153) 
	10/12/2019
	SRF
	14/1/2020
 (peça 155) 
	peças 154/155
	28/2/2020
 (prorrog.) 
	Peças 
182/184

	b) Marcos Antônio Silva Nery:
	Ofício nº 
	Data do ofício
	Origem do endereço
	Data de recebimento 
	Pedido de Prorrogação  
	Fim do Prazo para defesa
	Defesa Apresentada 

	14692/2019
 (peça 150) 
	10/12/2019
	SRF
	Devolvido
 (peça 167) 
	-
	-
	-

	14693/2019
 (peça 151) 
	10/12/2019
	TCU
	10/1/2019
AR peça 161
	Peça 163/166/180
	24/2/2020
 (prorrog.) 
	Peças 
 (198) 200-201

		c) Luiz Gugé Santos Fernandes
	Ofício nº 
	Data do ofício
	Origem do endereço
	Data de recebimento 
	Pedido de Prorrogação  
	Fim do Prazo para defesa
	Defesa Apresentada 

	14694/2019
 (peça 152) 
	10/12/2019
	SRF
	8/1/2020
 (peça 159) 
	peças 164/165
	23/2/2020
 (prorrog.) 
	Peças 
186/190

		d) Alberto Viana de Campos Filho:
	Ofício nº 
	Data do ofício
	Origem do endereço
	Data de recebimento 
	Pedido de Prorrogação  
	Fim do Prazo para defesa
	Defesa Apresentada 

	14690/2019
 (peça 148) 
	10/12/2019
	SRF
	8/1/2020
 (AR peça 156) 
	peças 157/158
	7/2/2020
 (prorrog.) 
	Peças
171/174  

			e) Fundesf:
	Ofício nº 
	Data do ofício
	Origem do endereço
	Data de recebimento 
	Pedido de Prorrogação  
	Fim do Prazo para defesa
	Defesa Apresentada 

	14691/2019
 (peça 149) 
	10/12/2019
	SRF
	10/1/2020
AR peça 162
	Peça 178/179
	9/2/2020
 (prorrog.) 
	-

	f) Banco do Brasil:
	Ofício nº 
	Data do ofício
	Origem do endereço
	Data de recebimento 
	Pedido de Prorrogação  
	Fim do Prazo para defesa
	Defesa Apresentada 

	14667/2019
 (peça 144) 
	10/12/2019
	TCU
	2/1/2020
AR peça 147
	-
	17/1/2020
	-

	10663/2020
 (peça 192) 
	19/3/2020
	TCU
	6/5/2020
AR peça 194
	-
	-
	-

	40276/2020
 (peça 196) 
	30/7/2020
	TCU
	6/8/2020
	Peças 202/205
	11/9/2020
 (prorrog.) 
	Peças 
206/216

	g) Superintendência Regional do Incra/BA:
	Ofício nº 
	Data do ofício
	Origem do endereço
	Data de recebimento 
	Pedido de Prorrogação  
	Fim do Prazo para defesa
	Defesa Apresentada 

	14670/2019
 (peça 145) 
	10/12/2019
	TCU
	2/1/2020
 (AR peça 146) 
	-
	1/5/2020
	-

23. Do detalhamento acima, verifica-se que, dentre os citados, apenas a Fundesf não apresentou alegações de defesa, a despeito da concessão de prorrogação de prazo para tal, vencido em 9/2/2020 (peça 179) .
24. De igual modo, a Superintendência Regional do Incra/BA não cumpriu a determinação contida no item 9.2 do Acórdão 12691/2019-TCU-Segunda Câmara, deixando expirar o prazo de 120 (cento e vinte) dias concedido para se manifestar conclusivamente sobre a prestação de contas final do Convênio 709227/2009.
25. Na instrução técnica à peça 219, reafirmou-se que a manifestação do Incra/BA se mostrava, de fato, imprescindível à continuidade do exame destas contas especiais, propondo-se a reiteração da determinação do Acórdão 12691/2019-TCU-Segunda Câmara, acima mencionada. Outrossim, em relação à Fundesf, que ainda se mantinha inerte em face da citação realizada por intermédio do Ofício 14691/2019 - TCU/Seproc (peça 149) , manifestou-se por que a entidade fosse considerada revel, dando-se prosseguimento ao processo, nos termos da seguinte proposta:
'a) considerar revel a Fundação Juazeirense para o Desenvolvimento Científico, Tecnológico, Econômico, Sócio-Cultural e Ambiental - Fundesf (CNPJ 40.633.554/0001-40) , dando-se seguimento ao processo, nos termos do art. 12, § 3º, da Lei 8.443/1992;
b) reiterar a determinação contida no item 9.2 do Acórdão 12691/2019-TCU-Segunda Câmara, para que a Superintendência Regional do Incra no Estado da Bahia conclua a sua análise sobre a prestação de contas final do Convênio nº 709.227/2009 e, por intermédio do órgão competente da CGU, envie a correspondente manifestação conclusiva sobre essa prestação de contas ao TCU, no prazo de 15 (quinze) dias contados da ciência desta deliberação;
c) alertar ao Superintendente Regional do INCRA no Estado da Bahia que o não atendimento à determinação deste Tribunal, reiterada nesta oportunidade, o sujeitara à aplicação da multa prevista no art. 58, inciso IV, da Lei 8.443/1992.'
26. Contudo, antes de se implementar a medida acima alvitrada, junto ao Incra/BA, sobreveio aos autos a documentação objeto da diligência determinada no subitem 9.1.2 do Acórdão 12691/2019-TCU-Segunda Câmara (peças 223-228) .
27. Ao se manifestar acerca da aludida documentação, o MPTCU emitiu novo pronunciamento (peça 229) , do qual se destaca:
'O Ministério Público de Contas, ao consultar os dados do Convênio 709.227/2009 no portal da Plataforma +Brasil (Acesso Livre) , verificou que a situação do ajuste permanece sendo de 'Prestação de Contas em Análise'. Contudo, foram incluídos, na aba 'Pareceres' do módulo 'Prestação de Contas', o parecer técnico e o parecer financeiro referentes à prestação de contas final, datados, respectivamente, de 16/11/2020 e 1/2/2021 (peças 225 e 227) .
Analisando-se os relatórios que acompanham esses pareceres (peças 226 e 228) , conclui-se que, sob o aspecto técnico, foi proposta a aprovação da execução das metas físicas do convênio, com ressalvas em relação à contrapartida (etapa 1.5 do Plano de Trabalho) e à contratação da coordenadora técnica da convenente, e sob o aspecto financeiro, foi proposta a reprovação integral da prestação de contas, em razão, notadamente, da falta de apresentação dos extratos bancários da conta específica do convênio. Desse modo, a conclusão contida no Parecer 1.234/2020/DOC-2/DOC/DO/SEDE/INCRA foi no sentido de remeter os autos à autoridade competente, a fim de, entre outras medidas (peça 228, pp. 17/8) :
I - REJEITAR/REPROVAR a PRESTAÇÃO DE CONTAS FINAL, no valor de R$ 6.299.116,44 (seis milhões, duzentos e noventa e nove mil, cento e dezesseis reais e quarenta e quatro centavos) , referente ao Convênio nº 709227/2009 (...) , fazendo constar dos autos declaração expressa acerca do cumprimento do objeto e de que os recursos transferidos NÃO tiveram boa e regular aplicação, na forma estabelecida no §5º, do Art. 64, da Portaria Interministerial Nº 424, de 30 de dezembro de 2016;
 (...) 
Observa-se, portanto, que foram adotadas medidas tendentes a dar cumprimento ao item 9.2 do Acórdão 12691/2019-TCU-Segunda Câmara, sendo que a pandemia parece mesmo ter contribuído para o atraso da análise da prestação de contas.
Por outro lado, não há informações sobre a decisão final adotada pelo Superintendente Regional do Incra/BA acerca da prestação de contas do Convênio 709.227/2009 e sobre o envio do processo administrativo para manifestação da CGU, de modo que a determinação desta Corte não foi plenamente cumprida.
Apesar disso, entende-se que, em vez de se reiterar a determinação, é mais útil para o deslinde do feito que a unidade técnica analise, o quanto antes, as alegações de defesa apresentadas e os documentos remetidos pelo Banco do Brasil, haja vista que os pareceres técnico e financeiro exarados pelo Incra não acrescentaram nada de novo ou relevante para o processo, além de não terem o condão de vincular esta Corte de Contas.
 (...) 
Da leitura do Parecer 1.234/2020/DOC-2/DOC/DO/SEDE/INCRA, nota-se que a proposta de rejeição integral da prestação de contas se deveu à ausência de apresentação dos extratos bancários, o que impossibilitou o exame do nexo de causal entre os recursos federais e as despesas efetuadas. Esse problema não ocorre no âmbito desta Corte, porquanto o Banco do Brasil forneceu os extratos demandados em sede de diligência (peça 206) . 
Cabe ressaltar que, no aludido parecer financeiro, não foram registradas outras irregularidades relativas aos comprovantes de despesas apresentados pela convenente.
 Nesse cenário, a reiteração da determinação não contribuiria em nada para o exame destas contas especiais, diferentemente do afirmado pelo Auditor de Secex/TCE (peça 219, p. 9) , mas apenas retardaria o andamento processual.
Por conseguinte, e em atenção aos princípios da economia e da celeridade processuais, o MP de Contas entende que os autos devem ser restituídos à unidade técnica, a fim de que examine as alegações de defesa apresentadas pelos responsáveis, bem como a resposta à diligência apresentada pelo Banco do Brasil, com a urgência já referida no item 9.3.2 do Acórdão 12691/2019-TCU-Segunda Câmara (peça 134, p. 2) .'
28. Na linha alvitrada pelo MPTCU, o Ministro Relator determinou o encaminhamento do processo à esta unidade técnica, 'para a análise das defesas apresentadas pelos responsáveis em conjunto com as informações prestadas pelo Banco do Brasil em resposta à diligência fixada pelo item 9.1.2 do Acórdão 12.691/2019-2ª, além dos aludidos documentos juntados ao processo após a emissão do parecer técnico à Peça 219' (peça 230) .
EXAME TÉCNICO 
Considerações Gerais
29. Como visto no histórico precedente, em acolhimento à proposição do Ministério Público de Contas, o Relator determinou a realização de nova citação dos executores do Convênio 709227/2009, os Srs. Luiz Gugé dos Santos Fernandes e Aurílio dos Santos Souza, estendendo o chamamento processual aos Srs. Alberto Viana de Campos Filho e Marcos Antônio da Silva Nery, em virtude da extrapolação dos valores orçados para o custeio dos serviços de articulação do ajuste, relativamente aos valores máximos admitidos no Manual Operacional de ATES (Acórdão 12691/2019-TCU-Segunda Câmara - peça 134) .
30. Efetuadas as citações, sobrevieram aos autos as alegações de defesa a serem analisadas neste tópico.
31. Outrossim, a Superintendência Regional do Incra/BA concluiu a análise da prestação de contas do Convênio nº 709227/2009, encaminhando-a ao Tribunal, de modo a cumprir às determinações endereçadas ao órgão, no referido decisum. No que concerne à análise técnica do convênio (peça 226) , concluiu-se pela aprovação da execução das metas físicas do convênio, ressalvando as questões relacionadas à pendência de comprovação da contrapartida e ao pagamento indevido da coordenação técnica do convênio (peça 226, p. 6 - item 19) . Diversamente, quanto à execução financeira do ajuste, o Parecer Financeiro nº 1234/2021/2020/DOC-2/DOC/DO/SEDE/INCRA foi inconclusivo quanto à regularidade financeira da prestação de contas, em razão da ausência do comprovante de recolhimento do saldo do convênio e dos extratos bancários da conta específica, manifestando-se pela reprovação das contas (peça 228, p. 117 e 118) .
32. Em manifestação à peça 229, o MPTCU assinalou que 'os pareceres técnico e financeiro exarados pelo Incra não acrescentaram nada de novo ou relevante para o processo' (item 27 supra) , não registrando quaisquer outras irregularidades relativas aos comprovantes de despesas apresentados pela convenente. Nesse cenário, alvitrou que fosse ultimada a análise das alegações de defesa já presentes nos autos, à luz dos extratos e demais documentos bancários apresentados pelo Banco do Brasil, proposição acolhida pelo Ministro Relator (peça 230) .
33. Malgrado a percepção do MPTCU, importa reconhecer que o Parecer Financeiro nº 1234/20201 trouxe curiosa informação, dando a conhecer que, até sua conclusão, em 27/1/2021, não havia elaborado o Relatório Bens e Serviços da Contrapartida, que demonstrem os bens economicamente mensuráveis que foram aplicados no objeto do convênio, no montante avençado de R$ 631.400.00. Tal informação há de ser cotejada com aquelas existentes nos autos, em especial na análise das alegações de defesa do Sr. Aurílio dos Santos Souza, que juntamente com a Fundesf (revel) , foram responsabilizados pelo suposto não aporte da contrapartida. 
34. Outrossim, no aludido parecer financeiro, verificou-se a existência do 'quadro detalhado' das despesas executadas pela Fundesf, (peça 228, p. 12) , onde se verifica que o total executado para a remuneração dos serviços de articulação de ATES (R$ 4.929,522,27) suplantou os valores inicialmente programados (R$ 4.575.275,80) , evidenciando um percentual de execução financeira de 107,74% (R$ 4.929.522,27 x 100 / R$ 4.575.275,80) . Tal circunstância consiste em forte indicativo de que os saldos de aplicações financeiras tenham sido efetivamente aplicados no convênio.
35. Por sua vez, os extratos de aplicações apresentados pelo Banco do Brasil permitem verificar que os recursos federais foram inicialmente aplicados em CDB/DI, na data de 17/12/2009 (peça 209, p. 1) , com a primeira parcela de repasses (2009OB805139, de 14/12/2009) , sendo essa aplicação mantida até 16/9/2011 (peça 209, p. 50) , quando os recursos foram transferidos para a caderneta de poupança (peça 215, p. 1) , gerando rendimentos que foram sacados até 20/12/2012 (peça 215, p. 8; e 216, p. 111) , remanescendo o saldo de R$ 142,99, registrado no Relatório de Execução da Receita e da Despesa (peça 60, p. 12) .
36. É oportuno ressaltar que, a despeito do extrato da conta corrente do convênio (BB - ag. 3460-6 - c/c 29.252-4) evidenciar as movimentações de recursos desde sua abertura, em 28/8/2009, até o encerramento do ajuste, em dezembro de 2012, não foi possível correlacionar os pagamentos por seu intermédio realizadas, uma vez que não consta dos autos os comprovantes dos pagamentos realizados pela Fundesf (notas fiscais, recibos, RPAs, guias de recolhimento etc.) , que permitam estabelecer o adequado nexo causal entre esses e os recursos do convênio, mediante a indicação do nome do beneficiário do pagamento, discriminação do bem ou serviço adquirido, ou qualquer elemento de cunho indicativo.
37. Conquanto as despesas realizadas pela convenente tenham sido discriminadas nas relações de pagamentos às peças 64-68, nelas não constaram a indicação dos nomes dos beneficiários, sejam pessoas físicas ou jurídicas. Nesse contexto, em que não se apresentaram os comprovantes de pagamentos e tampouco foram indicados seus destinatários, entende-se que a mera correlação por valores e datas em nada assegura a fidedignidade do nexo causal perquirido.  
38. Veja-se, à guisa de exemplo, as relações de Extratos de Transferências Interbancárias DOC/TED Emitidas, encaminhadas pelo Banco do Brasil (peças 207 e 208) . A partir delas é possível identificar transferências realizadas aos profissionais de ATES, elencados à peça 12, sem que, contudo, possa haver a conferência dos valores pagos com aqueles constantes dos respectivos RPAs. O mesmo se deu em relação a pagamentos diversos, que não puderam ser efetivamente comprovados em face da ausência dos comprovantes correspondentes.
39. Assim, a par dos aludidos documentos supervenientes (análises física e financeira da prestação de contas, e documentos bancários) , não foi possível a identificação de outras irregularidades, tais como 'inidoneidade dos comprovantes de despesas, falta de nexo de causalidade entre os recursos federais e as despesas executadas, e a realização de despesas não previstas no plano de trabalho', na linha sugerida pelo MPTCU (peça 133, p. 8) .
40. Não obstante, procede-se ao exame da revelia da Fundesf, seguida das alegações de defesa dos demais responsáveis, na ordem de sua apresentação.
Da revelia da Fundação Juazeirense para o Desenvolvimento Científico, Tecnológico, Econômico, Sócio-Cultural e Ambiental (Fundesf) 
Da validade das notificações
41. Preliminarmente, cumpre tecer breves considerações sobre a forma como são realizadas as comunicações processuais no TCU. A esse respeito, destacam-se o art. 179, do Regimento Interno do TCU (Resolução 155, de 4/12/2002) e o art. 4º, inciso III, § 1º, da Resolução TCU 170, de 30 de junho de 2004, in verbis:
'Art. 179. A citação, a audiência ou a notificação, bem como a comunicação de diligência, farse-ão:
I - mediante ciência da parte, efetivada por servidor designado, por meio eletrônico, fac-símile, telegrama ou qualquer outra forma, desde que fique confirmada inequivocamente a entrega da comunicação ao destinatário;
II - mediante carta registrada, com aviso de recebimento que comprove a entrega no endereço do destinatário;
III - por edital publicado no Diário Oficial da União, quando o seu destinatário não for localizado;
 (...) Art. 3º As comunicações serão dirigidas ao responsável, ou ao interessado, ou ao dirigente de órgão ou entidade, ou ao representante legal ou ao procurador constituído nos autos, com poderes expressos no mandato para esse fim, por meio de:
I - correio eletrônico, fac-símile ou telegrama;
II - servidor designado;
III - carta registrada, com aviso de recebimento;
IV - edital publicado no Diário Oficial da União, quando o seu destinatário não for localizado, nas hipóteses em que seja necessário o exercício de defesa'.
Art. 4º. Consideram-se entregues as comunicações:
I - efetivadas conforme disposto nos incisos I e II do artigo anterior, mediante confirmação da ciência do destinatário;
II - realizadas na forma prevista no inciso III do artigo anterior, com o retorno do aviso de recebimento, entregue comprovadamente no endereço do destinatário;
III - na data de publicação do edital no Diário Oficial da União, quando realizadas na forma prevista no inciso IV do artigo anterior.
§ 1º O endereço do destinatário deverá ser previamente confirmado mediante consulta aos sistemas disponíveis ao Tribunal ou a outros meios de informação, a qual deverá ser juntada ao respectivo processo.'
 (...) 
42. Bem se vê, portanto, que a validade da citação via postal não depende de que o aviso de recebimento seja assinado pelo próprio destinatário da comunicação, o que dispensa, no caso em tela, a entrega do AR em 'mãos próprias'. A exigência da norma é no sentido de o Tribunal verificar se a correspondência foi entregue no endereço correto, residindo aqui a necessidade de certeza inequívoca. 
43. Não é outra a orientação da jurisprudência do TCU, conforme se verifica dos julgados a seguir transcritos:
'São válidas as comunicações processuais entregues, mediante carta registrada, no endereço correto do responsável, não havendo necessidade de que o recebimento seja feito por ele próprio (Acórdão 3648/2013-TCU-Segunda Câmara, Relator Ministro JOSÉ JORGE) ;
É prescindível a entrega pessoal das comunicações pelo TCU, razão pela qual não há necessidade de que o aviso de recebimento seja assinado pelo próprio destinatário. Entregandose a correspondência no endereço correto do destinatário, presume-se o recebimento da citação. (Acórdão 1019/2008-TCU-Plenário, Relator Ministro BENJAMIN ZYMLER) ;
As comunicações do TCU, inclusive as citações, deverão ser realizadas mediante Aviso de Recebimento - AR, via Empresa Brasileira de Correios e Telégrafos, bastando para sua validade que se demonstre que a correspondência foi entregue no endereço correto. (Acórdão 1526/2007-TCU-Plenário, Relator Ministro AROLDO CEDRAZ) .'
44. A validade do critério de comunicação processual do TCU foi referendada pelo Supremo Tribunal Federal, nos termos do julgamento do MS-AgR 25.816/DF, por meio do qual se afirmou a desnecessidade da ciência pessoal do interessado, entendendo-se suficiente a comprovação da entrega do 'AR' no endereço do destinatário:
'EMENTA: AGRAVO REGIMENTAL. MANDADO DE SEGURANÇA. DESNECESSIDADE DE INTIMAÇÃO PESSOAL DAS DECISÕES DO TRIBUNAL DE CONTAS DA UNIÃO. ART. 179 DO REGIMENTO INTERNO DO TCU. INTIMAÇÃO DO ATO IMPUGNADO POR CARTA REGISTRADA, INICIADO O PRAZO DO ART. 18 DA LEI nº 1.533/51 DA DATA CONSTANTE DO AVISO DE RECEBIMENTO. DECADÊNCIA RECONHECIDA. AGRAVO IMPROVIDO.
O envio de carta registrada com aviso de recebimento está expressamente enumerado entre os meios de comunicação de que dispõe o Tribunal de Contas da União para proceder às suas intimações.
O inciso II do art. 179 do Regimento Interno do TCU é claro ao exigir apenas a comprovação da entrega no endereço do destinatário, bastando o aviso de recebimento simples.'
45. No caso vertente, a citação da Fundesf se deu por meio do Ofício nº 14691/2019-TCU/Seproc (peça 149) , recebido no endereço constante das bases de dados da Receita Federal, obtida através de busca realizada pelo TCU (peça 139) , conforme atesta o AR, de 10/1/2020 (peça 162) .
46. Nos processos do TCU, a revelia não leva à presunção de que sejam verdadeiras todas as imputações levantadas contra os responsáveis, diferentemente do que ocorre no processo civil, em que a revelia do réu opera a presunção da verdade dos fatos narrados pelo autor. Dessa forma, a avaliação da responsabilidade do agente não pode prescindir da prova existente no processo ou para ele carreada. 
47. Ao não apresentar sua defesa, a responsável deixou de produzir prova da regular aplicação dos recursos sob sua responsabilidade, em afronta às normas que impõem aos gestores públicos a obrigação legal de, sempre que demandados pelos órgãos de controle, apresentar os documentos que demonstrem a correta utilização das verbas públicas, a exemplo do contido no art. 93 do Decreto-Lei 200/67: 'Quem quer que utilize dinheiros públicos terá de justificar seu bom e regular emprego na conformidade das leis, regulamentos e normas emanadas das autoridades administrativas competentes.' 
48. Não obstante a revelia configurada neste processo, e em prestígio ao princípio da verdade real que informa os processos no TCU, foram os autos novamente compulsados, não se identificando qualquer elemento que pudesse alterar as conclusões que fundamentaram as citações realizadas. Tal fato, entretanto, não afasta a possibilidade de que as alegações de defesa produzidas por outro responsável, notadamente pelo Sr. Aurílio dos Santos Souza, possam aproveitar à Fundesf, haja vista a identidade nos fundamentos de suas responsabilizações.
Alegações de Defesa do Sr. Alberto Viana de Campos Filho (peças 171-174) 
49. A defesa do Sr. Alberto Viana de Campos Filho compôs-se de arrazoado (peça 171) e de documentos relacionados a manifestações do Incra/BA e da Fundesf, que teriam precedido a aprovação do 1º Termo Aditivo ao convênio (peça 172) , bem como de Pareceres de Metas Físicas do ajuste (peças 173 e 174) .
50. De início, a defesa fez menção a um pedido de prorrogação de prazo, que teria sido protocolado em favor do responsável, em 20/1/2020, com vistas à dilação de prazo para atendimento à citação, e acerca do qual não teria havido qualquer manifestação do TCU a respeito. Em vista disso, apresentou-se a defesa em tela, 'sem prejuízo de complemento posterior, seja na forma de uma nova petição ou de documentos'.
51. Outrossim, apresentou um breve histórico acerca da carreira do responsável, destacando sua atuação, ao longo de 26 anos, na área de desenvolvimento de assentamento de reforma agrária, conferindo-se ênfase ao fato de que suas atividades, no âmbito do suporte técnico ao Incra, eram desenvolvidas e organizadas em equipes, havendo a interação colaborativa de técnicos com variadas expertises.
52. No que concerne ao Convênio 709227/2009, a defesa esclareceu que os pareceres técnicos exarados no Siconv foram solicitados ao responsável pela Divisão de Desenvolvimento (do Incra) , uma vez que ele detinha 'domínio' do aludido sistema. No entanto, ressalvou que a análise técnica e a elaboração do Termo de Referência e do Plano de Trabalho se deram com a colaboração de outros analistas, e de 'forma participativa' entre o Incra e a Fundesf.
53. Nesse contexto, acentuou que o responsável integrara, tão somente, a equipe de análise técnica (social, produtiva e ambiental) , tendo a sua atuação se limitado à emissão de pareceres técnicos (em conjunto com membros da equipe) , bem como em: 'a) participações em reuniões ocorridas no INCRA, junto com outros servidores e FUNDESF,  em  que  eventualmente  participava  a  chefia  da  Divisão  de Administração, Yeda Santana, e membros da Contabilidade; b) pareceres na fase preliminar do convênio; c) participação pontual na seleção dos articuladores e capacitação destes durante a fase de execução, e muito eventualmente indo a campo com eles'.
54. Foi ressaltado que os pareceres técnicos, em que o responsável teria participado da elaboração, restringiam-se ao atingimento de metas físicas e adequabilidade, sendo emitidos em estrita consonância ao Manual Operacional de ATES, e referendados pela Procuradoria Jurídica do Incra, pela Divisão de Desenvolvimento e pelo Superintendente do órgão.
55. A defesa destacou que os referidos pareceres técnicos, 'ao contrário do que sugere o TCU', utilizaram os valores contidos no Manual de ATES como referência, procedendo-se às adequações financeiras nele permitidas, em função da dimensão do Estado da Bahia e da dispersão dos núcleos operacionais da Empresa Baiana de Desenvolvimento Agrícola (EBDA) , que deveriam ser visitados pelos articuladores. 
56. Diante disso, concluiu que o posicionamento do TCU 'merece críticas', pois nele teria se procurado demonstrar 'uma tese imaginária' de que o Incra/BA teria contrariado o Manual Operacional de ATES, o qual, ao se referir aos valores praticados, 'por defeito' teria remetido a valores máximos e não a valores de referência.
57. Reportou-se, ainda, à celebração de aditivo majorando os valores praticados no ajuste, o qual teria sido autorizado pelos 'próprios elaboradores da norma e do manual', a partir de nota técnica elaborada, conjuntamente entre o Incra/BA e a Fundesf, por técnicos 'devidamente gabaritados', quando o responsável não mais atuava no programa. 
58. Por fim, a defesa ressaltou que a responsabilidade imputada ao Sr. Alberto Viana de Campos Filho decorreu, unicamente, de 'elaborar pareceres em fase inicial do Convênio - e apenas isso - sendo que tais pareceres foram avaliados por seus superiores, que tinham atribuição de não reconhecê-los', postulando que o TCU reveja o entendimento acerca da questão, sem prejuízo de deferir a prorrogação de prazo e a produção de provas.
Análise
59. Preliminarmente, cumpre esclarecer que o pedido de prorrogação de prazo de 20/1/2020, a que alude a defesa, consta efetivamente dos autos à peça 157. Contudo, diversamente do alegado, a postulação foi deferida no mesmo dia, por meio do despacho à peça 158, no qual se estabeleceu nova data limite para atendimento à citação, fazendo-a recair em 7/2/2020.
60. Feito esse esclarecimento, não subsiste fundamentos para o deferimento de nova dilação, tal como pleiteado pela defesa. Não obstante, vale lembrar que o Regimento Interno do TCU, em seu art. 160, faculta à parte a juntada de documentos novos, desde a constituição do processo até o final da etapa de instrução, que se encerra com a manifestação conclusiva do titular da unidade técnica, sem prejuízo da distribuição de memoriais às autoridades, após a inclusão do processo em pauta.
61. No tocante ao conteúdo de mérito das alegações, depreende-se que a defesa buscou demonstrar que as atribuições do responsável, em relação ao Convênio nº 709227/2009, eram exercidas, em regra, com o concurso de outros técnicos especializados do Incra e, em alguns casos (Termo de Referência e Plano de Trabalho) , até mesmo com a própria Fundesf. 
62. Não se desconhece o caráter multidisciplinar que permeiam os pareceres emitidos na temática de ATES, envolvendo não apenas aspectos técnicos de produtividade, mas também sociais e ambientais. Nesse ponto, a defesa mostra-se inteiramente plausível, sendo razoável que se admita que, em algumas das suas diversas intervenções no Convênio 709227/2009 (peça 63, p. 10-11) , possa ter ocorrido a participação de outros técnicos do Incra.
63. Contudo, a responsabilidade que se imputa ao Sr. Alberto Viana de Campos Filho decorre do parecer emitido em 1/10/2009, opinando pela aprovação da proposta do convênio, que contemplou excesso de despesas de custeio a serem pagas com recursos federais, em contrariedade aos limites máximos estabelecidos no Manual Operacional de ATES (peça 132, p. 1, 2 e 4) .
64. Ainda que se admitisse que o defendente foi responsável apenas pelo lançamento do parecer no Siconv, em razão de suas habilidades pessoais com o aludido sistema, tal como sugerido pela defesa (peça 171, p. 3, item 6) , haveria de ser comprovado que tal manifestação decorreu do concurso de outros técnicos do Incra, o que não ocorreu. 
65. Ademais, a própria defesa reconheceu que a participação do responsável no ajuste, dentre outras atividades, consistia na emissão de 'pareceres na fase preliminar do convênio'. Como se pode verificar na lista de responsáveis pelos pareceres emitidos acerca da proposta do convênio (peça 63, p. 10-11) , além do parecer emitido em 1/10/2009 (peça 132, p. 1 e 2) , o Sr. Alberto Viana de Campos Filho emitiu pareceres nas seguintes datas: 25/9/2009; 28/9/2009; 7/10/2009; 14/10/2009; e 17/11/2009 (peça 132, p. 4) , todas muito próximas e precedendo a celebração do ajuste, ocorrido em 18/11/2009 (peça 27, p. 10) .
66. No tocante ao argumento de que o conteúdo de seus pareceres poderia, inclusive, ser rejeitados pelos superiores do defendente, anota-se que o TCU possui entendimento sedimentado acerca da questão, como se depreende dos enunciados de jurisprudência selecionada, a seguir elencados:
'A decisão adotada com base em pareceres técnicos não afasta, por si só, a responsabilidade da autoridade hierarquicamente superior por atos considerados irregulares, uma vez que o parecer técnico não vincula o gestor, que tem a obrigação de examinar a sua correção, em razão do dever legal de supervisão que lhe cabe. (Acórdão 2781/2016-TCU-Plenário) 
Os pareceres técnicos e jurídicos não vinculam a atuação do agente responsável pela celebração de convênio no âmbito do órgão concedente. A existência de plano de trabalho aprovado e de pareceres técnicos e jurídicos favoráveis à celebração do convênio não eximem o gestor da responsabilidade de proceder a verificações básicas de conformidade e legalidade. (Acórdão 2218/2013-TCU-Plenário) 
A delegação de competência, bem como a tomada de decisões embasadas em pareceres de órgãos de assessoramento, não exime, por si só, a responsabilidade do gestor público. (Acórdão 1620/2015) '
67. Por outro lado, o Tribunal também entende que a responsabilização pela tomada de decisões com base em pareceres técnicos deva recair sobre o parecerista, conforme se segue:
'Os pareceres técnicos e jurídicos não são vinculantes ao gestor, o que não significa ausência de responsabilidade daqueles que os firmam. Tem o administrador obrigação de examinar a correção dos pareceres, até mesmo para corrigir eventuais disfunções na administração. (Acórdão 723/2005-TCU-Plenário) 
É cabível a responsabilização de pareceristas que elaboram peças para a celebração de convênios com imprudência, negligência ou imperícia, bem como dos gestores do órgão concedente que as aprovam (Acórdão 463/2013-TCU-Segunda Câmara) 
Agentes públicos que emitem parecer de natureza técnica podem ser responsabilizados perante o TCU em razão da existência de vícios na manifestação que conduzam à prática de atos irregulares. (Acórdão 1866/2016-TCU-Plenário) 
Nos casos em que o parecer técnico é indispensável para fundamentar o ato administrativo e o seu conteúdo, por dolo ou culpa do emissor, conduzir à prática de irregularidade, haverá responsabilidade solidária entre o gestor e o parecerista. (Acórdão 2860/2018-TCU-Plenário) '
68. Sob esse enfoque, e ainda se ponderando que a conclusão pela aprovação do convênio possa ter decorrido do trabalho de uma equipe multidisciplinar, tal como alegado, caberia à defesa do Sr. Alberto Viana de Campos Filho comprovar que os valores constantes da proposta estariam de acordo com o Manual de ATES, o que não ocorreu, fazendo persistir a irregularidade que a ele deve ser atribuída, como signatário do parecer técnico em que se fundou a aprovação do ajuste.
69. A esse respeito, ressalta-se que a mera alegação de que o aludido manual apresentava valores referenciais, e não máximos, não se justifica em face da circunstância destacada pelo MPTCU (peça 133, p. 8) , no sentido de que, no convênio em tela, não teriam sido analisados os preços praticados no mercado local e, tampouco, apresentadas as convenções e acordos coletivos de trabalho. Em sendo essas variáveis necessárias para adequação dos valores a compor a planilha dos custos dos articuladores, conforme orientação do manual (peça 59, p. 63) , os valores máximos a serem praticados seriam aqueles previstos no Manual Operacional de ATES.
70. Em vista disso, entende-se que a defesa apresentada pelo Sr. Alberto Viana de Campos Filho não deve ser acolhida.
Alegações de defesa do Sr. Aurílio dos Santos Souza (peças 182/184) 
71. A defesa elaborada e apresentada pelo Sr. Aurílio dos Santos Souza foi integrada por arrazoado (peça 182) e duas peças contendo excertos que parecem se referir a jurisprudências não identificadas (peças 183 e 184) .
72. Observa-se que as alegações do responsável se contrapuseram, essencialmente, às irregularidades que subsidiaram a conversão do relatório de auditoria (TC-Processo 032.962.2012-6) na presente TCE, quais sejam: i) cobrança em duplicidade de despesas administrativas; ii) superfaturamento; iii) não devolução dos saldos de aplicação financeira; e iv) não comprovação de parte da contrapartida. As menções e remissões feitas na peça de defesa, relativamente às instruções técnicas do auditor, permitem entrever que se refiram àquelas constantes nas peças 77 e 128.
73. Embora o defendente tenha se reportado à intervenção do MPTCU à peça 133, parece ter desconsiderado que a irregularidade imputada aos responsáveis, a partir de então, tenha se fundamentado em 'excesso de recursos federais destinados às despesas de custeio do serviço de articulação, frente aos limites máximos estabelecidos normativamente'. Essa constatação fica evidente a partir do seguinte excerto (peça 182, p. 36) :
'Contudo, o Sr. Procurador do MPTCU, Dr. Júlio Marcelo de Oliveira, divergiu da proposta da Unidade Técnica e em seu parecer sugeriu o seguinte:
- a citação do Sr. Marcos Antônio Silva Nery, Luiz Gugé Santos Fernandes, Alberto Viana de Campos Filho e Aurílio dos Santos Souza, em solidariedade com a Fundesf, pelo débito de R$ 1.601.495,24, referente a duplicidade de despesas administrativas, falta de comprovação da contrapartida, superfaturamento e não restituição dos rendimentos da aplicação financeira. (GRIFA-SE) '
74. Por conseguinte, o defendente não enfrentou, com especificidade, a questão da extrapolação dos valores máximos estabelecidos no Manual Operacional de ATES, para o custeio dos serviços de articulação, atendo-se a pontos já superados após o parecer do diretor técnico da Sec-BA e do MPTCU (peças 129 e 133) , que precederam a citação determinada pelo Acórdão 12691/2019-TCU-Segunda Câmara.
75. É oportuno registrar que, no tocante às irregularidades relacionadas a superfaturamento, rendimentos de aplicação financeira e contrapartida, cujas confirmações deveriam se dar pela análise à prestação de contas financeira do convênio, conforme ressaltado pelo MPTCU (peça 133, p. 7 e 8) , o Parecer Financeiro nº 1234/2020/DOC-2/DOC/DO/SEDE/INCRA (peça 228) pouco acrescentou, conforme visto inicialmente.
76. No intuito de sistematizar a análise das alegações do Sr. Aurílio dos Santos Souza, e considerando que, em boa parte, os argumentos que as lastreiam se repetem ao longo do arrazoado, esses serão condensados em tópicos específicos, procedendo-se ao exame independentemente da sequência em que foram apresentados.
Preliminar de nulidade - inobservância à IN TCU nº 71/2012 e prejuízo à defesa (peça 182, p. 1-3) 
77. De início, o defendente arguiu a nulidade do processo, sob a alegação de que a tomada de contas especial fora instaurada antes mesmo de esgotadas as medidas administrativas, necessárias à caracterização ou elisão do dano ao erário, em contrariedade à IN TCU nº 71/2012 e à Cláusula Décima do Convênio 709227/2009.
78. Ao se valer de entendimentos jurisprudenciais já firmados pelo Tribunal, no sentido de que a demora na instauração da TCE pode resultar em prejuízo ao exercício do contraditório e da ampla defesa, alegou que a Fundesf fora notificada extemporaneamente acerca das irregularidades, quando já não mais estavam em seus quadros os responsáveis pela execução financeira do convênio, sugerindo que do fato tenha decorrido prejuízo ao defendente.
79. Outrossim, ponderou que com a fixação do prazo de 120 (cento e vinte) dias para que o Incra concluísse a análise da prestação de contas do convênio, por meio do Acórdão 12691/2019-TCU-Segunda Câmara, seria razoável que o responsável pudesse apresentar sua defesa após esse prazo, presumindo que 'ainda resta a possibilidade desse defendente apresentar novas alegações de defesa'.
Análise
80. Sem embargo de reconhecer a demora com que se houve o Incra, na apreciação conclusiva da prestação de contas do Convênio 799207/2019, verifica-se que o fato não resultou em qualquer prejuízo à defesa do responsável, que possa configurar a nulidade suscitada.
81. Como é cediço, o art. 47 da Lei nº 8.443/1992 determina a imediata conversão do processo de fiscalização em tomada de contas especial, quando configurada a ocorrência de desfalque, desvio de bens ou outra irregularidade de que resulte dano ao erário. Sob esse fundamento, a presente TCE foi originada a partir de irregularidades apontadas na auditoria realizada nos autos do processo TC-Processo 032.962.2012-6, destinada a analisar a conformidade dos Convênios 09227/2009 e 752195/2010, celebrados entre o INCRA e a Fundesf, que resultaram na conversão operada por meio do Acórdão 9905/2016-TCU-Segunda Câmara (TC-Processo 032.962.2012-6) .
82. Por esse prisma, o exaurimento das vias administrativas, a que se refere o defendente, mostra-se irrelevante no presente caso. Cumpre anotar que, mesmo se considerado o fato e assumido um eventual prejuízo à defesa, que dele pudesse decorrer, isso em nada repercutiria no processo já instaurado por este Tribunal.
83. Acerca disso, é oportuno rememorar que a jurisprudência do TCU é firme no sentido de reconhecer que, apenas com a autuação do processo no Tribunal, instaura-se a relação processual - até então não existente - fazendo nascer o direito ao contraditório e à ampla defesa, após realizada a citação válida do responsável. Nessa linha, destacam-se alguns dos inúmeros enunciados jurisprudenciais da Corte de Contas:
'Não há prejuízo ao exercício do contraditório e da ampla defesa em razão da ausência de oportunidade de defesa na fase interna de tomada de contas especial, pois nessa etapa, em que se coletam evidências para fins de apuração dos fatos e das responsabilidades, não há uma relação processual constituída. A garantia ao direito de defesa ocorre na fase externa, com o chamamento do responsável aos autos, a partir da sua citação válida (Acórdão 2016/2018-TCU-Segunda Câmara) ;
A ausência de notificação do responsável na fase interna do processo de tomada de contas especial não implica vício, porquanto a fase interna constitui procedimento inquisitório de coleta de provas, assemelhado ao inquérito policial, e a fase externa, que se inicia com a autuação do processo no TCU, é que garante o direito à ampla defesa e ao contraditório (Acórdão 653/2017-TCU-Segunda Câmara) ;
No processo de tomada de contas especiais, a instauração do contraditório, para fins de condenação por parte do TCU, ocorre na fase externa, por meio da regular citação pelo Tribunal, sendo irrelevante a ocorrência ou não de notificação anterior pelo órgão concedente (Acórdão 1522/2016-TCU-Plenário) ;
A ausência de contraditório e ampla defesa na fase interna da tomada de contas especial não viola o devido processo legal, sendo este respeitado quando, na fase externa, há oportunidade de defesa após a citação válida dos responsáveis (Acórdão 2875/2014-TCU-Plenário) .'
84. Portanto, a preliminar de nulidade arguida pela defesa deve ser rejeitada.
85. Não obstante, em relação à aventada possibilidade de 'nova apresentação de alegações de defesa', cumpre esclarecer que o Regimento Interno do TCU, em seu art. 160, faculta à parte a juntada de documentos novos, desde a constituição do processo até o final da etapa de instrução, que se encerra com a manifestação conclusiva do titular da unidade técnica, sem prejuízo da distribuição de memoriais às autoridades, após a inclusão do processo em pauta.
Cobrança em duplicidade de despesas administrativas e em excesso (peça 182, p. 4-6 e 7-10) 
86. A alegação em exame refutou as conclusões do auditor com relação ao tema (peça 128) , centrando-se no argumento de que a execução do Convênio nº 709227/2009 teria observado os limites de '15% dos insumos da convenente, mais os 5% das despesas administrativas e operacionais', perfazendo o montante de R$ 1.259.831,00, que corresponderia a 20% do valor do objeto ajustado.
87. No intuito de preservar a integridade da linha argumentativa do defendente em tal sentido, reproduz-se o seguinte excerto (peça 182, p. 5) :
'A port. 127/2008, em seu parágrafo único, do art. 39, prevê o pagamento de Despesas Administrativas das entidades sem fins lucrativos, desde que estejam previstas no Plano de Trabalho, ao contrário do que afirma o auditor ás fls. 6 (19) . Essas Despesas Administrativas do projeto poderiam ir até 15% do valor do convênio e as Despesas Administrativas da convenente poderiam chegar a 5% do valor total, e se referiam aos custos operacionais, conforme descrito na prestação de contas. Isso não seria diferente com as despesas do INCRA, pois apesar de ser convênio, onde os interesses são mútuos, a entidade convenente tem custos que precisam ser suportados pelo concedente, sob pena de inviabilizar a execução do convênio. Esse foi o entendimento que sempre norteou os convênios celebrados. Aliás, a grosso modo, considerando os 15% dos insumos do convenente, mais os 5% das Despesas Administrativas e operacionais da convenente (insumos) daria 20% do valor total do convênio, o que se chegaria a um valor de R$ 1.259.831,00, valor esse dentro do que foi gasto com as Despesas Administrativas e Operacionais e mesmo que ultrapassasse deveria ser aceito pois foram despesas efetuadas na execução do projeto/convênio.
 (...) 
Por outro lado, o laudo da auditoria ao falar nas despesas Administrativas prevista no manual de ATES, se confunde com as despesas Administrativas e operacionais da empresa convenente, sem fins lucrativos.
Naquela [previstas no Manual], são despesas administrativas próprias da execução do projeto e estas são as Despesas Administrativas e Operacionais da convenente, cujo limite pode ir até os 5%, conforme Portaria interministerial nº 127/2008, prática essa adotada para todos os convênios da espécie. Naquela, estão previstos aluguel de veículos, combustível, refeições, viagens, etc., quando estas se referem às Despesas Administrativas e Operacionais da convenente tais como contador, assessoria jurídica, aluguel de imóvel, telefone, internet, material de expediente, apoio técnico/operacional, etc., tudo dentro do valor previsto para o mister e dentro daquelas despesas parciais atinentes ao convênio. Portanto, pode ser considerado o valor global de 20% sobre o valor total do convênio.
Destarte, o limite das despesas Administrativas e Operacionais sempre obedeceram ao limite de 15% do valor do convênio, ou seja R$ 1.039.577,00 e 5% das despesas administrativas e operacionais da FUNDESF. Não houve duplicidade de gastos nessa rubrica. (GRIFA-SE) '
88. Mais adiante, no tópico Despesas Administrativas e Operacionais (peça 182, p. 7-10) , o defendente reafirmou os argumentos acima reproduzidos, reiterando que os recursos foram totalmente utilizados na execução do convênio, com o pagamento das despesas de pessoal, insumos e despesas administrativas e operacionais, tal como demonstrado na prestação de contas do convênio.
89. Com base nesse entendimento, refutou a ocorrência da duplicidade, afirmando que as despesas administrativas e operacionais do convênio e da Fundesf 'sempre obedeceram' aos limites de 15% e 5%. 
90. Em complemento, o defendente informou estar apresentando uma planilha, na qual estariam registrados todos os pagamentos realizados com pessoal e encargos sociais, o outra sobre insumos, 'cujo valor ficou dentro do previsto na portaria ministerial' (peça 182, p. 19-22) .
	Análise
91. Como visto ao longo da presente instrução, a irregularidade decorrente de pagamento em duplicidade de despesas administrativas restou superada após o novo enfoque da questão, dado pelo MPTCU à peça 133, o qual balizará a presente análise. 
92. Na oportunidade, a partir dos valores máximos de despesas, previstos no Manual Operacional de ATES (peça 59, p. 89) , devidamente atualizados para os exercícios de 2009 a 2011, constatou-se significativa extrapolação dos limites para as despesas de custeio mensal do convênio (combustível, manutenção de veículo e despesas administrativas) , no Plano de Trabalho aprovado pelo Incra/BA. Essa variação ampliou-se, ainda mais, com a celebração do 1º Termo Aditivo, em especial pela incidência de encargos trabalhistas nos serviços de apoio administrativo, resultando no dano ao erário pelo qual foram citados os responsáveis, no valor de R$ 1.601.495,24.
93. Embora a questão não tenha sido enfrentada com especificidade pela defesa, observa-se que, ao se referir às 'despesas administrativas do convênio' e às 'despesas administrativas e operacionais da convenente (insumos) ', o defendente estava se reportando a todos os demais custos diversos da mão de obra de articulação, tratando, portanto, de valores de custeio.
94. Em sua argumentação, buscou distinguir as despesas administrativas previstas no Manual de ATES - que, no seu entender, poderiam representar até 15% do convênio - das despesas administrativas e operacionais da convenente 'sem fins lucrativos', cujos limites máximos poderiam chegar a 5% do valor do convênio, nos termos do parágrafo único do art. 39 da Portaria Interministerial n. 127/2008. A partir desse raciocínio, concluiu que os gastos com despesas administrativas e operacionais poderiam chegar ao valor global de 20% do valor do objeto.
95. Os aludidos limites foram estabelecidos, originalmente, no percentual de 5%, com base na Portaria Interministerial n. 127/2008 (art. 39, parágrafo único) , sendo alterado para 15% pela Portaria CGU/MF/MPOG nº 342, de 5/11/2008. Portanto, não se mostra correta a atribuição de um limite global de 20%, aplicado em percentuais máximos de 5%, para o que denominou 'despesas administrativas próprias da execução', e de 15% para as despesas administrativas propriamente ditas, referidas como 'despesas administrativas e operacionais da convenente'.
96. A propósito, cumpre ressaltar que as diretrizes do Manual Operacional de ATES prevalecem sobre os limites normativos acima referidos, nos convênios de articulação, em face do princípio da especialidade, que confere primazia à norma especial sobre a geral. Nesse cenário, adota-se como parâmetro de valores máximos, a serem custeados pelo Incra, aqueles constantes na planilha de composição de custo dos articuladores, sem prejuízo das necessárias adequações aos preços de mercado, segundo as características da região, em consonância à Norma de Execução Incra/DD/71, de 12/5/2008, e ao aludido manual operacional (peça 59, p. 63) .
97. Em que pese parecer mais adequado que tais parâmetros se referissem a valores referenciais, uma vez que a eles podem sobrevir variações regionais, verifica-se que, no Convênio nº 709227/2009, não se realizaram os 'estudos específicos' para adequação dos valores do Manual de ATES (análise de preços locais e apresentação das convenções e acordos coletivos de trabalho) , de modo que se admitiu como valores máximos, para os serviços de articulação, aqueles previstos no referido manual, devidamente atualizados (2009-2011) , observando-se que nesses valores já se incluíram 'todos os custos diversos da mão de obra de articulação, incluindo-se as despesas administrativas',  tal como destacado no parecer do MPTCU (peça 133, p. 8-9) .  
98. Calcado nessa premissa, definiram-se os valores máximos para as despesas de custeio, nos anos de 2009-2011 (peça 133, p. 12) , constatando-se que esses valores foram extrapolados, 'com grande folga', já no orçamento originalmente aprovado pelo concedente, sendo essa diferença ampliada com a celebração do 1º Termo Aditivo. Por sua vez, os custos com a remuneração dos articuladores (salário + encargos sociais) só não haviam ultrapassado os limites estabelecidos no Manual de ATES pois fora adotado, inicialmente, um percentual de encargos sociais correspondente a serviços prestados por cooperados (23,15%) , o que, em vista da sua inadequação, foi corrigido para aquele praticado nas contratações de celetistas (72,52%) .
99. Sob essa perspectiva, constata-se que não foi possível extrair da alegação examinada qualquer justificativa que possa aproveitar ao responsável, no tocante à extrapolação dos valores máximos destinados às despesas de custeio, no convênio em tela. Ademais, as planilhas de despesas administrativas apresentadas no arrazoado (peça 182, p. 19-21) mostram-se incompletas (cortadas ao meio) , não sendo possível delas inferir qualquer adequação de valores com os limites máximos estabelecidos para o item 'custeio', no Manual de ATES.
100. Por oportuno, registra-se que a questão não foi abordada no Parecer Financeiro nº 1234/2021/2020/DOC-2/DOC/DO/SEDE/INCRA. 
Superfaturamento devido à redução do tempo acumulado de prestação de serviço de articulação e apoio técnico (peça 182, p. 6-7, 12, 19) 
101. Em síntese, o defendente refutou a ocorrência de dano ao erário e superfaturamento de despesas, afirmando que, a despeito da Fundesf não ter seguido 'à risca' o Manual de ATES, todas as despesas efetuadas na execução do convênio teriam sido registradas no Siconv, não havendo qualquer contestação do concedente, o que levou à presunção de que estaria tudo 'dentro dos conformes'. 
102. Acrescentou que, se houve irregularidade grave, essa deveria ser tributada ao Incra/BA, 'que acompanhou a execução do convênio, sem nenhuma constestação', não tendo sido atribuído qualquer indício de dolo ou má-fé à Fundesf.
103. Por fim, reafirmou que não houve superfaturamento pela redução do tempo acumulado, como asseverou o 'parecer do auditor', ressaltando que as 'mudanças que aconteceram foram custeadas com recursos próprios do convênio', o que estaria demonstrado na prestação de contas.
Análise
104. Assim como a irregularidade tratada no tópico precedente, a questão do superfaturamento já fora afastada na instrução técnica do diretor da Sec-BA (peça 129) , que divergiu da análise das alegações de defesa inicialmente prestadas (peça 128) .
105. A irregularidade teria sido definida com base em quantitativo de meses de prestação de serviços de articulação, grafado com erro de digitação. Outrossim, a metodologia adotada pelo auditor da Sec-BA (peça 128) não levou em consideração os valores efetivamente despendidos, mas sim aqueles previstos no orçamento do convênio, o que teria fragilizado a fidedignidade da análise.
106. Registra-se que a questão em apreço não foi objeto de qualquer apontamento no parecer financeiro acerca da prestação de contas (peça 228) 
107. Conclui-se, portanto, que a alegação examinada não aproveita ao Sr. Aurílio dos Santos Souza.
Contrapartida (peça 182, p. 10-12, 19, 22-23) 
108. Acerca da questão, a defesa alegou, essencialmente (peça 182, p. 22) , que a Fundesf teria conseguido comprovar todas as ações referentes à contrapartida pactuada, no valor de R$ 642.522,00, conforme planilha reproduzida no arrazoado (peça 182, p. 10-12) , não sendo justificável 'atribuir ao defendente esse débito absurdo'.
109. Aduziu que teria pleiteado, junto ao Incra, a redução da contrapartida para apenas 1% do valor do convênio, com base na Portaria MDA nº 13/2010, o que reduziria a comprovação devida para 'algo em torno de R$ 70.000,00'. 
110. Por fim, reportando-se à controvérsia suscitada acerca da inexistência de detalhamento da metodologia de aferição da contrapartida, no termo de convênio (peça 128, p. 17 - item 65) , asseverou:
'Além disso, como aduz o auditor, se havia 'uma norma hierarquicamente superior a Prt. 127/208, que ordenava a estipulação prévia do modo de se aferir a contrapartida não financeiras para que ela pudesse ser aceita' caberia à concedente alertar e cobrar do convenente esse procedimento. Não o fazendo, aceitou a metodologia usada pela FUNDESF.'
Análise
111. Como se pode depreender da alegação acima exposta, verifica-se que, objetivamente, o Sr. Aurílio dos Santos Souza nada acresceu à defesa por ele já apresentada (peça 100) , em atendimento à citação determinada pelo Acórdão 9905/2016-TCU-Segunda Câmara (peça 80) , que foi examinada na instrução técnica à peça 128.
112. Naquela oportunidade, o defendente apresentou o relatório de contrapartida, no qual, supostamente, estaria comprovado o aporte da Fundesf, no montante de R$ 642.522,00 (peça 103) , e que se repete na Planilha de Contrapartida, que integra a peça de defesa ora em análise (peça 182, p. 10-12) .
113. As informações constantes desse relatório/planilha foram tidas por insuficientes para comprovar a contrapartida da Fundesf, ensejando a solicitação de informações complementares pelo Incra/BA, por meio do Ofício/INCRA/BA/SR-05/GAB/Nº 57/2013, de 28/1/2013 (peça 63, p. 3) . Cumpre anotar que, dentre os eventos/atividades lançados como contrapartida, no aludido relatório/planilha, constaram alguns já indeferidos pelo Incra/BA, conforme o anexo ao Ofício INCRA/BA/SR/-05/GAB/Nº 314/2014 (peça 107, p. 2, 4 e 6) , senão vejamos:
	a) II Seminário do Campo e Contemporaneidade: Educação do Campo e Contemporaneidade: Mudança, Afirmação e Desafios - 22, 23 e 24 de setembro 2011 - Valor R$ 20.000,00 (peça 182, p. 11) ;
	b) Capacitações continuadas em integração Lavoura-Pecuária Floresta (ILPF) - 14 etapa -7 a 11/02/2011 EMBRAPA Petrolina, 2ª etapa - 21 a 23/09/2011 UNEB Juazeiro - Valor: R$ 4.704, 00 (peça 182, p. 10) ;
	c) Seminário Show - 244 participantes de Senhor do Bonfim, Sobradinho, Itiúba e Tucano - minicursos e palestras de 3 horas cada em 12 salas, durante os dias 22 a 25/09/2011 na EMBRAPA - Petrolina - Valor R$ 19.656,00 (peça 182, p. 10) ;
	d) I Seminário de educação do campo e Contemporaneidade Transpondo Fronteiras - 10 e 11/12/2010 - Valor R$ 12.000,00 (peça 182, p. 11) .
114. Portanto, as informações apresentadas pela defesa, com relação ao cumprimento da contrapartida, supostamente prestada pela Fundesf no valor de R$ 642.522,00, mostram-se inconsistentes, não devendo ser acolhidas.
115. Vale lembrar que, entre 2011 e 2012, os Pareceres de Metas Físicas INCRA/BA/SR-05/ATES nos 11/2011; 01/2012; 03/2012; 04/2012; e 07/2012 (peça 62, p. 32-62) , já registravam a ausência, no processo, de documentos que comprovassem o aporte da contrapartida pactuada.
116. Mesmo com a apresentação do relatório de contrapartida pela Fundesf, em 18/1/2013 (peças 114 e 103) , após o encerramento do ajuste, ainda remanesceram diversas dúvidas com relação às informações nele constantes, ensejando a requisição de complementação, pelo Incra/BA (peça 63, p. 3) , a qual não foi satisfatoriamente atendida pelo Sr. Aurílio de Santos Souza, sempre firme em sua pretensão de ver reduzida a contrapartida do convênio para 1%, com base na Portaria MDA 13/2010, de 11/3/2010 (peça 101, p.4) , pleito esse que não foi acolhido pelo Incra/BA.
117. A digressão a esses fatos não tem outro propósito senão demonstrar a falta de consistência da alegação em exame, em especial quanto à pretensa comprovação de que a convenente teria aportado R$ 642.522,00, a título de contrapartida não financeira no Convênio nº 709227/2009. Em vista disso, a persistência em argumentos relacionados à redução do valor de contrapartida e a eventuais controvérsias quanto a critérios de aferição dessa, no âmbito do convênio, perde relevância, porquanto já superados.
118. Nesse cenário, aproveitaria ao defendente apresentar as pertinentes análises técnicas do Incra/BA, admitindo ou não os aportes apresentados pela convenente, a título de comprovação de contrapartida, no valor de R$ 631.400,00, equivalente ao percentual de 9,11% do valor total do convênio, após a celebração do Primeiro Termo Aditivo, que majorou seu valor total para R$ 6.930.516,44.
119. Contudo, mesmo com a superveniência das análises técnica e financeira da prestação de contas (peças 226 e 228) - as quais se faziam necessárias para a apuração do montante efetivamente aplicado a título de contrapartida, na linha preconizada pelo MPTCU (peça 133, p. 8) - não foi possível comprovação da contrapartida, como se depreende dos respectivos pareceres em que se deram as análises mencionadas, senão vejamos:
'- Parecer técnico do Incra, referente à execução das metas físicas do Convênio nº 709227/2009 (peça 226, p. 3) :
12. Por fim, a mesma INFORMAÇÃO reafirma que a Divisão de Desenvolvimento sempre envidou esforços no sentido de que a FUNDESF fizesse gestão junto a interveniente UNEB para que a contrapartida fosse efetivada, mas não obteve sucesso, motivo pelo qual a área técnica reconheceu como aporte de contrapartida apenas o valor de R$ 61.279,39, o que equivale a 1,22% do montante inicial do convênio, sugerindo, ao final, a notificação da concedente. (GRIFA-SE) 
- Parecer Financeiro nº 1234/2021/DOC-2/DOC/DO/SEDE/INCRA (peça 228, p. 13) :
6. DA APLICAÇÃO/COMPROVAÇÃO DOS RECURSOS DA CONTRAPARTIDA:
 (...) 
A entidade conveniada até a presente data não elaborou o Relatório 'Bens e Serviços de Contrapartida', de modo que demonstrem os bens adquiridos e serviços economicamente mensuráveis que foram aplicados ao convênio na ordem de R$ 631.400,00 (seiscentos e trinta e um mil e quatrocentos reais) . (GRIFOS DO ORIGINAL) '
120. Como se vê, no aludido parecer técnico, o aporte de contrapartida foi reconhecido tão somente pelo valor de R$ 61.279,39. Por sua vez, no parecer financeiro foram desconsiderados os relatórios já apresentados ao Incra/BA, pela Fundesf, os quais, apesar de incompletos (vide 113 supra) , estamparam alguns eventos, cujas despesas correspondentes já haviam sido acolhidas como contrapartida, pelo próprio Incra/BA (peça 107, p. 2 e 4) .
121. Nesse contexto, em que não se dispõe de elementos consistentes para avaliar o aporte efetivo de contrapartida pela Fundesf, também não verificando convergência entre os pareceres técnico e financeiro exarados pelo órgão concedente dos recursos, e nem entre esses e os elementos que integram os autos, tem-se por razoável que os itens do relatório de contrapartida efetivamente acolhidos pelo Incra/BA, sejam abatidos do valor total da contrapartida devida (R$ 631.400,00) , juntamente com o montante de R$ 61.279,00, tido por comprovado. Essas parcelas podem ser assim resumidas:
	Atividade/Evento
	Valor R$

	Oficinas de beneficiamento de Frutas (IPB) - Chapada Diamantina
	3.024,00

	Capacitações em agroecologia - UNEB Barreiras e UNEB Bom Jesus da Lapa (com participação do articulador Aion Sereno e professores da UNEB) 
	4.032,00

	III Seminário de Educação do Campo e Contemporaneidade: Educação do Campo e Contemporaneidade: Políticas e Itinerâncias -26, 27 e 28 de Setembro 2012
	30.000,00

	TOTAL
	37.056,00

Fonte: Ofício INCRA/BA/SR/-05/GAB/Nº 314/2014 (peça 107, p. 2, 4 e 6) 
122. Dessa forma, entende-se que os autos contêm elementos que possibilitam a redução do débito referente à contrapartida, no montante de R$ 98.335,00 (R$ 37.056,00 + R$ 61.279,00) . Esse valor poderá ser descontado da primeira parcela devida (a mais antiga) , assim reduzindo o montante de juros, em favor dos responsáveis, observando-se o cronograma de desembolso da contrapartida do Plano de Trabalho (peça 24, p. 6) :
	Valor Original (R$) 
	Data da Ocorrência

	59.515,00
	01/11/2009

	112.750,00
	01/4/2010

	157.850,00
	01/9/2010

	112.750,00
	01/4/2011

	90.200,00
	01/9/2011

123. Não obstante a redução do valor do débito acima proposta, entende-se que a alegação do Sr. Aurílio dos Santos Souza não se prestar a elidir a irregularidade alusiva à não comprovação da contrapartida, devendo, portanto, ser rejeitada.
Aplicações Financeiras (peça 182, p. 34) 
124. No tocante à não restituição das aplicações financeiras do Convênio nº 709227/2009, o defendente alegou que os rendimentos em CDB/RDB teriam sido utilizados no próprio convênio, o que pode ser comprovado pela prestação de contas, 'comparando-se os valores repassados e os valores efetivamente gastos'.
125. Adicionalmente, esclareceu que os investimentos em CDB/RDB foram feitos pelo próprio Banco do Brasil, 'refutando a aplicação em caderneta de poupança como solicitava a Fundesf'. 
Análise
126. Preliminarmente, convém rememorar que a não devolução dos rendimentos da aplicação financeira, que não teriam sido utilizados no Convênio nº 709277/2009, foi suscitada na instrução técnica à peça 77, em que a Sec-BA propugnou a conversão do Relatório de Auditoria (TC Processo 032.962.2012-6) em TCE e a citação dos responsáveis.
127. Essa ocorrência, contudo, não teve sua fundamentação detalhada pelo auditor responsável, ensejando ponderações do diretor daquela unidade técnica, no sentido de que 'tal conclusão somente seria viável mediante a análise financeira da prestação de contas' (peça 129) . Ao levar em conta a alocação extraordinária de 12 articuladores, por um período de 5 meses, devido à prorrogação de vigência do ajuste, o diretor assinalou que a comprovação de uso dos rendimentos financeiros, no objeto pactuado, poderia se dar a partir da constatação de que o número de articuladores remunerados no âmbito do convênio tenha superado a previsão inicial.
128. Sem embargo de corroborar a imprescindibilidade da análise financeira da prestação de contas para a comprovação pretendida, o MPTCU, em seu multicitado parecer à peça 133, concluiu que os rendimentos das aplicações financeiras efetivamente reverteram para a execução do convênio, somando-se aos recursos federais para ele carreados, no montante de R$ 6.299.116,44. Para tanto, procedeu ao cotejo entre o somatório de despesas relacionadas como executadas, na prestação de contas (peças 65-68) , que totalizavam R$ 6.563.223,74, verificando que nesse valor, possivelmente, se incluíram os rendimentos financeiros indicados no Relatório de Execução da Receita e da Despesa (peça 60, p. 12) , no total de R$ 268.604,76.
129. Na análise financeira da prestação de contas, realizada no Parecer Financeiro nº 1234/2021/DOC-2/DOC/DO/SEDE/INCRA, consta o 'quadro detalhado' das despesas executadas pela Fundesf, (peça 228, p. 12) , onde se verifica que o total executado para a remuneração dos serviços de articulação de ATES (R$ 4.929,522,27) suplantou os valores inicialmente programados (R$ 4.575.275,80) , evidenciando um percentual de execução financeira de 107,74% (R$ 4.929.522,27 x 100 / R$ 4.575.275,80) . Importa registrar que o referido valor executado corresponde ao somatório das despesas executadas com folha de pagamento (incluindo apoio administrativo) com os dispêndios realizados a título de contribuição social (R$ 3.054.016,10 + R$ 1.875.506,17 = R$ 4.929.522,27) , indicadas nos demonstrativos às peças 67 e 68.
130. Essa circunstância reforça a percepção da Sec-BA e do MPTCU, no sentido de que os rendimentos auferidos no mercado financeiro, pela Fundesf, reverteram para a execução do Convênio nº 709277/2009.
131. Assim, entende-se que a alegação em exame deva ser acolhida, elidindo-se a irregularidade aventada e o débito a ela associado. Embora a Fundesf seja considerada revel, em relação à citação determinada pelo Acórdão 12691/2019-TCU-Segunda Câmara, os argumentos expendidos pelo Sr. Aurílio dos Santos Souza, com relação à questão examinada, podem ser aproveitados em favor daquela instituição.
Alegações de Defesa do Sr. Luiz Gugé Santos Fernandes (peça 186) 
132. A defesa apresentada pelo Sr. Luiz Gugé foi integrada por arrazoado (peça 186) , procuração (peça 187) e cópias do ofício citatório e do pedido de prorrogação de prazo (peças 188-190) .
Prescrição e Decadência Administrativa (peça 186, p. 3-8) 
133. Após demonstrar a tempestividade das alegações e contextualizar os fatos dos quais decorreu a citação do responsável, a defesa pleiteou que seja reconhecida a ocorrência da prescrição e decadência administrativa, no caso concreto, uma vez que teria sido extrapolado o prazo quinquenal para a instauração desta TCE (peça 3-8) .
134. Nesse sentido, remontando às disposições do Decreto nº 20.910/1932, das Leis nos 5.172/1966, 8.112/1990, 9.847/1999, 9.873/1999 e 9.874/1999, e a julgados no âmbito do Poder Judiciário (STF - MS 32.201/DF, MS 35.294/DF, MS 36.054/DF e MS 35.971/DF; e STJ - Resp nº 1480350/RS) , a defesa asseverou que o Convênio 709.227/2009 findou em 2012 e, após oito anos (2020) , o responsável se viu 'obrigado a apresentar defesa' em um processo de Tomada de Contas Especial.
Análise
135. O Supremo Tribunal Federal - STF, no Recurso Extraordinário - RE 636.886, fixou a tese, com repercussão geral reconhecida, de que 'é prescritível a pretensão de ressarcimento ao erário fundada em decisão de Tribunal de Contas' (Tema 899) . Em que pese o questionamento acerca da abrangência da tese ali firmada, no sentido de que se circunscreveria apenas ao processo de execução da condenação imposta pelo TCU (ou seja, inaplicável à pretensão de ressarcimento exercida no processo de 'conhecimento' da TCE) , verifica-se que o STF, por meio de decisões prolatadas pelas suas duas turmas, tem decidido de forma reiterada que se aplica o prazo prescricional de 5 anos previsto na Lei 9.873/1999 às pretensões sancionatória e ressarcitória a cargo do Tribunal de Contas da União. 
136. Seja por aplicação direta ou por analogia, a orientação sufragada é no sentido de que o prazo de 5 anos é compatível com a tese de que a ação e a execução prescrevem no mesmo prazo (Súmula 150 do STF) , bem como com o fato de que a Lei 9.873/1999 - que regulamenta o exercício de ação punitiva pela Administração Pública Federal, direta e indireta - regeria integralmente a prescrição no âmbito do TCU. Quanto a este último aspecto, o Ministro Luís Roberto Barroso, no voto exarado no julgamento do MS 32.201, embora tenha advertido que a atuação do TCU, em sua acepção clássica, não se qualifica como exercício do poder de polícia, ressaltou que a Lei 9.873/1999 assumiria vocação regulatória geral da prescrição do exercício da competência sancionadora da Administração Pública, sendo sua disciplina aplicável a qualquer ação punitiva da Administração Pública Federal, exceto àquelas esferas em que exista regulamentação específica. Ademais, em virtude da autonomia científica do Direito Administrativo, não haveria razão plausível para suprimir a omissão da Lei Orgânica do Tribunal de Contas da União, no tocante ao estabelecimento de um prazo prescricional próprio, valendo-se das normas de direito civil, e não das de direito administrativo.
137. Eis algumas ementas que evidenciam o entendimento predominante do STF:
'Ementa: AGRAVO REGIMENTAL EM MANDADO DE SEGURANÇA. TOMADA DE CONTAS ESPECIAL. TRIBUNAL DE CONTAS DA UNIÃO. CONDENAÇÃO A RESSARCIMENTO AO ERÁRIO. PRESCRIÇÃO. MARCO INTERRUPTIVO. ART. 2°, II, DA LEI 9.873/1999. ATO INEQUÍVOCO DE APURAÇÃO DO FATO. DISCUSSÃO. DIREITO LÍQUIDO E CERTO. DEMONSTRAÇÃO. INOCORRÊNCIA. SUBSISTÊNCIA DA DECISÃO AGRAVADA. AGRAVO A QUE SE NEGA PROVIMENTO. I - As razões do agravo regimental são inaptas para desconstituir os fundamentos da decisão agravada, que, por isso, se mantêm hígidos. II - Aplicando-se a regulamentação da Lei 9.873/1999 ao caso concreto, observa-se que a pretensão sancionatória do TCU, em relação aos atos praticados pelo impetrante, levando-se em consideração a ocorrência de 5 causas interruptivas da prescrição, não teria sido fulminada pelo decurso do tempo. III - A pretensão do recorrente, fundada na discussão sobre os fatos apontados como marcos interruptivos da prescrição da pretensão punitiva da Administração Pública, refoge aos estreitos limites do mandamus, ante a ausência de liquidez e certeza do direito pleiteado. IV - Agravo regimental a que se nega provimento. MS 36067 ED-AgR. Órgão julgador: Segunda Turma. Relator (a) : Min. RICARDO LEWANDOWSKI. Julgamento: 18/10/2019
Ementa: AGRAVO REGIMENTAL EM RECLAMAÇÃO. TRIBUNAL DE CONTAS DA UNIÃO. TOMADA DE CONTA ESPECIAL. PRESCRIÇÃO DA PRETENSÃO PUNITIVA. RECONHECIDA EM DECISÃO DO SUPREMO TRIBUNAL FEDERAL. PRESCRITIBILIDADE DO RESSARCIMENTO AO ERÁRIO FUNDADA EM DECISÃO DE TRIBUNAL DE CONTAS. AÇÃO DE IMPROBIDADE ADMINISTRATIVA COM PEDIDO DE RESSARCIMENTO JÁ EM CURSO. AGRAVO REGIMENTAL A QUE SE NEGA PROVIMENTO. I - O acórdão do TCU determinou a formação de processo administrativo para avaliarem, efetivamente, a eventual responsabilização do agravado para o ressarcimento do dano ao erário, contrariando, assim, autoridade desta Corte no MS 35.512/DF, uma vez que houve a concessão da segurança para declarar a ocorrência da prescrição da pretensão punitiva do TCU em relação às infrações imputadas a ele, destacando-se que a União poderia perseguir os valores referentes ao ressarcimento dos danos na esfera judicial. II - Agravo regimental a que se nega provimento. (Rcl 39497 AgR. Órgão julgador: Segunda Turma. Relator (a) : Min. RICARDO LEWANDOWSKI. Julgamento: 10/10/2020) 
Ementa: MANDADO DE SEGURANÇA. DIREITO ADMINISTRATIVO. TRIBUNAL DE CONTAS DA UNIÃO. SERVIDOR DA SECRETARIA DE SAÚDE DO ESTADO DO ACRE. FISCALIZAÇÃO OMISSA E DEFICIENTE NA EXECUÇÃO DE DOIS CONVÊNIOS FIRMADOS ENTRE A SECRETARIA ESTADUAL E O MINISTÉRIO DA SAÚDE. APLICAÇÃO DE MULTA. ARTS. 28, II, E 58, II, DA LEI 8.443/1992. ART. 268, II, DO REGIMENTO INTERNO DO TCU. PRESCRIÇÃO DA PRETENSÃO SANCIONATÓRIA. OCORRÊNCIA. APLICAÇÃO DA LEI 9.873/1999. PRECEDENTES DESTE STF. MEDIDA LIMINAR DEFERIDA E RATIFICADA NO EXAME DE MÉRITO. SEGURANÇA CONCEDIDA PARA AFASTAR A MULTA APLICADA. 1. A prescrição da pretensão punitiva do TCU é regulada pela Lei 9.873/1999, descabendo a aplicação do prazo decenal previsto na legislação civil (art. 205 do Código Civil) . Ao revés, incide o prazo quinquenal previsto na Lei 9.873/1999 (MS 32201, Rel. Min. Roberto Barroso, PRIMEIRA TURMA, DJe 7/8/2017; MS 35.512-AgR, Rel. Min. Ricardo Lewandowski, SEGUNDA TURMA, DJe 21/6/2019) . 2. In casu, na linha do parecer apresentado pelo Ministério Público Federal e da decisão liminar de minha lavra, é inequívoca a superação do prazo prescricional quinquenal. Os ilícitos apontados pela Corte de Contas ocorreram em julho de 2006, tendo o processo de auditoria sido instaurado em 9/10/2006. A ordem de citação do responsável para a audiência, por sua vez, ocorreu em 25/6/2007. Entretanto, a decisão condenatória recorrível foi exarada somente em 31/5/2016, data da prolação do Acórdão 3513/2016-TCU-Primeira Câmara. 3. Ex positis, CONCEDO A SEGURANÇA unicamente para afastar a sanção de multa aplicada ao impetrante, nos autos da Tomada de Contas Processo 023.288/2006-0, máxime da ocorrência de prescrição da pretensão punitiva do Tribunal de Contas da União. MS 35940. (Órgão julgador: Primeira Turma. Relator (a) : Min. LUIZ FUX. Julgamento: 16/06/2020) .'
138. Essa orientação também foi seguida nas seguintes decisões monocráticas: MS 36.127-MC/DF e MS 35.940-MC/DF, Rel. Min. Luiz Fux; MS 35.294, MS 35.539/DF e MS 35.971-TP/DF, Rel. Min. Marco Aurélio; MS 34.256 MC/DF, MS 36.054-MC e MS 36.067-MC/DF, Rel. Min. Ricardo Lewandowski.
139. O Supremo Tribunal Federal tem se pronunciado no sentido de reconhecer não só a aplicação da prescrição quinquenal com fulcro na interpretação da Lei 9.873/1999, mas também a incidência dos marcos interruptivos do prazo prescricional consignados na referida lei, tantas vezes quanto presentes os suportes fáticos (MS 32201, Relator: Min. Roberto Barroso) . 
140. Entendimento que também foi adotado nas seguintes decisões monocráticas: MS 36.054, MS 34.256-MC, MS 35.512 e MS 36.067-MC, todos de relatoria do Min. Ricardo Lewandowski; MS 35.294, MS 35.539 e MS 35.971-TP, todos de relatoria do Min. Marco Aurélio; MS 32.201, Rel. Min. Roberto Barroso, e MS 36.127-MC e MS 35.940-MC, Min. Luiz Fux.
141. Em relação ao termo inicial da contagem do prazo prescricional, o 'caput' do art. 1º da Lei 9.873/1999 oferece solução que não destoa do modelo adotado pelo TCU no incidente de uniformização de jurisprudência, em que se examinou a prescrição da pretensão punitiva, nos termos do Acórdão 1441/2016-TCU-Plenário (Rel. Min. Benjamin Zymler) , com a adição da particularidade de explicitar o caso de infrações permanentes ou continuadas:
a) Regra geral: 'data da prática do ato' (o que equivale a 'ocorrência da irregularidade sancionada') ;
b) Regra especial: 'no caso de infração permanente ou continuada, do dia em que tiver cessado'.
142. A Lei 9.873/1999, no art. 2º, estabelece as causas interruptivas da prescrição punitiva, consoante abaixo transcrito, já na redação conferida pela Lei 11.941/2009:
Art. 2º Interrompe-se a prescrição da ação punitiva:
I - pela notificação ou citação do indiciado ou acusado, inclusive por meio de edital;
II - por qualquer ato inequívoco, que importe apuração do fato;
III - pela decisão condenatória recorrível.
IV - por qualquer ato inequívoco que importe em manifestação expressa de tentativa de solução conciliatória no âmbito interno da administração pública federal.
143. O quadro a seguir indica alguns eventos processuais, ocorridos no curso de uma TCE (fase interna e externa) - instaurada em razão de irregularidades na aplicação de recursos da União transferidos a entes subnacionais - que poderiam ser enquadrados nas causas de interrupção da prescrição acima apontadas, sem prejuízo, é claro, de outras ocorrências fáticas elegíveis como marco interruptivo, a depender da forma de proceder de cada entidade ou órgão tomador de contas.
	I - pela notificação ou citação do indiciado ou acusado, inclusive por meio de edital;
	 (i) notificação no âmbito do procedimento administrativo de ressarcimento previamente à instauração da TCE;
 (ii) notificação efetuada pelo órgão tomador de contas acerca da instauração da TCE;
 (iii) citação efetuada pelo TCU.
*Data da ciência da notificação ou citação pelos responsáveis ou de publicação do edital no DOU.

	II - por qualquer ato inequívoco, que importe apuração do fato;
* procedimento que evidencie a apuração dos fatos irregulares, com o objetivo quantificar o dano e identificar possíveis responsáveis.
	 (i) relatório de sindicância ou PAD;
 (ii) relatório de apuração de irregularidades referente ao processo administrativo prévio à instauração da TCE;
 (iii) relatórios de fiscalização, pareceres, despachos, informações e memorandos relacionados à apuração dos fatos irregulares;
 (iv) relatório do tomador de contas;
 (v) relatório do controle interno; 
 (vi) termo de instauração ou designação de instauração da TCE;
 (vii) autuação da TCE no TCU; entre outras causas.
*Há quem inclua nesse grupo diligências que comprovam providências do responsável sobre as irregularidades investigadas.

	III - pela decisão condenatória recorrível.
	 (i) Verifica-se apenas no âmbito do TCU com a data da prolação do acórdão condenatório recorrível.

	IV - por qualquer ato inequívoco que importe em manifestação expressa de tentativa de solução conciliatória no âmbito interno da administração pública federal.
	 (i) pedido de parcelamento;
 (ii) pagamento parcial do débito;
 (iii) qualquer manifestação do responsável que demonstre claramente a sua intenção de recolher o débito.

144. Bem se vê, portanto, que haveria uma multiplicidade de causas de interrupção da prescrição, conforme se depreende do art. 2º da Lei 9.873/1999. Tal exegese encontra respaldo em precedentes do STF, a exemplo do que se decidiu no julgamento do MS 36067 (Rel. Min. Ricardo Lewandowski) , com destaque para trecho do voto em que o Relator reconhece cinco causas de interrupção da prescrição, in verbis:
' (...) Assim, faz-se necessário levar em consideração que, apesar de os fatos objeto da apuração conduzida pela Corte de Contas remontarem aos anos de 1999 e 2000, período no qual o impetrante era Secretário de Saúde municipal, o Tribunal de Contas da União deu prosseguimento à tomada de contas especial por ter constatado a ocorrência de 5 causas interruptivas da prescrição, a saber: a) relatório de auditoria em conjunto realizada pelo Denasus e pela Secretaria Federal de Controle, lavrado em 06/07/2001, sendo este, certamente, um ato inequívoco que importou a apuração do fato (art. 2º, II, da Lei n. 9.873/1999) ; b) instauração de Tomada de Contas Especial pelo FNS, ocorrida em 05/10/2005, sendo este também, certamente, um ato inequívoco que importou a apuração do fato (art. 2º, II, da Lei n. 9.873/1999) ; c) a autuação da presente Tomada de Contas Especial no âmbito do Tribunal de Contas da União, ocorrida em 12/08/2008, sendo este também, certamente, um ato inequívoco que importou a apuração do fato (art. 2º, II, da Lei n. 9.873/1999) ; d) o ato que ordenou a citação do responsável, ora impetrante, ocorrida em 12/07/2010 (art. 2º, I, da Lei n. 9.873/1999) ; e e) o exercício do poder punitivo ocorrido em 20/06/2012, data da prolação do Acórdão 1563/2012-TCU-Plenário (art. 2º, III, da Lei n. 9.873/1999) .'
145. No caso concreto, tendo como parâmetro a tese firmada pelo STF, no RE 636.886, no sentido de que ambas pretensões do TCU (sancionatória e ressarcitória) sujeitam-se ao prazo prescricional de 5 anos previsto na Lei 9.873/1999, considerando, ainda, o sistema prescricional descrito na citada lei, inclusive as causas de suspensão e de interrupção da prescrição, temos os seguintes eventos processuais, em relação ao defendente:
a) 'Datas das práticas dos atos' (termo inicial para contagem dos prazos prescricionais) : data da celebração do Convênio 709.227/2007, em 18/11/2009 (peça 27) ;
b) conclusão do Relatório de Fiscalização no TC Processo 032.962.2012-6, em 19/11/2012, no qual foram apuradas as irregularidades no Convênio 709.227/2007 (peça 30) ;
c) apresentação da prestação de contas do convênio, em 30/1/2013 (peça 60, p. 9) ;
d) Acórdão de Relação nº 9905/2016 - TCU - 2ª Câmara, de 30/8/2016, que determinou a instauração da TCE e a citação dos responsáveis (peça 80) ;
d) pedido de prorrogação de prazo, de 27/1/2017 para atendimento à citação consubstanciada no Oficio 0011/2017-TCU/SECEX-BA (peça 89) ;
e) apresentação de alegações de defesa, em 14/3/2017 (peça 96) ;
f) conclusão do exame da defesa apresentada, no âmbito da Sec-BA, em 23/3/2019 (peça 130) ;
g) parecer do MPTCU, sugerindo nova citação dos responsáveis, em 12/8/2019 (peça 133) ;
h) Acórdão 12691/2019-TCU-Segunda Câmara, de 26/11/2019, determinando nova citação dos responsáveis (peça 134) ;
i) citação do responsável por meio do OFÍCIO 14694/2019-TCU/Seproc, recebido em 8/1/2020 (peça 159) ;
j) apresentação de alegações de defesa, em 28/2/2020 (peça 186) .
0. 146. Analisando-se a data da prática do ato irregular, em 18/11/2009, bem como os eventos processuais que se sucederam, conforme enumerado no item anterior, os quais teriam o condão de interromper o curso do prazo prescricional, de acordo com o art. 2º da Lei 9.873/1999, observa-se que não teria transcorrido o prazo de 5 (cinco) anos entre cada evento processual interruptivo. Dessa forma, ainda que se leve em conta o entendimento sufragado pelo STF, no julgamento do RE 636.886, não teria ocorrido a prescrição da pretensão sancionatória e ressarcitória a cargo do TCU.
0. 147. Além disso, o caso tratado no RE 636.886 (tema 899 da repercussão geral) diz respeito à fase de execução judicial de deliberação do Tribunal de Contas, tanto assim que, para deslindá-lo, foi necessária a aplicação da Lei 6.830/1980 (Lei de Execuções Fiscais) , diploma legal evidentemente inaplicável à fase que antecede a formação do título executivo extrajudicial do TCU, caracterizada pela atuação do órgão de controle externo até a prolação do acórdão.
148. Veja-se que foram opostos embargos declaratórios contra a referida decisão do STF, os quais foram rejeitados pela maioria da Suprema Corte (Plenário, Sessão Virtual de 13.8.2021 a 20.8.2021) , confirmando, portanto, a abrangência da deliberação prolatada na fixação do tema 899, razão por que se deve adotar a orientação prevalente no TCU, no sentido de que a matéria ali tratada alcançaria tão somente a fase judicial de cobrança do título extrajudicial, não atingindo os processos de controle externo, mantendo-se, desse modo,  a interpretação adotada pela Suprema Corte, em 2008, no Mandado de Segurança - MS 26.210, oportunidade em que foi definida a tese da imprescritibilidade das ações de ressarcimento ao erário:
'A suspensão pelo STF das demandas nas quais esteja em questão a prescritibilidade da pretensão de ressarcimento ao erário com base em decisão de tribunal de contas (RE 636.886/STF) alcança tão somente a fase judicial de cobrança do título extrajudicial, não atingindo os processos de controle externo em trâmite. Até julgamento definitivo em contrário pelo STF, permanece o entendimento do TCU acerca da imprescritibilidade das pretensões de ressarcimento decorrentes de tomadas de contas especiais. (Acórdão 1267/2019-TCU-Plenário, Relator: Min. AROLDO CEDRAZ) 
0. A suspensão pelo STF das demandas nas quais esteja em questão a prescritibilidade da pretensão de ressarcimento ao erário com base em decisão de tribunal de contas (RE 636.886/STF) alcança tão somente a fase judicial de cobrança do título extrajudicial, não atingindo os processos de controle externo em trâmite. Até julgamento definitivo em contrário pelo STF, permanecem imprescritíveis as pretensões de ressarcimento decorrentes de tomadas de contas especiais. (Acórdão 7930/2018-TCU-Segunda Câmara, Relatora: Min. ANA ARRAES) .'
0. 149. Por outro lado, especificamente no que tange à prescrição da pretensão punitiva, verifica-se que o Acórdão 1441/2016-TCU-Plenário, Relator Ministro Benjamin Zymler, que uniformizou a jurisprudência acerca dessa questão, subordinou tal prescrição ao prazo prescricional geral indicado no art. 205, do Código Civil, que é de dez anos, contado da data de ocorrência da irregularidade sancionada, nos termos do art. 189, do Código Civil, sendo este prazo interrompido pelo ato que ordenar a citação, a audiência ou a oitiva do responsável.
0. 150. No caso em exame, diferentemente do que sustentou a defesa, não se verificou a ocorrência da prescrição da pretensão punitiva do TCU, na forma do Acórdão 1441/2016-TCU-Plenário, uma vez que as irregularidades imputadas ao defendente datam de 18/11/2009 (celebração do convênio) e 26/1/2011 (celebração do 1º Termo Aditivo) , sendo de 27/12/2016 o ato que ordenou a primeira citação válida do responsável (peça 82) .
0. 151. A seu turno, a questão da aplicabilidade da decadência administrativa, prevista no art. 54 da Lei 9.874/1999, já foi amplamente enfrentada no TCU, tendo se consolidado o entendimento de que o prazo decadencial, a que alude o referido dispositivo, não se aplica ao TCU no exercício de sua competência constitucional de controle externo, mas, tão somente, como meio de autotutela no desempenho de sua função administrativa (e.g. Acórdãos 1066/2010; 1614/2010; 3361/2013; 1088/2015; 44/2019, todos do Plenário) .
0. 152. A processualística aplicável aos processos de controle externo está regulada pela Lei 8.443/1992, norma especial que não regula matéria de prescrição ou decadência. Outrossim, a aludida Lei 8.443/1992 conta com a excepcionalidade prevista no art. 69 da Lei nº 9.784/1999, segundo o qual os processos administrativos específicos continuarão a se reger pela lei própria.
153. Por fim, vale anotar que o STF já se pronunciou pela não incidência da decadência administrativa nas ações do controle externo, em face da inaplicabilidade do art. 54 da Lei nº 9.784/1999 aos processos por meio dos quais o TCU exerce sua competência constitucional (MS 24.859, MS 25.440, MS 25.256, MS 25.192, MS 24.997 e MS 25.090) , tendo em vista que o prazo decadencial de 5 (cinco) anos, previsto naquele dispositivo para a administração anular os atos de que decorram efeitos favoráveis para os destinatários, não guarda nenhuma relação com a jurisdição de controle externo a cargo do TCU.
A nulidade do processamento da presente TCE no âmbito do Tribunal de Contas da União - Da não observância da ampla defesa e do contraditório - Supressão de Instância (peça 186, p. 8-11) 
154. Embora apresentados conjuntamente, cada um dos tópicos reunidos nessa alegação será analisado de forma separada.
155. De início, no tocante à arguição de nulidade do processamento da TCE, por este Tribunal, a defesa alegou a ocorrência de uma suposta violação de disposições da IN/TCU nº 71/2012, da Portaria Ministerial CGU/MF/MP 507/2011 e da IN/STN nº 01/1997, uma vez o procedimento teria sido instaurado antes do 'esgotamento, da via administrativa, de todas as 'medidas administrativas para a elisão do dano, observados os princípios norteadores dos processos administrativos'.
156. Nesse sentido, especificou que a Tomada de Contas Especial foi instaurada pelo TCU, antes mesmo que a Superintendência Regional do Incra/BA tivesse esgotado as referidas medidas administrativas, com a análise da prestação de contas do convênio em questão, o que poderia incidir em 'injusta condenação dos envolvidos no caso', não sendo possível, portanto, 'se atribuir responsabilidade, seja por ação, seja por omissão', ao defendente.
157. Com o fito de destacar a nulidade arguida, a defesa sustentou que a responsabilização do defendente se deu 'sem a possibilidade de apresentação anterior da defesa', com a notificação 'tardia' para fazê-lo e recolher o valor do 'suposto prejuízo ao erário'. 
158. Em acréscimo, assinalou que a TCE consiste em medida excepcional, cabível após o esgotamento das medidas administrativas pertinentes, ressalvadas as hipóteses em que este Tribunal entenda que o 'fato motivador' possua relevância para ser apreciado por meio de seus colegiados. Sob essa ponderação, argumentou que não teria se verificado a necessária relevância para a instauração do procedimento, 'já que as determinações de cunho apuratório podem ser efetivadas quando da análise e apreciação das respectivas prestações de contas pelos órgãos/entidades convenente'.
159. Por fim, a defesa argumentou que também teria ocorrido nulidade com a instauração da TCE por este Tribunal, sendo que a competência para tal seria do Incra, cabendo ao TCU a adoção dessa medida 'excepcional', nos casos de omissão na prestação de contas ou de inércia na instauração das contas especiais pelo gestor, o que não seria o caso.
160. Em vista disso, postulou o reconhecimento da alegada nulidade do Acórdão 9905/2016-TCU-Segunda Câmara (que instaurou a presente TCE) , com fundamento nos arts. 3º e 4º da IN/TCU nº 71/2012, bem como dos arts. 72 a 76, parágrafo 1° do art. 82, da Portaria Ministerial CGU/MF/MP 507/2011.
Análise
161. Primeiramente, faz-se necessário esclarecer que as fases interna e externa da Tomada de Contas Especial são autônomas, não se vinculando, necessariamente, a segunda - a cargo do TCU - às conclusões da primeira. Assim, pode este Tribunal discordar amplamente em relação ao tomador de contas, caracterizando de forma diversa a irregularidade, bem como a responsabilidade e o débito apurado nos autos, sem que isso constitua qualquer afronta ao regular seguimento das contas especiais, sob os prismas material e processual.
162. Nessa perspectiva, a ocorrência de eventuais falhas na fase interna da TCE, por si só, não contaminam o processo o processo no âmbito do TCU (Acórdão 586/2009-TCU-Plenário) .
163. Não é por outra razão que o TCU concebe a instauração da dialética processual, com o pleno exercício do contraditório e da ampla defesa, apenas a partir da citação válida do responsável. Essa, por sua vez, possui o condão de suprir eventuais falhas nas notificações processuais ocorridas na fase interna da TCE. Os entendimentos nesse sentido encontram-se consolidados no repertório jurisprudencial da Corte, como se pode ilustrar com os seguintes enunciados de sua Jurisprudência Selecionada:
'Não há prejuízo ao exercício do contraditório e da ampla defesa em razão da ausência de oportunidade de defesa na fase interna de tomada de contas especial, pois nessa etapa, em que se coletam evidências para fins de apuração dos fatos e das responsabilidades, não há uma relação processual constituída. A garantia ao direito de defesa ocorre na fase externa, com o chamamento do responsável aos autos, a partir da sua citação válida. (Acórdão 4938/2016-TCU-Primeira Câmara; e 2016/2018 - Segunda Câmara) 
Falha na notificação processual ocorrida na fase interna de tomada de contas especial é superada diante de citação devidamente formalizada no TCU (Acórdão 1467/2008-TCU-Plenário) '
164. Portanto, não cabe a alegação de que com a instauração da TCE antes da apreciação da prestação de contas, no âmbito do órgão concedente, tenha ocorrido a 'supressão de instância' afirmada pela defesa, tampouco ocorrendo qualquer violação às garantias da ampla defesa e do contraditório, do defendente.
165. A despeito dessas razões, com a superveniência aos autos dos pareceres técnico e financeiro (peças 226 e 228) , acerca da prestação de contas do Convênio nº 709227/2009, a nulidade suscitada pela defesa perdeu seu objeto.
166. Em vista do exposto, propõe-se a rejeição da preliminar examinada.
Da necessidade de sobrestamento do feito - Necessidade de esclarecimento sobre questões contábeis no âmbito do Incra/BA (peça 186, p. 11-13) 
167. Com base em dispositivos da Lei Orgânica do TCU - art. 10 da Lei nº 8.443/1992 - e de seu Regimento Interno (art. 157) , a defesa postulou o sobrestamento deste processo, com determinação ao Incra/BA para ultimar a análise de prestação de contas, 'sob pena de nulidade'. 
168. Segundo alegado, a emissão do 'Relatório Técnico' e a análise conclusiva sobre a execução do convênio demonstrariam as 'especificidades do contrato', com a adequação dos valores empregados, comprovando a ausência de irregularidades, má-fé e dano ao erário. 
169. Por fim, a defesa pleiteou a concessão de vista dos elementos que sobrevenham aos autos, para que possa se manifestar, 'também sob pena de nulidade e cerceamento de defesa'.
Análise
170. Verifica-se que o sobrestamento do processo, pleiteado pela defesa, perdeu seu objeto com a superveniência dos pareceres técnico e financeiro, emitidos pelo Incra/BA acerca da prestação de contas (peças 226 e 228) . Convém esclarecer que esses pareceres não acrescentaram qualquer fato novo com o condão de prejudicar a defesa do defendente.
171. Reitera-se, todavia, a autonomia das fases interna e externa da TCE, já suficientemente tratado na análise ao tópico precedente. Sob essa perspectiva, descabem as hipóteses de nulidade e cerceamento de defesa aventadas pelo advogado da causa, caso não adotadas as medidas por ele postuladas.
172. Não obstante, vale lembrar que o Regimento Interno do TCU, em seu art. 160, assegura à parte que, desde a constituição do processo até o término da etapa de instrução (parecer conclusivo da unidade técnica) , promova a juntada de documentos novos e, também, que distribua memorial aos ministros e membros do Ministério Público, após a inclusão do processo em pauta.
Do mérito
Da inexistência de dolo, elemento essencial à configuração de ato de improbidade administrativa. Da não configuração da hipótese prevista no art. 11 da Lei nº 8.429/92 (peça 186, p. 14-24) 
173. No intuito de conferir suporte ao argumento de que, no presente caso, teria faltado o elemento subjetivo - dolo ou, ao menos, culpa grave - para a caracterização de ato de improbidade administrativa, pelo defendente, a defesa expendeu longas considerações doutrinárias e jurisprudenciais acerca do tema, concluindo que 'para a caracterização de ato ímprobo, há de se investigar com prudência, proporcionalidade e razoabilidade cada caso'.
174. Ao remontar à conduta do defendente, no caso concreto, a defesa pontuou que inexiste nos autos a demonstração de qualquer ato ilícito por ele praticado, 'seja por dolo ou culpa', tendo o prejuízo ao erário decorrido de ato exclusivo do convenente. Ressaltou que a 'única participação' do Sr. Luiz Gugé foi assinar o termo de convênio e aditivos (peça 186, p. 22) , no que foi precedido por análises técnicas dos órgãos pertinente da administração do Incra/BA, 'que embasaram a prática do ato'.
175. A esse respeito, reportando-se à cadeia de delegação de competências, no âmbito do Incra - que vai desde o presidente da autarquia até os diversos setores da administração interna do órgão, passando pelas superintendências regionais -, a defesa registrou que o Sr. Luiz Gugé ocupou o cargo de superintendente entre 22/11/2011 a 25/2/2013, e que nesse período limitou-se a assinar o Convênio 709227/2009, e seus aditivos, não integrando as suas funções o 'manejo bancário'.
176. Em conclusão, reiterou que o defendente não tem qualquer responsabilidade pelos fatos narrados, tendo agido sempre com muita cautela.
Análise
177. Preliminarmente, cumpre esclarecer à defesa que, neste processo de Tomada de Contas Especial, não se está a tratar de improbidade administrativa, de que cuida a Lei nº 8.429/1992 (Lei de Improbidade Administrativa) . Com efeito, os ilícitos dessa natureza constituem objeto de ação de natureza civil, de competência exclusiva do Poder Judiciário, não se confundindo, portanto, com a jurisdição de contas, a cargo do TCU.
178. Essa, por sua vez, tem assento constitucional e é exercida de forma autônoma à persecução eventualmente realizada pelo Ministério Público, com base na Lei de Improbidade Administrativa, regendo-se pelas disposições da Lei nº 8.443/1992 (Lei Orgânica do TCU) e do Regimento Interno do TCU.
179. No processo de controle externo, ao ser constatada a ocorrência de dano ao erário resultante de omissão no dever de prestar contas, de ato de gestão ilegítimo ou antieconômico, ou desvio de dinheiro público, o TCU, ao julgar irregulares as contas, fixará a responsabilidade do agente público que praticou o ato irregular, independentemente da verificação de dolo na sua conduta, sendo suficiente para tanto a presença da culpa em sentido estrito.
180. Trata-se, portanto, de responsabilização subjetiva, sendo suficiente para a sua caracterização a constatação de que o gestor tenha cometido, de forma não justificada, ato ilegítimo ou antieconômico lesivo ao erário ou deixado de adimplir sua obrigação de prestar contas dos recursos recebidos, quando lhe era exigível conduta diversa. Nesse cenário, devem ser avaliadas a conduta do agente, a culpa em sentido amplo (culpa em sentido estrito ou dolo) , o dano e o nexo de causalidade entre a conduta e o dano. 
181. Posto isso, cumpre assinalar que, no caso em apreço, os atos imputados ao defendente foram devidamente especificados no dispositivo do Acórdão 12691/2019-TCU-Segunda Câmara, que determinou a sua citação, senão vejamos:
'9.1. determinar que a unidade técnica adote as seguintes medidas: 9.1.1. promova a solidária citação adicional complementar de Marcos Antônio Silva Nery, Luiz Gugé Santos Fernandes, Alberto Viana de Campos Filho e Aurílio dos Santos Souza, além da Fundação Juazeirense para o Desenvolvimento Científico, Tecnológico, Econômico, Sócio-Cultural e Ambiental (Fundesf) , pelo débito decorrente da aprovação e celebração do Convênio nº 709.227/2009, com o seu 1ª Termo Aditivo, pois os valores orçados para o custeio dos serviços de articulação estariam em patamar bem superior aos valores máximos admitidos pelo Manual Operacional de Assessoria Técnica, Social e Ambiental à Reforma Agrária (ATES) aprovado pela Norma de Execução Incra/DD/78, de 31/10/2008, sob as seguintes condições: (GRIFA-SE) '
182. Outrossim, no voto condutor do referido acórdão, o Relator apontou as irregularidades relacionadas à remuneração dos articuladores e à divergência entre os valores aprovados para o item 'custeio', no 1º Termo Aditivo, e aqueles estabelecidos no Manual Operacional de Ates (peça 135, p. 2, itens 8 e 9) , explicitando que a responsabilidade do Sr. Luiz Gugé derivaria de ter aprovado a celebração do ajuste e subscrito o 1º Termo Aditivo (peça 135, p. 2, item 14) , na mesma linha indicada pelo MPTCU (peça 133, p. 14) .
183. Portanto, não assiste razão à defesa quando afirma que a responsabilização do Sr. Luiz Gugé teria prescindido da caracterização do 'elemento subjetivo', necessária para tanto. Com efeito, o suporte fático para a responsabilização do defendente residiu, justamente, no fato de ter autorizado a celebração do Convênio nº 709.227/2009 (peça 132, p. 3 e 5) e assinado o 1º Termo Aditivo (peça 61, p. 19) , sem atentar, com o devido cuidado objetivo, para as irregularidades contidas nos referidos documentos.  
184. Por sua vez, quanto à alegação de que teria agido com respaldo em análises técnicas dos órgãos pertinente da administração do Incra/BA, cumpre anotar que tal circunstância não exime o gestor de ser responsabilizado pela prática de ato irregular, uma vez que a ele cabe, em última instância, decidir sobre a conveniência e oportunidade de efetivar o procedimento administrativo, consoante farta jurisprudência do TCU (e.g. Acórdãos 1984/2014, 2871/2014, 2158/2015, 1922/2017, todos do Plenário) .
185. Assim, propõe-se a rejeição da alegação examinada.
Da inexistência das irregularidades apontadas (peça 186, p. 24-42) 
186. A partir desse ponto, a defesa manifestou-se em relação a 'cada tópico específico da impugnação', forma como denominou, indistintamente, as constatações do Relatório de Auditoria que originou esta TCE (peça 30, p. 2-3 e peça 77) , e as conclusões da instrução técnica à peça 128, na qual foram examinadas as defesas correspondentes à primeira citação realizada no feito, por força do Acórdão 9905/2016-TCU-Segunda Câmara.
187. Ocorre que essas questões, em sua maior parte, já foram superadas, tendo algumas até mesmo perdido a relevância, ao longo do desenvolvimento do processo. Dentre essas, pode-se enumerar: i) pagamento de despesa não prevista no Plano de Trabalho e incompatível com a finalidade do convênio (peça 186, p. 27-30) ; ii) prorrogação de prazo de execução com redução da força de trabalho de articuladores (peça 186, p. 30-32) ; iii) impropriedade da medida 'verba' no convênio (peça 186, p. 32-33) ; iv) ausência de fiscalização in loco do convênio (peça 186, p. 39-40) ; v) terceirização de articuladores para realizarem atividades de servidores do Incra (peça 186, p. 42-43) .
188. Por sua vez, as irregularidades originalmente imputadas aos responsáveis, relativamente a duplicidade de despesas administrativas, superfaturamento, rendimentos de aplicação financeira e contrapartida, foram descaracterizadas, em princípio, no parecer técnico do diretor da Sec-BA (peça 129) , que ressalvou a possibilidade de que essas ocorrências viessem a se confirmar a partir da análise financeira da prestação de contas do convênio. Tal posicionamento foi ratificado na manifestação do MPTCU (peça 133) , na qual se redefiniu a principal irregularidade a ser tratada nesta TCE (despesas de custeio excedendo os limites do Manual de ATES) , bem como o débito a ela associado (R$ 1.601.495,24) .
189. Entretanto, no tópico em exame, a defesa produziu alegações com base nas aludidas irregularidades, algumas que, sequer, haviam levadas à responsabilização do Sr. Luiz Gugé, como é o caso da não restituição ao Incra dos rendimentos de aplicações financeiras e a não comprovação da contrapartida.
190. Nesse contexto, abriu-se um vasto leque de alegações - em sua maior parte apresentadas superficial e desordenadamente - que não possuem efetiva utilidade processual em prol da defesa do Sr. Luiz Gugé, seja pela superação das questões tratadas, seja pela ausência de liame subjetivo do responsável com o fato. Com isso, deixou-se de enfrentar objetivamente as razões que levaram o responsável a aprovar a proposta de celebração do referido convênio (peça 132, fls. 3 e 5) e ter subscrito o 1º Termo Aditivo (peça 61, fl. 19) , nos quais se verificou a extrapolação dos valores máximos admitidos no Manual Operacional de ATES, para o custeio dos serviços de articulação, irregularidade acerca que subsiste em relação a esse responsável.
191. Não obstante, dentre as alegações expostas no tópico em exame, identifica-se ao menos uma, na qual a questão dos valores excessivos chegou a ser tangenciada, ainda que muito superficialmente, senão vejamos.
'Confusão' entre 'estrutura operacional' e despesas administrativas propriamente ditas (peça 186, p. 34 - item i) 
192. A defesa alertou que, em diversas passagens do relatório de auditoria, teria se verificado a 'confusão' entre os conceitos de 'estrutura operacional' - que, no seu entendimento, abrangeria o custeio de locação de veículos, combustível e passagens - e despesas administrativas propriamente ditas. Alegou que 'tal raciocínio equivocado' teria resultado na conclusão de que houve extrapolação do limite de 15% para as despesas administrativas, fixado pela Portaria Ministerial 342/2008, que teriam sido utilizadas em 'excesso ou duplicidade'.
193. A esse respeito destacou que os itens elencados como despesas administrativas estariam 'claramente' definidos no anexo do Plano de Trabalho do convênio, no documento intitulado 'Memória de Cálculo - Articuladores - Despesas Administrativas', e abrangeriam exclusivamente 12 (doze) itens de despesas destinados à: gestão do convênio no Siconv, publicação de editais, contratação de serviços contábeis/administrativos, manutenção do escritório e assemelhadas.
194. Por fim, arrematou que a análise da prestação de contas financeira do convênio 'deverá apontar a exata correlação entre os recursos planejados e aqueles efetivamente executados'.
195. Verifica-se que os argumentos mencionados foram, em parte, reiterados no tópico de alegação subsequente, em que se atribuiu as ocorrências de 'excesso/duplicidade/superfaturamento' ao 'não menos equivocado raciocínio que tomou como estanque os valores de referência de custos estabelecidos no Manual Operacional de ATES' (peça 186, p. 35-36) .
196. Nesse sentido, foi acrescido que, a prevalecer o raciocínio utilizado no relatório de auditoria, os custos individuais dos articuladores e profissionais de nível médio teriam se mantido, respectivamente em R$ 7.850,00 e R$ 2.900,00, por todo o período de vigência do convênio (maio/2010 a dezembro/2012) , em descompasso ao fato de que os salários dos articuladores eram reajustados pelo piso do sistema CREA/CONFEA, de 9 salários mínimos, em conformidade ao Manual de ATES. 
Análise
197. De fato, verifica-se que nas instruções técnicas realizadas no âmbito da Sec-BA (peças 77 e 128) não foram considerados os insumos de mão de obra, no cômputo dos 'serviços profissionais de articulação', tendo o auditor responsável pelas análises considerado apenas o salário base do articulador (9 salários mínimos) acrescido dos encargos sociais (72,52%) . Com isso, os insumos de mão de obra (computadores, combustível, diárias, câmeras, etc.) foram indevidamente classificados como 'despesas administrativas', ensejando a suposta duplicidade.
198. Essa questão, todavia, já fora dirimida no parecer do MPTCU (peça 133) , no qual restou esclarecido que o custeio mensal por articulador abrange 'todos os custos diversos da mão de obra de articulação, incluindo-se as despesas administrativas' e, por óbvio, os insumos da mão de obra. 
199. Embora se reconheça que efetivamente ocorreram inconsistências na análise precedente à primeira citação dos responsáveis (peça 77) e, também, na análise das defesas então apresentadas (peça 128) , certo é que a questão foi colocada em seus devidos termos, no aludido parecer do Ministério Público e no voto condutor do Acórdão 12691/2019-TCU-Segunda Câmara.
200. A partir disso, o responsável detinha plenas condições de ter articulado sua defesa esclarecendo os fundamentos para ter aprovado a proposta do termo do Convênio nº 709227/2009, e subscrito seu 1º Termo Aditivo, contendo valores de custeio que, em muito, excederam os valores máximos fixados no Manual Operacional de ATES, devidamente atualizados. Contudo, não o fez.
201. Observa-se que, a despeito da menção aos itens de despesa que integraram a memória de cálculo do custo dos serviços de articulação (item 193) , em franca referência às planilhas constantes à peça 61 (p. 29-34 e 36-38) , a defesa não produziu qualquer alegação quanto aos valores nelas consignados, que pudessem, ao menos, ser contrasteados com os quadros demonstrativos dos excessos de valores de custeio orçados no termo original do convênio, bem como de seu 1º Termo Aditivo (vide demonstrativos à peça 133, p. 10 e 11-12) , dos quais resultam a responsabilização do defendente.
202. No tocante à equivocada fixidez que teria sido atribuída ao valor dos salários dos profissionais de ATES (peças 77 e 128) , se esclarece que, já por ocasião da prolação do Acórdão 12691/2019-TCU-Segunda Câmara, os cálculos efetuados se basearam nos salários mínimos praticados nos anos de 2009-2011, não se verificando qualquer inconsistência nos valores que lastrearam a citação determinada pelo aludido decisum.
203. Dessarte, considerando que a alegação examinada em nada aproveita ao Sr. Luiz Gugé, manifesta-se pela sua rejeição.
204. No tocante às demais alegações abrangidas nesse tópico 'Da inexistência das irregularidades apontadas', a despeito de não se mostrarem úteis à defesa do Sr. Luiz Gugé, impõe-se apresentá-las, em prol da lealdade processual devida à parte, deixando-se, todavia, de formular quaisquer comentários, pela razão já declinada.
205. Pagamento de despesa não prevista no plano de trabalho e incompatível com a finalidade e o objeto do Convênio N° 709227/2009 (peça 186, p. 27-30) 
206. A defesa reconheceu que efetivamente ocorreu o pagamento de consultoria técnica-administrativa, dentro do item 'despesa administrativa', sob o percentual máximo de 15%, não tendo ocorrido qualquer ressalva a esse respeito, quando da análise do Plano de Trabalho pela Procuradoria do Incra.
Impropriedade no uso de medida verba em convênios (peça 186, p. 32-33) 
207. Acerca da questão a defesa sustentou que a prática inquinada não resultou em efetivo prejuízo ao erário, tendo o apontamento do TCU, nesse sentido, mero 'caráter orientador'.
208. De modo a conferir efetividade ao saneamento da impropriedade, a defesa sugeriu que a Divisão de Administração do Incra elabore um 'memorando circular' aos setores da Superintendência que 'atuam diretamente com convênios e contratos', de modo a alertá-los quanto ao fato, com vistas a coibir novas ocorrências dessa natureza.
Cômputo irregular do salário do Coordenador Técnico (peça 186, p. 33-34) 
209. A defesa alegou que a irregularidade fora alertada em inúmeros pareceres elaborados por técnicos da Superintendência Regional (SR-05/A Incra/BA) , com vista à notificação para que a conveniada estornasse os recursos do concedente utilizados para o pagamento da coordenação técnica do convênio, no valor de R$ 82.375,00. Acresceu que a figura do coordenador técnico era essencial para a celebração do ajuste, 'não devendo os valores referentes ao item serem computados como contrapartida da conveniada, tampouco onerarem o convênio'.
210. Por fim, ao ponderar que o valor correspondente a essa irregularidade não teria integrado o montante do débito apurado na auditoria, concluiu ser necessária uma posição 'complementar' da SR-05/A acerca do fato, uma vez que o estorno do valor em questão deveria ter se dado, no limite, até a análise da prestação de contas financeira do ajuste.
Inexistência de excesso/duplicidade/superfaturamento das despesas administrativas - reajustamento dos valores de referência de custos estabelecidos no Manual Operacional de ATES (peça 186, p. 34-35 - item ii) 
211. A defesa alegou que, a prevalecer o raciocínio utilizado no relatório de auditoria, os custos individuais dos articuladores e profissionais de nível médio teriam se mantido, respectivamente em R$ 7.850,00 e R$ 2.900,00, por todo o período de vigência do convênio (maio/2010 a dezembro/2012) .
212. Ao ponderar que os salários dos articuladores eram reajustados pelo piso do sistema CREA/CONFEA, de 9 salários mínimos, a defesa destacou que os reajustes eram 'reais', uma vez que estavam vinculados ao salário-mínimo vigente, em conformidade ao Manual de ATES (página 89) . Ressaltou, ainda, que os profissionais de nível médio, alocados no convênio, teriam seus vencimentos reajustados anualmente pelo IPCA, fato que considerou 'suficiente para demonstrar a improcedência dos cálculos apontados, repercutindo na imensa maioria dos cálculos posteriores e nas conclusões futuras'.
213. Em conclusão, pontuou que a linha de entendimento adotado no relatório de auditoria ensejou a conclusão equivocada, acerca da duplicidade de inúmeros itens de despesa, destacando que, se adotada, o Incra e o Fundesf teriam burlado o estabelecido na Lei nº 4.950-A, dando ensejo à instauração de 'um sem número de processos trabalhistas em favor de ambas', o que não ocorreu, conforme demonstram os comprovantes de despesas trabalhistas anexadas ao Siconv,
Saldo de aplicação financeira (R$ 268.604,76) (peça 186, p. 38-39 - item vi) 
214. Em divergência às constatações da auditoria, a defesa informou que foram parcialmente aplicados os rendimentos de aplicação financeira, no montante de R$ 244.588,12, após análise e aprovação pelo concedente.
Fiscalização do Convênio 709277/2009 (peça 186, p. 39-40 - item viii) 
215. Nesse tópico a defesa buscou justificar a constatação de que não teria ocorrido a fiscalização in loco do convênio. 
216. Para tanto, alegou que não havia local fixo para a execução dos serviços dos articuladores de ATES, uma vez que o trabalho técnico era executado, via de regra, nos 50 (cinquenta) Núcleos Operacionais de ATES, nas reuniões com o Incra, na prospecção de parceiros e, eventualmente, junto aos 500 (quinhentos) assentamentos atendidos pelo programa.
Não cumprimento da contrapartida (peça 186, p. 40-42 - item ix) 
217. Acerca da questão, a defesa argumentou que a Universidade Estadual da Bahia - UNEB, na qualidade de interveniente do convênio, não teria disponibilizado as 'horas técnicas' de professores articuladores, que integrariam a parcela da contrapartida, por ela assumida no ajuste, correspondente a 74,5% do total previsto (R$ 470.400,00/R$ 631.400,00) .
218. Em acréscimo, alegou que a INFORMAÇÃO/INCRA/SR-05/ATES/Nº 08/2014, de 26/5/2014, teria acatado o montante de R$ 61.279,39, em bens e serviços aportados ao convênio, como contrapartida prestada pela Fundesf, que não detinha condições de integrar a parcela devida pela UNEB, tampouco algum acréscimo decorrente do aditivo financeiro, 'decorrente da mudança no regime de contratação de força de trabalho'. 
219. Por fim, indagou acerca da razoabilidade em onerar-se a convenente 'acima das suas possibilidades reais', em face da natureza colaborativa do convênio.
Terceirização de articuladores para realizarem atividades de servidores do Incra e vedação à contratação de serviços de apoio administrativo (peça 186, p. 42-43) 
220. Em referência aos apontamentos constantes da instrução técnica à peça 77 (p. 13, itens 88-90) , a defesa sustentou que não restou demonstrada quais as atribuições privativas de carreiras do quadro do Incra que teriam sido indevidamente terceirizadas. 
221. No que se refere à vedação constante no Manual Operacional de ATES, para a contratação de serviços de apoio administrativo, alegou que o próprio manual (peça 59, p. 36 e 37) é 'flexível' quanto à contratação de 'outros serviços', conforme o seguinte excerto:
'Em todo caso, se for necessária a complementação das equipes que irão compor os núcleos operacionais e as equipes de articulação, bem como a contratação de outros serviços deverá ser observada a legislação pertinente, em especial a Portaria Interministerial MP/MF/MCT/n° 127 e alterações, bem como as condições estabelecidas nas Normas de Execução de ATES, neste Manual Operacional, na Portaria Conjunta INCRNMDA/n°10/ 2005 e demais normativos pertinente à matéria.'
Da produção de provas e dos pedidos (peça 186, p. 43-44) 
222. A defesa postulou pela produção de todos os meios de provas admitidos, especialmente: i) oitiva de testemunhas; ii) perícia nas contas (devido à falta de análise pelo setor competente do Incra) ; e iii) emissão de relatório final, pelo setor de contabilidade do Incra/BA, acerca da conformidade das despesas e serviços executados. 
223. Por fim, requereu-se o acolhimento das preliminares suscitadas, com o reconhecimento da prescrição/decadência. Sucessivamente, postulou-se pela 'inexistência' das irregularidades apontadas e da responsabilidade do defendente. 
Análise
224. Acerca da postulação em apreço, cumpre esclarecer que a jurisprudência do TCU é firme no sentido de que a produção de provas no processo de controle externo é feita de forma escrita, sem a necessidade de convocação de testemunhas ou peritos, para conferir ao processo a necessária agilidade. Nesse sentido, apresenta-se os seguintes Enunciados da Jurisprudência Selecionada:
'Não cabe ao TCU determinar, a pedido do responsável, a realização de diligência, perícia ou inspeção para a obtenção de provas, uma vez que constitui obrigação da parte apresentar os elementos que entender necessários para a sua defesa. (Acórdão 6214/2016-TCU-Primeira Câmara) 
As normas que regulam o processo de controle externo não concedem ao responsável a faculdade de solicitar produção de provas ao TCU, como a colheita de depoimentos ou realização de perícias e diligências. O Tribunal deve julgar com base nas provas documentais constantes dos autos, reunidas pelos órgãos de controle interno e pela unidade técnica, em confronto com aquelas produzidas e apresentadas pelo responsável em sua peça de defesa. (Acórdão 3525/2015-TCU-Segunda Câmara) 
No processo de controle externo, não há previsão para produção de prova pericial eventualmente requerida pelos responsáveis ou interessados, cabendo à parte apresentar os elementos que entender necessários para demonstrar a boa e regular aplicação de recursos públicos que lhe foram confiados. (Acórdão 10498/2021-TCU-Segunda Câmara) '
225. Quanto às preliminares de prescrição, decadência administrativa e nulidade, suscitadas pela defesa, as análises realizadas nos itens 135-153 demonstraram sua improcedência. Por fim, quanto ao pedido sucessivo de que se reconheça a 'inexistência' das irregularidades tratadas e da responsabilidade do defendente, o exame técnico empreendido quanto às alegações apresentadas não possibilitou conclusão em tal sentido.
Alegações de Defesa do Sr. Marcos Antônio Silva Nery (peças 200-201) 
226. A defesa apresentada pelo Sr. Marcos Nery compõe-se de arrazoado por ele subscrito em conjunto com seu advogado (peça 200) , acompanhado por um organograma do Incra (peça 201) .
227. Após tecer um breve relato acerca dos fatos que antecederam a celebração do Convênio nº 709227/2009, a defesa passou a contrapor-se 'aos pontos levantados pelo Relatório de Auditoria e decisões proferidas nos Acórdão 9905/2016 e 12691/2019', em linha muito similar àquela esposada pela defesa do Sr. Luiz Gugé Santos Fernandes, analisada antecedentemente.
228. Conforme reiteradamente pontuado nesta instrução técnica, algumas das questões apontadas no Relatório de Auditoria (TC Processo 032.962.2012-6) já foram superadas no desenrolar desta TCE, notadamente após o parecer do MPTCU (peça 133) , no qual se redefiniu a principal irregularidade a ser tratada (despesas de custeio excedendo os limites do Manual de ATES) e o débito a ela associado (R$ 1.601.495,24) .
229. Outras, por sua vez, sequer constituíram imputações dirigidas à responsabilidade do Sr. Marcos Nery, tais como superfaturamento (peça 200, p. 16) , pagamento de despesas não previstas e extrapolação do percentual máximo de 15% para despesas administrativas (peça 200, p. 17) , não devolução do saldo de rendimentos financeiros (peça 200, p. 19) , não aplicação da contrapartida (peça 200, p. 20) , pagamento do salário do coordenador técnico e tarifas bancárias (peça 200, p. 22) .
230. Nesse novo cenário, em que se responsabilizou o Sr. Marcos Nery em razão dele haver assinado o Convênio nº 709227/2009, na qualidade de superintendente regional substituto do Incra/BA, serão consideradas apenas as alegações que efetivamente guardem pertinência com a aludida irregularidade, podendo aproveitar ao defendente e, também, com os pedidos ao final formulados pela defesa, sem embargo de sucinta remissão às demais questões por ela articuladas.
Dos custos possíveis e dos executados (peça 200, p. 3-8) 
231. Nesse tópico, a defesa procurou acentuar fragilidades e omissões no Manual Operacional de ATES, em especial quanto à defasagem dos valores nele constantes, de modo a demonstrar que, efetivamente, o valor máximo/família/ano praticado no Convênio nº 709227/2009, no total de R$ 456,89, teria resultado em 'economia da gestão dos recursos na ordem de 42,60%'.
232. Nesse sentido, iniciou pontuando que o Manual Operacional de ATES permitia ao Incra celebrar o convênio 'com ente não público' ao custo/família/ano de R$ 796,00, de modo que o atendimento das 35.000 famílias beneficiárias, pelo período de dois anos (prazo original de vigência) , resultaria no custo total assim expresso: '796,00 x 35.000 x 2 = R$ 52.233.300,00' (o valor correto desse produto é R$ 55.720.000,00) . 
233. Em vista desse elevado custo e no intuito de assegurar o interesse público, ressaltou que o Incra/BA decidiu formalizar institucionalmente o convênio de ATES com o Governo do Estado da Bahia. Essa iniciativa, segundo enfatizado, teria possibilitado a redução em 46,39% do custo médio por família/ano, em face do limite máximo de R$ 400,00, estabelecido no manual para os convênios celebrados com entidades públicas. A partir desse valor máximo, afirmou que o custo total família/ano teria caído para R$ 28.000.000,00 (R$ 400,00 x 35.000 x 2) , gerando uma economia de R$ 27.720.000,00 (valor ajustado para R$ 55.720.000,00 - R$ 28.000.000,00) .
234. Após ponderar que os valores praticados no Manual de ATES eram 'apenas norteadores', tendo se mostrado amplamente defasados em face da variação de custos operacionais do convênio, sobretudo após a prorrogação do prazo de vigência até 31/12/2012, a defesa afirmou que o custo bruto total do articulador teria passado de R$ 49,82 por família/ano para R$ 56,89, resultando no valor de R$ 456,89/família/ano, para o atendimento das 35.000 famílias. Segundo alegado, esse valor teria gerado uma economia de 42,60%, em face dos R$ 796,00 previstos no manual. 
235. Em acréscimo, alegou que o aumento no custo da remuneração do articulador, para R$ 56,89, estaria dentro do limite de 25%, admitido pela Lei nº 8.666/1993, para alteração quantitativa dos contratos, nos seguintes termos:
'Compete, ainda, visualizar, que a alteração quanto ao valor indicado no Manual de Operações remuneração dos Articuladores de ATES, no preço R$ 49,81/família/ano, para o valor praticado de R$ 56,89/família/ano, ocorreu uma variação para maior na razão de 12,44%, portanto, dentro dos limites legais (que admite alteração no teto má'ximo de 25%) , assim, estabelecido pela Lei nº 8.666/93, em seu art. 65, §§ 1º e 2º.'
236. Por fim, associou à presente questão o pleito de que, para efeitos de apuração dos custos do convênio, seja acolhida a tese: a relação existente entre o valor transferido para a convenente, e a vigência de 3 anos, 1 mês e 29 dias, equivalente a 37,96 meses do contrato administrativo, para obtenção do cálculo do custo família/ano.
Análise
237. Depreende-se que os argumentos articulados no tópico em exame tenham por objetivo demonstrar que, a despeito de alegadas omissões e inadequações no Manual Operacional de ATES, a celebração do Convênio nº 709227/2009 não se mostrou antieconômica, tendo, inclusive, observado limites legais para o acréscimo praticado 
238. Como se sabe, o Programa de ATES no Estado da Bahia objetivou beneficiar um total de 35.000 famílias através de dois convênios firmados pela Superintendência Regional do INCRA na Bahia. Um destes convênios, que contempla a prestação de serviços de ATES através de 420 técnicos lotados em 48 Núcleos Operacionais, foi firmado pelo INCRA com a Secretaria de Agricultura e Reforma Agrária do Estado - SEAGRI, sendo a execução realizada por meio da Empresa Baiana de Desenvolvimento Agrícola - EBDA. Já, um segundo convênio, de nº 709227/2009, objeto desta TCE, foi firmado com a FUNDESF, objetivando a prestação de serviços especializados de articulação.
239. No entanto, ao que parece deliberadamente, a defesa confundiu esses dois convênios, reportando-se àquele firmado com o Governo Baiano, para sustentar uma lógica equivocada, apoiada em números inadequados, que supostamente teriam gerado uma economicidade que não se sustenta à luz dos fatos ocorridos.
240. Ademais, a lógica sustentada pelo defendente apoia-se em números falaciosos para sustentar qualquer paradigma concreto de economicidade, uma vez que sobre o salário dos profissionais de ATES não incidiram os devidos encargos sociais, na ordem de 75,52%, em decorrência do regime de contratação para cooperativas. Apenas com a superveniência do 1º Termo Aditivo (28/1/2011) , houve a adequação ao Manual Operacional de ATES, com aplicação do referido percentual retroativamente, demonstrando, assim, os reais valores de praticados no ajuste, notadamente os altos valores de custeio, se cotejados com o referencial do aludido manual.
241. Nesse contexto, não fica claro em que ponto o Manual de ATES teria sido omisso 'quanto ao detalhamento e realidade dos custos', tal como alegado pela defesa, para deslegitimar seus parâmetros em que se basearam a auditoria deste Tribunal.
242. Outrossim, não pode se admitir a lógica postulada pela defesa, no sentido de reconhecer uma variação de até 25% nos custos ATES/família/ano, com base no art. 65, da Lei nº 8.663/1993, dada a total inaplicabilidade do dispositivo - relativo à acréscimos e supressões em obras, serviços e compras -  à hipótese em apreço.
243. Em face ao exposto, propõe-se que a alegação em tela seja rejeitada, bem como o pedido a ela associado.
Manual Operacional de ATES completamente defasado (peça 200, p. 15-16) 
244. Pela pertinência à questão acima tratada, expõe-se, na sequência, a alegação alusiva à defasagem do Manual Operacional de ATES.
245. No intuito de preservar a integridade da alegação, permite-se reproduzi-la no essencial:
'Note que o tal valor 'máximo' do MANUAL já estava defasado quando foi celebrado o convênio. O manual foi aprovado em 03.12.2008. O convênio celebrado em novembro de 2009 e os Articuladores foram contratados em março de 2010, sendo pago a eles os 9 salários mínimos, seguindo o que preconiza o Manual e as recomendação da diretoria. Esses salários correspondiam a cerca de 70% do custo do convênio estavam indexados ao salário mínimo, que tinha correção com ganhos reais durante todo o período. Os outros itens de custeio, a exemplo de aluguel de carros e gasolina, também estavam já defasados quando da efetiva operacionalização do convênio. Pontuo ainda que a inflação durante o convênio foi de 4,31% em 2009, a de 2010 5,91%, a de 2011 foi de 6,5%, e a de 2012 foi de 5,8%, questão completamente à margem dos cálculos constantes nos anexos do manual de ATES.
Enfim, além da extensão da jurisdição das Superintendências, também por isso o manual fala em adequar os cálculos, se esses fossem fixos e imutáveis para além de ter a Bahia com valores iguais aos de Sergipe, por exemplo, convênios feitos em outros exercícios já nasceriam com déficit de recursos tanto de custeio, por conta da inflação, e também dos salários que eram indexados pelo salário mínimo, que teve ganhos reais durante o transcurso do convênio.
	Para tomar a literalidade dos cálculos do manual, sem ferir a lógica e o bom senso e sem os efeitos da indexação do Salário Mínimo e a inflação de outrora impactar as despesas, o convênio teria que ser celebrado ainda em 2008, e com duração apenas de um ano e não plurianual com é o caso da Superintendência do INCRA na Bahia. Sendo este plurianual percorrendo três exercícios, como faria com relação a correção do salário mínimo e outros custos? Tiraria do custeio? Mas, conforme anteriormente explanado o custeio já estava subdimensionado em função da extensão do estado. Pagaria os salários abaixo do estabelecido pelo Manual e que preconiza a legislação, sujeitando a Autarquia a processos trabalhistas em série.'
Análise
246. Essa questão foi devidamente analisada pelo MPTCU, em sua manifestação à peça 133.
247. Na oportunidade, foi conferido o necessário destaque ao fato de que 'os valores indicados no presente Manual Operacional servem unicamente como parâmetro de valor máximo a ser custeado pelo INCRA nas ações deste Programa, sendo necessário que cada Superintendência Regional proceda ao detalhamento e à análise dos valores, de acordo com os preços de mercado, diante de cada projeto, de acordo com as características da região' (p. 63 do Manual à peça 59) .
248. Contudo, o Ministério Público concluiu que, no caso do Convênio nº 709227/2009, os valores máximos dos serviços de articulação, a serem custeados pelo Incra, seriam aqueles previstos no Manual Operacional de ATES, sem prejuízo das devidas atualizações. Tal conclusão deveu-se ao fato de que, previamente à celebração do ajuste, não se procedeu aos estudos específicos a que se refere o § 2º do art. 20 da Norma de Execução Incra/DD/71/2008, prescindindo-se dos dados oriundos da análise dos preços no mercado local, bem como das convenções ou acordos coletivos de trabalho então vigentes no Estado da Bahia.
249. Por esse prisma, não se sustenta o argumento de que os valores previstos no Manual de ATES encontravam-se defasados, uma vez que esses eram apenas referenciais, sendo passíveis de regionalização e atualização periódica, por meio dos estudos específicos, a que se refere a Norma de Execução Incra/DD/71/2008.
250. Ademais, ao se tomar como valor de custeio mensal todos os custos diversos da mão de obra de articulação, incluindo-se as despesas administrativas, praticados no Convênio nº 709227/2009, verificou-se a extrapolação dos limites máximos de custeio, calculados pelo MPTCU, relativamente a 18 articuladores, pelo período de 28 meses (set/2009 - dez/2011) , conforme planilhas à peça 133 (p. 9) , projetando-se esses valores para o termo original do ajuste (peça 133, p. 10) e seu 1º TA (peça 133, p. 11) .
251. Nessa perspectiva, apurou-se o dano ao erário calculado em R$ 1.601.495,24, definindo-se as respectivas responsabilidades na forma do Acórdão 12691/2019-TCU-Segunda Câmara.
252. Assim, considerando que a alegação examinada não se prestou a afastar a responsabilidade do Sr. Marcos Antônio Nery pela celebração do Convênio nº 709227/2009 com valores de custeio superiores aos valores máximos definidos no Manual Operacional de ATES, manifesta-se por sua rejeição.
Da celebração dos termos aditivos (peça 200, p. 8) 
O Primeiro Termo Aditivo (peça 200, p. 8-12) 
253. Nesse tópico, o defendente ratifica a informação que a celebração do 1º Termo Aditivo ocorreu tão somente para alterar o regime de contratação dos técnicos, originalmente como cooperativados, para o devido regime celetista, com encargos na faixa de 75,52%, atendendo a determinação da procuradoria jurídica do Incra e, com isso, onerando o orçamento do convênio em 49,4%.
254. Nesse cenário, a defesa postulou o acolhimento da Teoria da Imprevisão, pelo Fato do Príncipe ao caso concreto, alegando que a alteração nos valores dos encargos contratuais ocasionados pela mudança no regime de contratação dos técnicos, determinada pela própria administração pública, para cumprir a CLT, 'foi a motivação para a repactuação de valores, que deram causa à assinatura do Primeiro Termo Aditivo, assim, acrescendo o valor orçamentário de R$ 1.257.051,04 ao convênio'.
255. No aparente intuito de diluir responsabilidades por eventuais falhas, a defesa acresceu o excerto a seguir:
'Destarte, na aprovação da assinatura dos convênios auditados e de seus três termos de aditivo, não foi diferente, todo o processo foi procedimentalmente desenvolvido, monitorado, corrigido quando necessário, devolvido para a Coordenação Geral de Desenvolvimento de Assentamentos DDA - 1, nos casos não previstos no Manual de Operações ATES, portanto, a atuação por duas instâncias ministeriais a envolver todas as pessoas responsáveis no organograma da autarquia, ligadas uma a outra pela linha do trabalho, posto que o requerido é um simples técnico agrícola que chegou a exercer o cargo de superintendente, indicado pelos colegas da autarquia, dessarte, em claras linhas, o que se quer afirmar: o requerido, não elaborou todas as etapas que envolve a política de Desenvolvimento de Assentamentos, sozinho, uma vez que o procedimento da seleção, e aprovação do convenente que irá executar os serviços em campo, bem como o controle da execução cada etapa, até a liberação da transferência dos recursos financeiros, envolve um grande número de pessoas. (GRIFA-SE) '
256. Em arremate, o defendente sugere que a plenitude de seu exercício à ampla defesa implicará 'a participação processual em sede de tomada de contas, dos atores envolvidos no processo executivo de monitoramento do convênio', o que vai ao encontro de seus pedidos, ao final formulados, no sentido de que sejam autorizadas diligências e perícias objetivando colher manifestações de outros agentes supostamente envolvidos no convênio.
Análise
257. Não se mostra razoável aceitar que, em sede de alegações de defesa, venha o responsável, signatário do Convênio nº 709227/2009, opor a Teoria da Imprevisão, no intuito de albergar um dito 'desequilíbrio contratual', originado a partir de sua inobservância ao regime de contratação de cooperativas então avençado, nos termos do Plano de Trabalho, circunstância totalmente incompatível com o status jurídico de instituição sem fins lucrativos, que detinha a Fundesf.
258. O fato era notório já à época da celebração do ajuste, conforme se depreende da Informação Incra/BA/SR-05/ATES/Nº 01/2010 (peça 62, p. 2) , na qual se registrou que, 'pela natureza das atividades poderia ficar caracterizada relação de subordinação com as devidas consequências legais', registrando-se, inclusive, que a Fundesf já havia elaborado proposta de aditamento, em 12/11/2009, conforme registrado na instrução técnica à peça 77 (p. 14, item 77) .
259. Assim, embora o Sr. Marcos Antônio Nery não tenha subscrito o 1º Termo Aditivo, a necessidade dessa alteração decorreu de sua falta de cuidado objetivo, por ocasião da celebração do termo original do Convênio nº 709227/2009, no qual se previu o regime de contratação incompatível com a entidade contratada, resultando na necessidade de celebração do aludido aditivo, com desvantajosas repercussões financeiras para o órgão concedente.
260. No que concerne à responsabilização do Sr. Marcos Antônio Nery, cumpre asseverar que essa decorre da irregularidade relativa a excesso de recursos federais destinados às despesas de custeio do serviço de articulação frente aos limites máximos estabelecidos nos normativos, materializada na sua conduta individual de celebrar o Convênio nº 709227/2009, contendo os aludidos valores excessivos.
261. Dessarte, mostra-se inadequada a pretensa divisão dessa responsabilidade em ulterior momento processual. Vale dizer, a oportunidade para declinar outros envolvidos nos fatos, que ainda não identificados nesta TCE, seria agora, por ocasião da apresentação de defesa. A pretensão, tal como exposta, apenas confirma o caráter meramente protelatório da medida postulada. 
262. Por fim, com relação à possibilidade de realização de diligências e perícias, cumpre esclarecer que a jurisprudência do TCU é firme no sentido de que a produção de provas no processo de controle externo é feita de forma escrita, sem a necessidade de convocação de testemunhas ou peritos, para conferir ao processo a necessária agilidade. Nesse sentido, apresenta-se os seguintes Enunciados da Jurisprudência Selecionada:
'Não cabe ao TCU determinar, a pedido do responsável, a realização de diligência, perícia ou inspeção para a obtenção de provas, uma vez que constitui obrigação da parte apresentar os elementos que entender necessários para a sua defesa. (Acórdão 6214/2016-TCU-Primeira Câmara) 
As normas que regulam o processo de controle externo não concedem ao responsável a faculdade de solicitar produção de provas ao TCU, como a colheita de depoimentos ou realização de perícias e diligências. O Tribunal deve julgar com base nas provas documentais constantes dos autos, reunidas pelos órgãos de controle interno e pela unidade técnica, em confronto com aquelas produzidas e apresentadas pelo responsável em sua peça de defesa. (Acórdão 3525/2015-TCU-Segunda Câmara) 
No processo de controle externo, não há previsão para produção de prova pericial eventualmente requerida pelos responsáveis ou interessados, cabendo à parte apresentar os elementos que entender necessários para demonstrar a boa e regular aplicação de recursos públicos que lhe foram confiados. (Acórdão 10498/2021-TCU-Segunda Câmara) '
O Segundo e o Terceiro Termo Aditivo (peça 200, p. 12-14) 
263. Acerca dos referidos termos aditivos a defesa acresceu apenas fatos já conhecidos nos autos, no sentido de que ocorrera a prorrogação por mais 12 meses, sem nenhuma repercussão financeira ou alteração de meta (2ª TA) e, posteriormente (3º TA) , a alteração do responsável pelo concedente (Incra) , 
Análise
264. Acerca dos aditivos que sobrevieram ao primeiro firmado, é relevante resgatar as considerações formuladas no multicitado parecer do MPTCU (peça 133, p. 13) , no tocante à remanescência de saldo de recursos para custeio do convênio durante o exercício de 2012, senão vejamos:
'Cabe esclarecer que a prorrogação da vigência do convênio, operada pelo 2º Termo Aditivo, não interfere no citado dano ao erário, pois não houve alteração do plano de trabalho, nem das metas pactuadas. Desse modo, os serviços de articulação prestados em 2012 deveriam ser custeados unicamente com o saldo de recursos ainda não utilizados até o final de 2011, incluindo rendimentos financeiros. É importante observar que a existência de saldo se deveu, entre outras possíveis causas, aos seguintes fatos:
a) atraso na liberação da última parcela dos recursos federais, que só ocorreu em 28/12/2011;
b) os primeiros articuladores só foram contratados em março/2010 (peça 12, p. 1) , sendo que o plano de trabalho tinha previsto que as contratações se dariam em setembro/2009;
c) em vez dos 18 articuladores previstos, foram disponibilizados, inicialmente, 17 articuladores (peça 11, p. 4, e peça 12, p. 1) , quantitativo que caiu para 16, em 2011, e que foi reduzido para 12, no início de 2012 (peça 61, pp. 58/9) , com possíveis novas reduções ao longo de 2012 (peça 121, p. 8) ;
d) o salário real dos articuladores foi inferior a 9 salários mínimos, a teor da pesquisa junto à Relação Anual de Informações Sociais (RAIS) efetuada pelo Diretor (peça 129, pp. 8/9) e também da própria proposta apresentada pela convenente para a celebração do 2º Termo Aditivo, que se baseia no pagamento de 8,5 salários mínimos a cada articulador (peça 121, p. 8) . (GRIFA-SE) '
Demais alegações sem pertinência à irregularidade imputada ao defendente (peça 200, p. 16-23) 
265. Como já dito, a responsabilização do Sr. Marcos Nery, por força do Acórdão 12691/2019-TCU-Segunda Câmara, decorreu do fato de ele haver assinado o Convênio nº 709227/2009, na qualidade de superintendente regional substituto do Incra/BA. Não obstante, na mesma linha dos demais responsáveis e, talvez, por má compreensão da citação que lhe foi endereçada, apresentou outras alegações que não guardam correlação com o fato a ele imputado, ou que versam sobre questões já dirimidas ao longo do processo, sem utilidade processual para a defesa do responsável. 
266. Nessa linha, vê-se que o defendente teceu considerações acerca da suposta extrapolação do limite de 15% previsto na Portaria Ministerial nº 127/2008, para gastos com despesas administrativas (peça 200, p. 17) , olvidando que a questão já fora dirimida pelo MPTCU (peça 133, p. 10) , antes mesmo do Acórdão 12691/2019-TCU-Segunda Câmara, que ordenou sua citação.	
267. Outrossim, foram apresentadas alegações concernentes às questões do superfaturamento, ausência de aporte de contrapartida e não devolução de saldo de aplicações financeiras, as quais, a despeito de não lhe haverem sido contrapostas, tiveram suas ocorrências afastadas, pela análise técnica do diretor da Sec-BA, em razão de diversas inconsistências nas metodologias e premissas adotadas para apuração dessas ocorrências. Por sua vez, a análise financeira da prestação de contas, operada no Parecer Financeiro nº 1234/2021/DOC-2/DOC/DO/SEDE/INCRA (peça 228) , nada identificou a respeito desses fatos.
268. Vale registrar, no entanto, que a essência das alegações do Sr. Marcos Nery, acerca das questões acima referidas, em muito se assemelham com aquelas apresentadas pelo responsável Luiz Gugé Santos Fernandes, já analisadas precedentemente. Na mesma linha que o ex-gestor do convênio, também foram feitas alusões a outras questões que não foram levadas à responsabilidade de ambos, tais como terceirização indevida de articuladores para realizarem atividades de servidores do Incra, pagamento do salário do coordenador técnico com recursos do convênio e descontos irregulares de tarifas bancárias 
269. Com relação à prestação de contas, o defendente esclareceu que essa fora entregue pela Fundesf em 30/1/2013, tendo ele sido exonerado do cargo de Superintendente Regional do Incra/BA em 25/2/2013, o que lhe teria conferido apenas dezessete dias úteis 'para análise e parecer conclusivo de mais de 3 mil documentos que compunham a prestação de contas do convênio de articuladores de ATES', fato que o faz crer que não deva ser responsabilizado pela ausência de manifestação quanto à regularidade ou não do convênio, 'por não ter mais autoridade para tal, cabendo única e exclusivamente a gestores subsequentes'.
Pessoas responsáveis pela assinatura do convênio (peça 200, p. 23-24) 
270. Tal como já havia deixado entrever, o defendente, nesse tópico, buscou esquivar-se de toda e qualquer responsabilidade que não seja a mera assinatura do termo de convênio, na qualidade de superintendente substituto do Incra/BA.
271. Para tanto, alegou que não existe um só documento por ele assinado, tendo todos os procedimentos preparatórios à celebração do convênio se realizado sobe a responsabilidade do superintendente à época, o Sr. Luiz Gugé Santos Fernandes. 
272. Aduziu, ainda, que também concorreram na elaboração do processo administrativo do convênio a Divisão de Desenvolvimento, a Procuradoria Jurídica (Procuradoria Federal Especializada) e Diretoria de Desenvolvimento em Brasília, de modo que 'o Contrato de Convênio já estava pronto para assinatura, aprovado por todos os responsáveis pelo monitoramento do mesmo, o requerido apenas assinou', e que 'por mera confiança nos colegas de autarquia, aquiesceu que seu nome fosse colocado no instrumento do convênio, face a ausência naquele dia do superintendente regional'.
273. Por fim, reiterou que foi exonerado do cargo em 25/2/2013, não havendo tempo hábil para que tivesse se manifestado acerca do convênio, não podendo ser responsabilizado pelo fato.
274. O tópico ora exposto enfeixa os seguintes pedidos realizados pela defesa:
'c) diligências para que toda a equipe técnica e administrativa da SR/05/INCRA/BA, inclusive diretores, chefe (s) de divisão, envolvidos no monitoramento do (s) convênio (s) auditados, nomeadamente as pessoas: SÉRGIO RICARDO REZENDE; MÁRIO CESAR GOMES; LEDA MARIA CALHAU DA SILVA; HUMBERTO CHAGAS CORREIA; YEDA MARIA CYRNE LOPES DE SANTANA; apresentem suas alegações quanto as irregularidades apontadas pelo Relatório de Auditoria, inclusive a PFE, sempre na busca da verdade real;
d) diligências para a Diretoria de Desenvolvimentos de Projetos de Assentamento DD, e para a Coordenação Geral de Desenvolvimento de Assentamentos DDA, no Ministério do Desenvolvimento Agrário MDA, em Brasília/DF, pessoas envolvidas no monitoramento dos Convênios auditados, para que apresentem suas alegações quanto as irregularidades apontadas pelo Relatório de Auditoria, inclusive a PFE;
e) seja deferida diligência para que o Governo do Estado da Bahia, na pessoa do seu PGE, apresente as alegações quanto sua omissão no fornecimento dos técnicos ATES, o que trouxe desequilíbrio quanto a contrapartida avençada com o estado, cometidas pelos responsáveis da Secretaria de Agricultura, Irrigação e Reforma Agrária do Estado da Bahia, SEAGRI, e da Empresa Baiana de Desenvolvimento - EBDA, no âmbito dos Convênios auditados;
f) diligência para que o servidor do Governo do Estado da Bahia, senhor, Lourisvaldo Valentim da Silva, então Reitor da UNEB, apresente as alegações quanto a irregularidades administrativas cometidas pela autarquia universitária no âmbito dos Convênios auditados.
g) o afastamento do Manual Operacional de ATES, de 31 de outubro de 2008, como parâmetro para a análise e auditoria das contas dos Convênios auditados.
h) perícia contábil, para que se produza análise dos valores aplicados para cada item de despesa, gasto nos Convênios auditados, com emissão de parecer quanto a qualidade dos gastos, tendo como paradigma os valores de mercado para cada despesa realizada, e ao final responda ao quesito: 
I - ocorreu algum superfaturamento na compra ou aquisição de produtos e ou serviços no âmbito dos Convênios 709227/2009 e 752195/2010? Justifique.
i) seja colhido junto ao Ministério do Desenvolvimento Agrário MDA - Governo Federal, parecer, manifestação da Controladoria Geral da União - CGU, quando aos gastos feito pelo órgão ministerial, no que se refere aos Convênios 709227/2009 e 752195/2010, para que seja juntado ao presente feito de Tomada de Contas Especial.'
Análise
275. Primeiramente, impõe-se rememorar que a obrigação de comprovar a boa e regular aplicação dos recursos é pessoal do signatário do convênio, ou de seus sucessores. Por esse prisma, o fato de haver assinado o termo do Convênio nº 709227/2009, seja a que título for - se como superintendente ou superintendente substituto - a responsabilidade do Sr. Marcos Antônio Silva Nery é inequívoca, sendo despicienda a cadeia administrativa que aperfeiçoou o instrumento. Ao nele apor sua assinatura, assumiu a integral responsabilidade pelos recursos transferidos.
276. A questão de produção probatória, por sua vez, já foi tratada anteriormente nesta instrução, sendo pontuado que as normas processuais que regulam o processo de controle externo não atribuem a faculdade de produção de provas ao TCU, tais como colheita de depoimentos, realização de perícias e diligências, devendo o julgamento basear-se nas provas documentais constantes dos autos, reunidas pelos órgãos de controle interno e pelas unidades técnicas do Tribunal, em confronto com aquelas produzidas e apresentadas pelo responsável em sua peça de defesa (Acórdão 3535/2015-TCU-Segunda Câmara) .
277. Nesse mesmo sentido, a Jurisprudência Selecionada oferta os seguintes enunciados:
'Não cabe ao TCU determinar, a pedido do responsável, a realização de diligência, perícia ou inspeção para a obtenção de provas, uma vez que constitui obrigação da parte apresentar os elementos que entender necessários para a sua defesa. (Acórdãos 3343/2019; 2805/2017 e 6214/2016 todos da 1ª Câmara) .
Não cabe ao TCU produzir provas, organizar informações, realizar perícias ou adotar qualquer medida tendente a revelar o nexo de causalidade entre recursos transferidos e despesas efetuadas, pois compete ao gestor comprovar a boa e regular aplicação dos recursos públicos federais. (Acórdão 3623/2015-TCU-Primeira Câmara) 
Não compete ao TCU determinar a realização de perícia para a obtenção de provas, uma vez que constitui obrigação do responsável apresentar os elementos que entender necessários para a sua defesa e/ou para demonstrar a boa e regular aplicação dos recursos que lhe forem confiados. (Acórdão 2648/2015-TCU-Plenário) 
Constitui ônus do gestor a produção das evidências necessárias para comprovar o adequado uso dos recursos públicos que lhe foram confiados, não cabendo ao TCU realizar diligência para a obtenção de provas em favor do gestor. (Acórdão 8560/2012-TCU-Segunda Câmara) '
278. Em vista disso, manifesta-se por que seja rejeitada a alegação exposta, bem como os pedidos a ela associados.
	Demais pedidos
279. Além dos pedidos relacionados ao acolhimento às teses da equivalência a 37,96 meses do contrato administrativo, para obtenção do cálculo do custo família/ano e da Teoria da Imprevisão (itens 95 e 116) , e daqueles acima relacionados, a defesa postulou
j) seja acolhida as alegações da defesa apresentada, para refutar as atribuições de reprovabilidade e culpabilidade, na conduta do requerido na administração dos convênios auditados;
k) no mérito, pugna pela isenção do requerido em débito, ou em aplicação de multa;
l) a juntada do organograma da autarquia INCRA,
m) seja deferido pedido de sustentação oral.
280. Conforme as análises empreendidas quanto às alegações do Sr. Marcos Antônio Silva Nery, notadamente as que se relacionaram à irregularidade a ele atribuída pelo Acórdão 126191/2019-TCU-Segunda Câmara (Dos custos possíveis e dos executados, Manual Operacional de ATES completamente defasado e O primeiro Termo Aditivo) , verifica-se que os argumentos expendidos pela defesa não lograram justificar o porquê de o responsável haver celebrado o termo do Convênio nº 709227/2009, contendo valores excessivos de custeio, em muito suplantando os valores máximos admitidos no Manual Operacional de ATES.
281.  Assim, remanesce a irregularidade a atribuída ao Sr. Marcos Antônio Silva Nery, não sendo passível de acolhimento das alegações de defesa por ele produzidas, juntamente com seu advogado, para afastar sua responsabilidade e elidir o débito calculado nos autos.
282. Por fim, registra-se que o pedido de produção de sustentação oral já se encontra com manifestação favorável do Relator, à peça 199.
CONCLUSÃO
283. Em face da análise empreendida na seção Exame Técnico, pode-se constatar que as alegações de defesa apresentadas pelos responsáveis não se prestaram a elidir as responsabilizações individuais, em face da irregularidade redefinida no Acórdão 12691/2019-TCU-Segunda Câmara, resultante no débito decorrente da aprovação e celebração do Convênio nº 709.227/2009, com o seu 1ª Termo Aditivo, cujos valores orçados para o custeio dos serviços de articulação estariam em patamar bem superior aos valores máximos admitidos pelo Manual Operacional de Assessoria Técnica, Social e Ambiental à Reforma Agrária (ATES) aprovado pela Norma de Execução Incra/DD/78, de 31/10/2008.
284. Sem embargo, vale registrar a percepção de que os responsáveis Aurílio dos Santos Souza, Luiz Gugé Santos Fernandes e Marcos Antônio Silva Nery, talvez, não tenham alcançado uma adequada compreensão dos fundamentos pelos quais foram citados, tendo se observado que, em suas respectivas defesas, também se contrapuseram a questões originalmente tratadas no Relatório de Auditoria, a partir do qual se originou esta TCE, e cujos achados, em boa parte, já haviam sido descaracterizados ao longo da dialética processual, em especial após a manifestação do diretor da Sec-BA e do MPTCU, respectivamente às peças 129 e 133. Outrossim, chegaram a se manifestar acerca de questões sobre as quais, em momento algum do processo, haviam sido responsabilizados.
285. Todavia, do fato não se vislumbra qualquer prejuízo às respectivas defesas que, efetivamente, produziram suas alegações relacionadas, ainda que de modo transverso, à extrapolação dos valores de custeio praticados no Convênio nº 709227/2009, em face do Manual Operacional de ATES.
286. Conquanto as análises física e financeira da prestação de contas do convênio (peças 226 e 228) e a documentação bancária encaminhada pelo Banco do Brasil (peças 206-216) tenham frustrado, em princípio, a expectativa do MPTCU (peça 133) e do Ministro Relator (peça 135) , no sentido de possibilitar a identificação de possíveis outras irregularidades na execução do ajuste - devendo-se tributar o fato à inexistência dos comprovantes das despesas realizadas, nos autos - a partir desses elementos foi possível constatar que, de fato, não havia a comprovação da contrapartida pela Fundesf, ou ao menos o Relatório de 'Bens e Serviços de Contrapartida', deixando em aberto a comprovação do montante de R$ 631.400,00 pactuado no ajuste. 
287. A partir dessas informações, buscou-se nos autos elementos que, por sua vez, poderiam ser aceitos como efetivo aporte de contrapartida (vide itens 121 e 122 supra) , totalizando R$ 98.335,00 (R$ 37.056,00 + R$ 61.279,00) , e que abatidos do total da contrapartida devida (R$ 631.400,00) perfizeram a quantia de R$ 533.065,00 a ser levado a débito solidário do Sr. Aurílio dos Santos Souza e da Fundesf. 
288. Além disso, a análise financeira da prestação de contas, realizada no Parecer Financeiro nº 1234/2021/DOC-2/DOC/DO/SEDE/INCRA, possibilitou a verificação de que o total executado para a remuneração dos serviços de articulação de ATES (R$ 4.929,522,27) suplantou os valores inicialmente programados (R$ 4.575.275,80) , evidenciando um percentual de execução financeira de 107,74% (R$ 4.929.522,27 x 100 / R$ 4.575.275,80) , o que corrobora a percepção da Sec-BA e do MPTCU (peças 129 e 133, respectivamente) , no sentido de que os rendimentos auferidos no mercado financeiro, pela Fundesf, reverteram para a execução do Convênio nº 709277/2009.
289. No que tange ao exame da boa-fé dos responsáveis para fins de concessão de novo prazo para o recolhimento do débito sem a incidência de juros de mora (art. 202 do Regimento Interno do TCU) , entende-se que a análise empreendida não permite o seu reconhecimento. Não obstante, é de se reconhecer que as alegações de defesa apresentadas pelo Sr. Aurílio dos Santo Souza, no tocante à não comprovação da contrapartida e à utilização de saldos de aplicações financeiras (itens 108-110 e 124-125) , aproveitam, em parte, à Fundesf, reduzindo o débito relativo à contrapartida (item 122) e elidindo a ocorrência relacionada à utilização dos rendimentos financeiros (itens 126 a 131 ) .
DA PRESCRIÇÃO DA PRETENSÃO PUNITIVA DO TCU
290. Por fim, verifica-se que, no presente caso, não ocorreu a prescrição da pretensão punitiva do TCU, na forma do Acórdão 1441/2016-TCU-Plenário, uma vez que o Convênio nº 709227/2009 teve início em 18/11/2009 e o ato que determinou a primeira citação válida dos responsáveis é de 27/12/2016 (peça 82) . 
PROPOSTA DE ENCAMINHAMENTO
291. Diante do exposto, submete-se os autos à consideração superior, propondo ao Tribunal:
a) considerar revel a responsável Fundação Juazeirense para o Desenvolvimento Científico, Tecnológico, Econômico, Sócio-Cultural e Ambiental - Fundesf (CNPJ 40.633.554/0001-40) , com fundamento no § 3º, art. 12, Lei 8.443/1992; 
b) acolher parcialmente as alegações de defesa apresentadas pelo responsável Aurílio dos Santos Souza (CPF XXX.358.175-XX) , estendendo os efeitos decorrentes à Fundesf, para:
b.1) excluir o débito relacionado à falta de devolução dos rendimentos de aplicações financeiras de recursos do Convênio nº 709227/2009;
b.2) acolher a comprovação do montante de contrapartida no valor de R$ 98.335,00, reduzindo o débito correspondente para R$ 533.065,00;
c) com fundamento nos arts. 1º, inciso I; 16, inciso III, alíneas 'b' e 'c'; 19 e 23, inciso III, todos da Lei 8.443/1992, e nos arts. 1º, inciso I; 209, incisos II e III; 210 e 214, inciso III, do Regimento Interno TCU, julgar irregulares as contas dos responsáveis Fundação Juazeirense para o Desenvolvimento Científico, Tecnológico, Econômico, Sócio-Cultural e Ambiental - Fundesf (CNPJ 40.633.554/0001-40) e Aurílio dos Santos Souza (CPF XXX.358.175-XX) , condenando-os ao pagamento das quantias a seguir especificadas, com a fixação do prazo de quinze dias, a contar da notificação, para comprovar, perante o Tribunal (art. 214, inciso III, alínea 'a', do Regimento Interno) , o recolhimento da dívida aos cofres do Tesouro Nacional, atualizada monetariamente e acrescida dos juros de mora, calculados a partir das datas indicadas, até a data do efetivo recolhimento, na forma prevista na legislação em vigor:
	Valor Original (R$) 
	Data da Ocorrência

	59.815,00
	01/11/2009

	112.750,00
	01/4/2010

	157.850,00
	01/9/2010

	112.750,00
	01/4/2011

	90.200,00
	01/9/2011

	d) com fundamento nos arts. 1º, inciso I; 16, inciso III, alíneas 'b' e 'c'; 19 e 23, inciso III, todos da Lei 8.443/1992, e nos arts. 1º, inciso I; 209, incisos II e III; 210 e 214, inciso III, do Regimento Interno TCU, julgar irregulares as contas dos responsáveis Fundação Juazeirense para o Desenvolvimento Científico, Tecnológico, Econômico, Sócio-Cultural e Ambiental - Fundesf (CNPJ 40.633.554/0001-40) , Aurílio dos Santos Souza (CPF XXX.358.175-XX) , Alberto Viana de Campos Filho (CPF XXX.080.325-XX) , Luiz Gugé Santos Fernandes (CPF XXX.610.025-XX) e Marcos Antônio Silva Nery (CPF: XXX.978.995-XX) , condenando-os ao pagamento das quantias a seguir especificadas, com a fixação do prazo de quinze dias, a contar da notificação, para comprovar, perante o Tribunal (art. 214, inciso III, alínea 'a', do Regimento Interno) , o recolhimento da dívida aos cofres do Tesouro Nacional, atualizada monetariamente e acrescida dos juros de mora, calculados a partir das datas indicadas, até a data do efetivo recolhimento, na forma prevista na legislação em vigor:
	Valor Original (R$) 
	Data da Ocorrência

	173.780,32
	5/8/2011

	1.427.714,92
	28/12/2011

	e) aplicar, individualmente, aos responsáveis Fundação Juazeirense para o Desenvolvimento Científico, Tecnológico, Econômico, Sócio-Cultural e Ambiental - Fundesf (CNPJ 40.633.554/0001-40) , Aurílio dos Santos Souza (CPF XXX.358.175-XX) , Alberto Viana de Campos Filho (CPF XXX.080.325-XX) , Luiz Gugé Santos Fernandes (CPF XXX.610.025-XX) e Marcos Antônio Silva Nery (CPF: XXX.978.995-XX) a multa prevista no art. 57 da Lei 8.433/1992, fixando-lhes o prazo de quinze dias, a contar da notificação, para comprovarem, perante o Tribunal (art. 214, inciso III, alínea 'a', do Regimento Interno) , o recolhimento da dívida aos cofres do Tesouro Nacional, atualizada monetariamente desde a data do acórdão que vier a ser proferido até a do efetivo recolhimento, se for paga após o vencimento, na forma da legislação em vigor;
	f) autorizar, desde logo, nos termos do art. 28, inciso II, da Lei 8.443/1992, a cobrança judicial das dívidas caso não atendidas as notificações;
	g) autorizar o pagamento das dívidas em até 36 parcelas mensais e consecutivas, nos termos do art. 26 da Lei 8.443/1992 e do art. 217 do Regimento Interno, fixando-lhes o prazo de quinze dias, a contar do recebimento da notificação, para comprovarem perante o Tribunal o recolhimento da primeira parcela, e de trinta dias, a contar da parcela anterior, para comprovar o recolhimento das demais parcelas, devendo incidir sobre cada valor mensal, atualizado monetariamente, os juros de mora devidos, na forma prevista na legislação em vigor, alertando aos responsáveis que a falta de comprovação do recolhimento de qualquer parcela importará no vencimento antecipado do saldo devedor, nos termos do § 2º do art. 217 do Regimento Interno deste Tribunal;
	h) enviar cópia do Acórdão que vier a ser proferido ao Ministério da Agricultura, ao Incra, à Superintendência Regional do Incra na Bahia e aos responsáveis, para ciência, informando que a deliberação, acompanhada do Relatório e Voto que a fundamentarem, estará disponível para consulta no endereço www.tcu.gov.br/acordaos, além de esclarecer que, caso requerido, o TCU poderá fornecer as correspondentes cópias, em mídia impressa, aos interessados e às responsáveis arrolados nestes autos;
	k) encaminhar cópia da deliberação, bem como do relatório e do voto que a fundamentarem, ao Procurador-Chefe da Procuradoria da República no Estado da Bahia, nos termos do § 3º do art. 16 da Lei 8.443/1992 c/c o § 7º do art. 209 do Regimento Interno do TCU, para adoção das medidas que entender cabíveis."
3.	Enfim, por intermédio do Exmo. Sr. Procurador Júlio Marcelo de Oliveira, o MPTCU anuiu parcialmente à aludida proposta da unidade técnica, tendo lançado, para tanto, o seu parecer à Peça 234 nos seguintes termos:
" (...)  O Ministério Público de Contas manifesta-se de acordo com a proposta de encaminhamento apresentada pela Secex/TCE (peças 231 a 233) , apenas com a ressalva de que o débito referente à não aplicação proporcional da contrapartida pactuada no Convênio 709.227/2009, no valor total de R$ 533.065,00 (= R$ 631.400,00 - R$ 98.335,00) , deve ser imputado apenas à entidade convenente (Fundação Juazeirense para o Desenvolvimento Científico, Tecnológico, Econômico, Sócio-Cultural e Ambiental - Fundesf) e deve ter como data de referência 31/12/2012, quando se encerrou a vigência do convênio, em sintonia com os seguintes enunciados da Jurisprudência Selecionada:
A pessoa jurídica de direito privado destinatária de transferências voluntárias de recursos federais responde solidariamente com seus administradores pelos danos causados ao erário na aplicação desses recursos (Súmula TCU 286) . Entretanto, no que se refere à responsabilização quanto ao dano relativo à contrapartida, não havendo indícios de locupletamento pelo administrador, o débito deve ser imputado apenas à entidade de direito privado. (Acórdão 1668/2021-TCU-Segunda Câmara | Relator: MARCOS BEMQUERER) 
A não aplicação da contrapartida implica a devolução da parcela dos recursos federais que acabaram por substituir, indevidamente, os recursos do convenente. A atualização monetária e os juros de mora decorrentes do débito apurado devem ser calculados a partir do fim da vigência do convênio, uma vez que a contrapartida pode ser aplicada ao longo da execução do ajuste. (Acórdão 12961/2020-TCU-Segunda Câmara | Relator: RAIMUNDO CARREIRO) 
Desse modo, em substituição à alínea 'c' da proposta de encaminhamento da unidade técnica, o Ministério Público de Contas manifesta-se no sentido de o TCU:
· com fundamento nos arts. 1º, inciso I, 16, inciso III, alíneas 'b' e 'c', 19 e 23, inciso III, todos da Lei 8.443/1992, e nos arts. 1º, inciso I, 209, incisos II e III, 210 e 214, inciso III, do Regimento Interno do TCU, julgar irregulares as contas da Fundação Juazeirense para o Desenvolvimento Científico, Tecnológico, Econômico, Sócio-Cultural e Ambiental - Fundesf, e condená-la ao pagamento da quantia a seguir especificada, com a fixação do prazo de quinze dias, a contar da notificação, para comprovar, perante o Tribunal (art. 214, inciso III, alínea 'a', do Regimento Interno) , o recolhimento da dívida aos cofres do Tesouro Nacional, atualizada monetariamente e acrescida dos juros de mora, calculados a partir da data indicada, até a data do efetivo recolhimento, na forma prevista na legislação em vigor:
	Valor Original (R$) 
	Data da Ocorrência

	533.065,00
	31/12/2012"

4.	Foi apensado ao presente feito, contudo, o aludido TC Processo 032.962.2012-6, cuidando aí da referida auditoria destinada a analisar a conformidade dos diversos convênios celebrados com a Fundesf pelo aporte de recursos federais.
É o Relatório.

8.1. Jean Carlos Santos Oliveira (23.409/OAB-BA), entre outros, representando Luiz Gugé Santos Fernandes; 
8.2. Walter Alves Bomfim Filho (43.625/OAB-BA), representando Marcos Antônio Silva Nery; 
8.3. Marcio Jandir Silva Soares (22.966/OAB-BA), entre outros, representando a Fundação Juazeirense para o Desenvolvimento Científico, Tecnológico, Econômico, Sociocultural e Ambiental (Fundesf); e
8.4. Carlos Eduardo Soares de Freitas (9.760/OAB-BA), representando Alberto Viana de Campos Filho.

Procurador Júlio Marcelo de Oliveira.

TOMADA DE CONTAS ESPECIAL. CONVÊNIO. INSTITUTO NACIONAL DE COLONIZAÇÃO E REFORMA AGRÁRIA. NÃO COMPROVAÇÃO DA BOA E REGULAR APLICAÇÃO DOS RECURSOS FEDERAIS REPASSADOS. CITAÇÃO. REVELIA DA EMPRESA RESPONSÁVEL. REJEIÇÃO DAS ALEGAÇÕES DE DEFESA DOS DEMAIS RESPONSÁVEIS. CONTAS IRREGULARES. DÉBITO. MULTA. COMUNICAÇÃO.

TOMADA DE CONTAS ESPECIAL (TCE)

Secretaria de Controle Externo de Tomada de Contas Especial (Secex-TCE).

Trata-se de tomada de contas especial (TCE) autuada em desfavor, originalmente, da Fundação Juazeirense para o Desenvolvimento Científico, Tecnológico, Econômico, Sócio-Cultural e Ambiental (Fundesf) , além de Aurílio dos Santos Souza, como então diretor-executivo da Fundesf (gestão: 22/9/2009 a 30/1/2013) , e de Luiz Gugé Santos Fernandes, como então superintendente regional do Incra no Estado da Bahia - Incra-BA (gestão: 31/8/2009 a 21/11/2011 e 26/2/2013 a 1º/7/2015) , tendo esta TCE sido autuada por força do item 1.8.1 do Acórdão 9.905/2016 proferido pela 2ª Câmara do TCU, no bojo do TC Processo 032.962/2012-6, ao apreciar aí a auditoria em face das irregularidades perpetradas sobre a gestão dos recursos federais inerentes ao Convênio nº  709227/2009 celebrado entre a referida entidade e o Incra-BA para a "prestação de serviços especializados de articulação multidisciplinar, objetivando assegurar a integração e a supervisão das equipes técnicas multidisciplinares de Assessoria Técnica, Social e Ambiental - ATES localizadas nos diversos Núcleos Operacionais no âmbito do Estado da Bahia," sob o valor original de R$ 6.930.516,44 pelo aporte de R$ 6.299.116,44 em recursos federais e de R$ 631.400,00 em recursos da contrapartida, tendo a vigência do ajuste sido estipulada para o período de dezembro de 2009 a fevereiro de 2011, com a prorrogação por mais 12 meses.
2.	Como visto, as mencionadas irregularidades foram apuradas na aludida auditoria realizada no bojo do TC Processo 032.962/2012-6 (Fiscalis-1070/2012) com vistas a analisar a conformidade dos Convênios 709227/2009 e 752195/2010 celebrados entre o Incra-BA e a Fundesf, tendo a 2ª Câmara, por força do Acórdão 9905/2016, determinado a autuação de tomada de contas especial para cada convênio fiscalizado, e, assim, o presente processo de TCE avalia o Convênio n.º 709227/2009, ao passo que o Convênio n.º 752195/2010 deve ser avaliado no âmbito do TC Processo 025.362/2016-0.
3. 	Contudo, a partir da auditoria realizada no âmbito do referido TC Processo 032.962/2012-6, a então Sec-BA teria promovido, inicialmente, a audiência de Aurílio dos Santos Souza (Peça 36) , como então diretor-executivo da Fundesf (gestão: 22/9/2009 a 30/1/2013) , e Marcos Antônio Silva Nery (Peça 57) , como então superintendente regional do Incra e responsável pela gestão do convênio entre 22/11/2011 a 31/12/2012 (Peça 77, p. 4, item 20) , em razão dos achados atinentes ao Convênio 709227/2009 (Peça 30, p.3) sob as seguintes premissas: (a) descontos irregulares em tarifas bancárias pela emissão de DOC e TED, além da indevida cobrança de imposto de renda sobre a aplicação financeira em caderneta de poupança dos correspondentes recursos federais no convênio; (b) pagamento de despesa não prevista no plano de trabalho e incompatível com a finalidade e o objeto do convênio; (c) pagamento de consultoria e elaboração de projeto executivo a título de despesa administrativa, burlando a vedação prevista no art. 6º, VII "in fine", da Portaria Interministerial CGU-MF-MP 127, de 2008; (d) celebração do 2º termo aditivo ao convênio para a prorrogação do prazo, com a redução da força de trabalho dos articuladores, apesar da execução apenas parcial nas metas do convênio; (e) uso de unidade de medida (verba) não aceitável junto à administração pública; e (f) cômputo irregular do salário do coordenador técnico no convênio como contrapartida.
4.	Todavia, no âmbito do TCU, apenas Marcos Antônio Silva Nery apresentou as suas razões de justificativa (Peça 38) , tendo elas sido analisadas pela Sec-BA (Peça 77) e obtido a subsequente proposta para a constituição do apartado em TCE com vistas à citação da Fundesf em solidariedade com  Luiz Gugé Santos Fernandes, como então superintendente regional do Incra-BA (gestões: 31/8/2009 a 21/11/2011 e 26/2/2013 a 1º/7/2015) , e com Aurílio dos Santos Souza, como então diretor executivo da Fundesf (gestão: 22/9/2009 a 30/1/2013) , ao passo que os aludidos responsáveis apresentaram, a partir daí, as suas defesas às Peças 96 e 100-126, respectivamente.
5.	De toda sorte, após a análise inicial do feito (Peça 128) , o auditor federal teria pugnado pela irregularidade das contas dos responsáveis para condená-los em débito e em multa, sem prejuízo da inabilitação temporária de Luiz Gugé Santos Fernandes para o exercício de função pública na administração federal, ao passo que o dirigente da então Sec-BA (Peça 129) manifestou a sua divergência sobre essa proposta do auditor federal, tendo acolhido, para tanto, o parecer do diretor técnico no sentido da realização de diligência para a Superintendência Regional do Incra na Bahia ultimar a análise sobre a prestação de contas do Convênio n.º 709227/2009, pois isso ainda não teria ocorrido.
6. 	O MPTCU divergiu, porém (Peça 133) , da referida proposta do dirigente da unidade técnica, sugerindo a imediata citação de Marcos Antônio Silva Nery, Luiz Gugé Santos Fernandes, Alberto Viana de Campos Filho e Aurílio dos Santos Souza, em solidariedade com a Fundesf, pelo débito sob o valor de R$ 1.601.495,24, além da realização de diligência junto ao Banco do Brasil e ao Incra-BA para a obtenção dos documentos e esclarecimentos adicionais; tendo essa proposta sido veiculada pela prolação do Acórdão 12691/2019-TCU-Segunda Câmara.
7.	O MPTCU destacou, em fundamentação do Acórdão 12691/2019-TCU-Segunda Câmara, que as adicionais citações, com a precisa descrição da irregularidade ensejadora do dano ao erário, seriam necessárias a partir da extensão do chamamento processual em desfavor de Alberto Viana de Campos Filho e Marcos Antônio da Silva Nery, além de Aurílio dos Santos Souza e Luiz Gugé dos Santos Fernandes, em virtude da extrapolação dos valores orçados para o custeio dos itens de serviço em articulação diante dos valores máximos admitidos no Manual Operacional de ATES. 
8.	A despeito, contudo, da regular citação, a Fundesf não apresentou as suas alegações de defesa, nem efetuou, tampouco, o recolhimento do débito, passando à condição de revel perante o TCU, nos termos do art. 12, § 3º, da Lei n.º 8.443, de 1992.
9.	De igual sorte, a Superintendência Regional do Incra-BA não cumpriu a determinação proferida pelo item 9.1.2 do referido Acórdão 12691/2019-TCU-Segunda Câmara, deixando escoar o prazo de 120 (cento e vinte) dias fixado para a sua manifestação conclusiva sobre a prestação de contas final do Convênio n.º 709227/2009, e, desse modo à Peça 219, a Secex-TCE propôs a reiteração dessa determinação proferida pelo item 9.2 do Acórdão 12.691/2019.
10.	Entretanto, antes de implementar a medida alvitrada junto ao Incra-BA, sobreveio na resposta à referida diligência a documentação suscitada pelo item 9.1.2 do Acórdão 12691/2019-TCU-Segunda Câmara (Peças 223-228) , tendo o MPTCU discordado da unidade técnica, todavia, ao assinalar que os pareceres juntados às Peças 226 e 228 não teriam promovido os devidos esclarecimentos do processo, e, assim, propôs a devolução do feito à unidade técnica para a análise das defesas apresentadas pelos responsáveis em conjunto com as informações prestadas pelo Banco do Brasil na sua resposta à diligência fixada pelo item 9.1.2 do Acórdão 12.691/2019, tendo esse medida sido, então, promovida.
11.	No entanto, após a análise final do feito, a unidade técnica propôs a irregularidade das contas da Fundesf, em solidariedade com Aurílio dos Santos Souza, Alberto Viana de Campos Filho, Luiz Gugé Santos Fernandes e Marcos Antônio Silva Nery, para condená-los ao pagamento do correspondente débito, com a aplicação da subsequente multa legal; tendo o MPTCU anuído a essa proposta, sem prejuízo, porém, de anotar que, sob o  valor de R$ 533.065,00 (R$ 631.400,00 menos R$ 98.335,00) , o débito pela não aplicação proporcional da contrapartida deveria ser imputado em desfavor, apenas, da Fundesf, com a referência em 31/12/2012, pois aí encerrou a vigência do convênio, em sintonia com os precedentes fixados pelo TCU a partir, por exemplo, dos Acórdãos 1.668/2021 e 12.961/2020, da 2ª Câmara.
12.	Ao sugerir, enfim, o parcial acolhimento da defesa oferecida por Aurílio dos Santos Souza, a unidade técnica destacou que os rendimentos nas aplicações financeiras teriam efetivamente revertido em prol da execução do convênio e, assim, também propôs a exclusão do débito pela falta de devolução dos rendimentos em aplicações financeiras, além do acolhimento da comprovação sobre o aporte da contrapartida pelo valor de R$ 98.335,00, resultando na redução do débito para R$ 533.065,00.
13.	O TCU pode incorporar o parecer da unidade técnica, com o adicional ajuste sugerido pelo MPTCU, a estas razões de decidir,.
14.	Bem se sabe que, em sintonia, entre outros, com os Acórdãos 1.194/2009 e 3.991/2015, da 1ª Câmara, os Acórdãos 27/2004, 6.235/2013 e 3.223/2017, da 2ª Câmara, e os Acórdãos 11/1997 e 997/2015, do Plenário, a jurisprudência do TCU estaria firmada no sentido da pessoal responsabilidade do gestor pela comprovação da boa e regular aplicação dos recursos federais, submetendo todo aquele que administra os recursos públicos ao dever de demonstrar o correto emprego dos valores federais, nos termos do art. 70, parágrafo único, da Constituição de 1988 e do art. 93 do Decreto-Lei n.º 200, de 1967, sem prejuízo de, por analogia à Súmula n.º 286 do TCU, a pessoa jurídica de direito privado também responder como destinatária ou beneficiária dos recursos repassados, nos termos do art. 16, § 2º, "b", da Lei n.º 8.443, de 1992, em solidariedade com os seus administradores, pelo dano causado ao erário em face da ausência de efetiva comprovação da boa aplicação desses recursos públicos.
15. 	Por esse ângulo, em função da ausência de elementos capazes de demonstrar a boa e regular aplicação dos recursos federais, para além da ausência de evidenciação do nexo causal entre os recursos federais aportados e os supostos dispêndios incorridos no âmbito do Convênio n.º 709227/2009, a partir da correspondente impugnação das supostas despesas realizadas no aludido ajuste, restou configurada a ofensa não só às regras legais, mas também aos princípios basilares da administração pública, já que, ao final e ao cabo, os responsáveis deixaram de prestar a devida satisfação à sociedade sobre o efetivo emprego dos recursos públicos postos à sua disposição, e, assim, restaria confirmada a presunção legal de dano ao erário em face do eventual desvio ou desperdício dos respectivos recursos federais, restando por aí adequada a proposta da unidade técnica para a condenação dos responsáveis em débito e em multa.
16. 	Não subsistiria, enfim, a prescrição da pretensão punitiva do TCU, já que, nos termos do Acórdão 1441/2016-TCU-Plenário, não teria ocorrido o transcurso superior a dez anos entre a ordem para a citação no âmbito do TCU, em 26/11/2019 (Peça 134) , e a data fatal para a prestação de contas final do aludido convênio, em 1º/3/2013 (Peça 226) .
17. 	Eis que, por meio do aludido Acórdão 1.441/2016 proferido na Sessão Extraordinária de 8/6/2016, o Plenário do TCU firmou o seu entendimento no sentido de que a prescrição da pretensão punitiva deve seguir a regra geral do prazo decenal, contado a partir do fato, em linha com o art. 205 do Código Civil brasileiro, interrompendo a contagem do aludido prazo com a ordem de citação, nos termos do art. 240, caput, da Lei n.º 13.105 (Código Processual Civil) , de 2015.
18. 	Sem prejuízo, no entanto, do respeito a esse entendimento do Tribunal, deve ser reiterada a minha ressalva já registrada em vários outros julgados do TCU no sentido de que, na ausência de lei específica, o TCU não deveria aplicar qualquer prazo prescricional sobre a referida pretensão punitiva ou, então, na pior das hipóteses, o Tribunal deveria aplicar a regra prescricional fixada pela Lei n.º 9.873, de 1999, não só porque ela trata diretamente de prescrição no âmbito do direito administrativo sancionador, mas também porque, entre outras medidas, a aludida lei manda aplicar o prazo prescricional penal, quando a infração administrativa também configure crime, além de determinar expressamente que, diante de ilícito continuado ou permanente, a contagem do prazo deve iniciar a partir da cessação do aludido ilícito.
19. 	A despeito, então, de registrar essa minha posição pessoal, o TCU deve pugnar pela pronta aplicação da multa legal em desfavor dos aludidos responsáveis a partir do entendimento fixado pelo aludido Acórdão 1441/2016-TCU-Plenário.
20. 	Não subsistiria, de todo modo, a eventual necessidade de promover o retorno do presente processo para buscar a citação de outros eventuais responsáveis, estando esse entendimento, aliás, em plena sintonia com a jurisprudência fixada pelo TCU a partir, por exemplo, dos Acórdãos 4.002/2020 e 5.297/2013, da 2ª Câmara, e dos Acórdãos 1.170/2017 e 1.223/2015, do Plenário, já que a ausência dessa nova citação não resultaria em prejuízo à defesa dos atuais responsáveis, não só porque o presente processo já estaria em plenas condições de efetivo julgamento pelo TCU, mas também porque a solidariedade passiva seria legalmente erigida em favor do ente estatal credor, e não das eventuais pessoas privadas devedoras, podendo, se for o caso, o eventual condenado ajuizar a superveniente ação regressiva em desfavor de outros eventuais responsáveis supostamente coobrigados.
21. 	Contudo, como a malsinada irregularidade configuraria a eventual conduta dolosa no sentido de efetivamente facilitar, permitir ou concorrer para que pessoa física ou jurídica privada incorpore ou utilize, de forma indevida, rendas, verbas ou valores integrantes do acervo patrimonial da administração pública, sem a observância das formalidades legais ou regulamentares aplicáveis, resultando no eventual ilícito doloso de improbidade administrativa causador do aludido prejuízo ao erário, nos termos, por exemplo, do art. 10, I e II, da Lei n.º 8.429, de 1992, com a alteração promovida pela Lei n.º 14.230, de 2021, a eventual prescrição da ação de ressarcimento ao erário também não subsistiria, estando esse entendimento em plena consonância com a jurisprudência fixada pelo STF no bojo do RE 852.475-SP, com o trânsito em julgado a partir de 6/12/2019, diante da Tese de Repercussão Geral n.º 897 no sentido de que "São imprescritíveis as ações de ressarcimento ao erário fundadas na prática de ato doloso tipificado na Lei de Improbidade Administrativa".
22.	Diante, portanto, dos elementos de convicção até aqui obtidos neste processo, o TCU deve julgar irregulares as contas da Fundesf, em solidariedade com Aurílio dos Santos Souza, Alberto Viana de Campos Filho, Luiz Gugé Santos Fernandes e Marcos Antônio Silva Nery, para condená-los ao pagamento do correspondente débito, aplicando-lhes, ainda, a multa prevista no art. 57 da Lei n.º 8.443, de 1992.
Ante o exposto, pugno pela prolação do Acórdão ora submetido a este Colegiado.
TCU, Sala das Sessões, em 2 de agosto de 2022.
Ministro-Substituto ANDRÉ LUÍS DE CARVALHO
Relator